ACORDAO-COMPLETO-2403112

ACÓRDÃO 2428/2020 ATA 34/2020 - PLENÁRIO

VISTOS, relatados e discutidos estes autos de auditoria realizada pela então Secex-CE na contratação pelo Hospital Universitário Walter Cantídio/UFC de obras de reforma de blocos da Maternidade Escola Assis Chateaubriand (MEAC) , realizada por meio da Concorrência Pública 30/2012 e do Contrato 12/2012, celebrado com a empresa Edcon Comércio e Construções Ltda.,
ACORDAM os Ministros do Tribunal de Contas da União, reunidos em Sessão do Plenário, ante as razões expostas pelo Relator, em:
9.1. apensar os presentes autos ao TC Processo 029.137/2016-0, com fundamento no art. 36 da Resolução TCU 259/2014;
9.2. acatar as razões de justificativas do Sr. José Luciano Bezerra Moreira (CPF: XXX.096.413-XX) , com fundamento no art. 250, §1º, do Regimento Interno;
9.3. acatar parcialmente as razões de justificativas dos Srs. Florentino de Araújo Cardoso Filho (CPF: XXX.652.963-XX) , Adolfo Bruno Férrer Bezerra de Menezes (CPF: XXX.207.503-XX) e Rafael Henrique de Araújo Neto (CPF: XXX.369.523-XX) , com fundamento no art. 250, §1º, do Regimento Interno;
9.4. rejeitar parcialmente as razões de justificativa da Sra. Suely Beserra de Castro (CPF: XXX.188.503-XX) , com relação às ocorrências descritas nos itens 9.a.1 e 9.a.3 da instrução da Unidade Técnica transcrita no Relatório que fundamenta a presente deliberação;
9.5. aplicar à Sra. Suely Beserra de Castro (CPF XXX.188.503-XX) , a multa referida no art. 58, inciso II, da Lei 8.443/1992, e no art. 268, inciso II, do Regimento Interno/TCU, no valor de R$ 7.500,00, fixando-lhe o prazo de quinze dias, a contar da notificação, para que comprove, perante o Tribunal (art. 214, inciso III, alínea "a", do Regimento Interno/TCU) , o recolhimento da dívida ao Tesouro Nacional, atualizada monetariamente desde a data deste acórdão até a data do efetivo recolhimento, se for paga após o vencimento, na forma da legislação em vigor;
9.6. autorizar, desde logo, nos termos do art. 28, inciso II, da Lei 8.443/1992, a cobrança judicial da dívida, caso não atendida a notificação;
9.7. dar ciência deste Acórdão à Universidade Federal do Ceará (UFC) , à Empresa Brasileira de Serviços Hospitalares (Ebserh) e aos responsáveis.

Auditoria realizada na contratação pelo Hospital Universitário Walter Cantídio/UFC de obras de reforma de blocos da Maternidade Escola Assis Chateaubriand (MEAC).

Empresa Brasileira de Serviços Hospitalares; Universidade Federal do Ceará.

3. Responsáveis: Adolfo Bruno Férrer Bezerra de Menezes (XXX.207.503-XX); Florentino de Araujo Cardoso Filho (XXX.652.963-XX); José Luciano Bezerra Moreira (XXX.096.413-XX); Rafael Henriques de Araújo Neto (XXX.369.523-XX); Suely Beserra de Castro (XXX.188.503-XX); Universidade Federal do Ceará (07.272.636/0001-31).

13.1. Ministros presentes: José Mucio Monteiro (Presidente), Walton Alencar Rodrigues, Benjamin Zymler, Aroldo Cedraz, Raimundo Carreiro, Ana Arraes, Bruno Dantas e Vital do Rêgo.
13.2. Ministros-Substitutos presentes: Augusto Sherman Cavalcanti (Relator), Marcos Bemquerer Costa, André Luís de Carvalho e Weder de Oliveira.

AUGUSTO SHERMAN

Adoto, como relatório, excerto da instrução elaborada por Auditor Federal lotado na Selog (peça 120) , anuída pelos dirigentes da unidade (peças 121-122) : 
"INTRODUÇÃO
1.	Cuidam os autos de Relatório de Auditoria realizada pela então Secex-CE no Contrato 12/2012, firmado em 19/12/2012 entre a Universidade Federal do Ceará (UFC) , por meio da Maternidade Escola Assis Chateaubriand (MEAC) (CNPJ/MF 07.272.636/0003-01) , e a empresa Edcon Comércio e Construções Ltda. (CNPJ/MF 86.712.247/0001-56) , no valor de R$ 13.809.491,33 (peça 45) .
HISTÓRICO
2.	A Universidade Federal do Ceará, por meio da sua Comissão Especial de Licitação de Serviços e Obras, realizou em 16/10/2012 a Concorrência Pública Nacional 30/2012, no regime de empreitada por preço global, do tipo menor preço, cujo objeto consistiu na execução da Reforma das Enfermarias do 1º e 2º Pavimentos do Bloco Principal e Reforma do Bloco 2 da Internação de dois Pavimentos, UTI Materna, Térreo e Andar Técnico da Maternidade Escola Assis Chateaubriand (MEAC) no Campus do Porangabussu - UFC/CE (peça 2) .
3.	O prazo para a execução dos serviços foi pactuado em 720 dias corridos, contados do recebimento da Ordem de Serviço 5/2013, de 26/3/2013 (peças 4, p. 6, e 36, p. 1-2) .
4.	O Contrato 12/2012 foi objeto de três aditivos, com acréscimos e supressões de itens que somaram 47,14% do valor original, e resultaram na elevação do valor total contratado para R$ 15.352.934,26 (peça 45, p. 6) . 
5.	A empresa Edcon Comércio e Construções Ltda., em 25/11/2014, solicitou a rescisão contratual amigável do Contrato MEAC 12/2012, cuja vigência se estenderia até 10/3/2015 (peça 76, p. 302) , bem como dos Contratos HUWC 15/2012 e 16/2012 (tratados no TC Processo 029.137/2016-0) , alegando não haver condições de executar os serviços contratados pelos seguintes motivos (peça 76, p. 285-297) :
a) paralisação por mais de 120 (cento e vinte) dias das obras, desde 5/2/2014, e na não liberação de áreas para a execução dos serviços, o que por si só daria à contratada a prerrogativa de rescindir o contrato administrativo, consoante dicção expressa do seu art. 78, XIV e XVI da Lei 8.666/1993 (peça 76, p. 287-288) ;
b) houve severas dificuldades com a liberação das áreas para a execução do serviço, e incompatibilidade dos projetos existentes, além da demora no remanejamento de pacientes, tudo isso de amplo conhecimento (peça 76, p. 286-287) ; e
c) 	a desocupação de áreas para novas frentes de serviços jamais foi atendida em sua plenitude, o que impossibilitava completamente o prosseguimento da obra (peça 76, p. 287) .
6.	Em relação ao referido pedido de rescisão amigável, a Universidade instaurou o processo administrativo 23067.Processo 006741/2015-10 (Anexo I - SEI 0958092) , em 14/4/2015, que será tratado quando da análise da resposta à diligência à UFC, mais a seguir (vide itens 16 a 34) .
7.	Os achados apontados no relatório da auditoria referido no item 1 acima, foram assim resumidos no Despacho proferido pelo Exmo. Sr. Ministro-Substituto, Augusto Sherman, à peça 47:
a) Ausência de Estudos Técnicos Preliminares, redundando na não identificação dos diferentes tipos de solução passíveis de contratar, em dificuldades de priorização, em indefinições quanto aos quantitativos de serviços e à metodologia a adotar. Conduziu também ao fatiamento injustificado das obras e a deficiências de projetos. 
 - Os dispositivos ofendidos foram a Lei 8.666/93, art. 6º, inc. IX, alínea c, f, e 7º, §4º, e Acórdão 6638/2015-TCU-Primeira Câmara e 1545/2016-Plenário, item 9.2.17, artigo 8º, inciso II, do Decreto 3.555/2000 e artigo 3º da Lei 10.520/2002, Decreto 2.271/1997, art. 2º, inc. II (para serviços) .
b) Objeto Insuficientemente Detalhado (Deficiências de Projeto) - ausências e deficiências de projetos foram evidenciadas nos diários de obras e no relatório situacional (peça 5) . Não previsão de serviços que eram imprescindíveis, levando a radicais alterações e a dificuldades diversas na condução das obras, ante os impactos da obra na atividade hospitalar e vice-versa (logística de execução) , dificuldades de instalação de canteiro de obras, restrições de horários para a prática de certas atividades definidas somente após o planejamento. 
- Os dispositivos ofendidos foram a Lei 8666/1993, art. 6º, inciso IX; art. 7º, § 2º, incisos I e II, e § 4º e as Súmulas 177/1982 e 261/2010 do TCU.
c) Baixa Competitividade na licitação em razão da não utilização da modalidade pregão, nem de certame eletrônico, agravada pela realização de três concorrências presenciais simultâneas, sem justificativa, redundando em falta de competitividade, contratação de empresa que não representa a seleção da proposta mais vantajosa para a Administração. Direcionamento, descumprimento de prazos, refazimento de cronograma e paralisação de serviços.
- Os Dispositivos ofendidos foram o Artigo 1º, e seu parágrafo único, da Lei 10.520/2002, os artigos 2º, § 1º, e 4º, caput e §1º, do Decreto 5.450/2005; os princípios da Isonomia e da seleção da proposta mais vantajosa para a administração, contidos no artigo 3º da Lei 8.666/93 e a Súmula 257 do TCU.
d) Superfaturamento - Pagamento a Maior de Administração Local - Foi observado pagamento a maior, realizado com base em critério de medição inadequado, em desacordo com a jurisprudência do TCU (Acórdão 2622/2013-TCU-Plenário) e em inobservância ao princípio constitucional da transparência dos gastos públicos, ao art. 40, inciso XIII, da Lei 8.666/1993, bem como ao art. 17 do Decreto 7.983/2013. Foram aferidos itens do orçamento referente à administração local da obra como itens fixos mensais. Houve descompasso entre os pagamentos e o andamento das obras para os serviços de 'Administração Local'.
- Os dispositivos ofendidos foram os Acórdãos 786/2006, 2.369/2011 e 2.622/2013, item 9.3.2.2, todos do TCU-Plenário, o Decreto 7983/2013, art. 17, II, e Art. 7º, § 2º, II, e § 4º; e o art. 40, inciso XIII, da Lei 8666/1993.
8.	A proposta de encaminhamento formulada pela equipe de auditoria e que teve a anuência do corpo diretivo da então Secex-CE, não foi integralmente acolhida pelo Ministro-Relator, que considerou que a fase do processo (saneamento) , não era 'adequada à expedição das determinações/recomendações alvitradas, cujo exame deixo para ocasião posterior' (peça 47, p. 4) .
9.	O E. Relator autorizou a realização das audiências e da oitiva propostas, nos seguintes termos (peça 47, p. 4-5) :
a) realizar audiência, com fulcro no art. 43, II, da Lei 8443/1992 c/c art. 250, IV, do Regimento Interno/TCU, dos seguintes responsáveis, para que apresentem razões de justificativa no prazo de quinze dias:
a.1) Srs. Florentino de Araújo Cardoso Filho (CPF XXX.652.963-XX) , ex-Superintendente; Adolfo Bruno Férrer Bezerra de Menezes (CPF XXX.207.503-XX) , ex-Gerente Administrativo; Suely Beserra de Castro (CPF XXX.188.503-XX) , ex-Chefe da Divisão de Engenharia e Arquitetura e Fiscal de Obras dos Hospitais Universitários; e Rafael Henrique de Araújo Neto (CPF XXX.369.523-XX) , Coordenador de Obras e Projetos da UFC e Fiscal de Obras dos Hospitais Universitários, pela realização da Concorrência Pública Nacional CPN 30/2012 na Maternidade Escola Assis Chateaubriand com objeto não suficientemente detalhado, ante a ausência de projetos e inconsistências de quantitativos, ocasionando seguidos replanejamentos, com elevados acréscimos e supressões, incluindo-se alteração de valor total contratado, mesmo em regime de empreitada por preço global, com a consequente posterior paralisação de todas as frentes de serviços pela empresa executora das obras, referentes ao Contrato 12/2012, com percentual de execução de apenas 6,73%, contrariando-se o disposto no artigo 6º, inciso IX, e ao artigo 7º, § 2º, incisos I e II, e § 4º da Lei 8666/1993; e às Súmulas 177 e 261 do TCU (Item III.2 do Relatório) ;
a.2) Srs. Florentino de Araújo Cardoso Filho (CPF XXX.652.963-XX) , ex-Superintendente; e Adolfo Bruno Férrer Bezerra de Menezes (CPF XXX.207.503-XX) , ex-Gerente Administrativo; em razão de:
a.2.1) realização de três concorrências presenciais concomitantes (empreitada global) , uma na MEAC e duas no HUWC, sem justificativa, produzindo-se baixa competitividade (participação de apenas um licitante - CPN MEAC 30/2012 e de 2 licitantes - CPN´s HUWC 28/2012 e 29/2012) , sem discriminação prévia de patamar mínimo de execução e cronograma de prioridade preestabelecido, ante as peculiaridades de um hospital em atividade e de alta taxa de ocupação (Item III.3 do Relatório) ;
a.2.2) não adoção de modalidade obrigatória para realização dos serviços comuns de engenharia dos Hospitais Universitários HUWC e MEAC, qualquer que seja o seu valor estimado, na sua forma eletrônica, sem a devida demonstração circunstanciada da inviabilidade de sua adoção, de acordo com os artigos 2º, § 1º e 4º, caput e §1º, do Decreto 5450/2005, e artigo 1º, e seu parágrafo único, da Lei 10.520/2002, e em observância ao princípio constitucional da isonomia e da seleção da proposta mais vantajosa para a administração contidos no artigo 3º da Lei 8.666/93 (Item III.3 do Relatório) ;
a.3) Srs. Florentino de Araújo Cardoso Filho (CPF XXX.652.963-XX) , ex-Superintendente; José Luciano Bezerra Moreira (CPF XXX.096.413-XX) , Superintendente; Adolfo Bruno Férrer Bezerra de Menezes (CPF XXX.207.503-XX) , ex-Gerente Administrativo; Suely Beserra de Castro (CPF XXX.188.503-XX) , ex-Chefe da Divisão de Engenharia e Arquitetura e Fiscal de Obras dos Hospitais Universitários; e Rafael Henrique de Araújo Neto (CPF XXX.369.523-XX) , Coordenador de Obras e Projetos da UFC e Fiscal de Obras dos Hospitais Universitários, pelo pagamento a maior do item Administração Local da Obra relativo ao Contrato 12/2012, com a utilização de forma de medição inadequada (mensal) e o consequente faturamento desses serviços de forma não proporcional à execução da obra, em desacordo com o princípio constitucional da transparência dos gastos públicos (art. 37, caput, da CF/88) , a jurisprudência do TCU (Acórdãos 3.103/2010, 2.369/2011 e 2.622/2013, todos do plenário) , o art. 40, inciso XIII, da Lei 8.666/1993, bem como ao art. 17 do Decreto 7.983/2013 (Item III.4 do Relatório) :
13.	 Determino, ademais, a realização de oitiva da empresa Edcon Comércio e Construções Ltda., com fundamento no artigo 250, inciso V, do Regimento Interno do TCU, para que se manifeste, se o desejar, acerca dos fatos e circunstâncias tratados no relatório de auditoria em tela.
10.	Foram, então, expedidas as audiências e a oitiva, todas devidamente atendidas, consoante exposto na Tabela I - Comunicações e respostas, abaixo:
Tabela I - Comunicações e respostas
	AUDIÊNCIA DO SR. ADOLFO BRUNO FÉRRER BEZERRA DE MENEZES (CPF: XXX.207.503-XX) 

	Comunicação (Ofício / peça) 
	Ciência (data / peça) 
	Atendimento (data / peça) 

	Ofício 775/2017-TCU/Secex-CE, de 31/3/2017 - peça 50
	10/4/2017 - peça 67
	12/7/2017 - peça 87

	AUDIÊNCIA DA SRA. SUELY BESERRA DE CASTRO (CPF: XXX.188.503-XX) 

	Ofício 776/2017-TCU/Secex-CE, de 31/3/2017 - peça 52
	10/4/2017 - peça 65
	20/4/2017 - peça 71-75 e 80

	AUDIÊNCIA DO SR. RAFAEL HENRIQUES DE ARAÚJO NETO (CPF XXX.369.523-XX) 

	Ofício 777/2017-TCU/Secex-CE, de 31/3/2017 - peça 54
	10/4/2017 - peça 64
	20/4/2017 - peça 72

	AUDIÊNCIA DO SR. JOSÉ LUCIANO BEZERRA MOREIRA (CPF XXX.096.413-XX) 

	Ofício 778/2017-TCU/Secex-CE, de 31/3/2017 - peça 56
	10/4/2017 - peça 66
	26/4/2017 - peça 70

	OITIVA DA EDCON COMERCIO E CONSTRUCOES LTDA (CNPJ 86.712.247/0001-56) 

	Ofício 779/2017-TCU/Secex-CE, de 31/3/2017 - peça 58
	11/4/2017 - peça 68
	26/4/2017 - peça 76

	AUDIÊNCIA DO SR. FLORENTINO DE ARAUJO CARDOSO FILHO (CPF: XXX.652.963-XX) 

	Ofício 980/2017-TCU/Secex-CE, de 3/5/2017 - peça 77
	2/6/2017 - peça 81
	12/6/2017 - peça 80

11.	As razões de justificativas e a resposta à oitiva apresentadas foram analisadas na instrução à peça 89, que concluiu, com anuência do dirigente da então Secex-CE, pelo acolhimento das razões de justificativas de todos os responsáveis e o arquivamento dos autos.
12.	O Ministro-Relator divergiu da análise produzida e determinou a restituição do feito à unidade técnica para adoção das seguintes providências (peça 91) :
a) reexamine o caso, manifestando-se conclusivamente acerca das irregularidades objeto das audiências;
b) obtenha informações atualizadas quanto à execução do Contrato 12/2012, bem como de eventual avanço nas obras em epígrafe, autorizando-se desde já as diligências e inspeções que se fizerem necessárias; 
c) manifeste-se quanto ao atual cabimento das propostas de recomendação exaradas à época (peça 45, p. 29, itens d.1 e d.2) 
13.	Nova instrução técnica, lavrada em 29/3/2019, considerou necessária, para dar cumprimento integral ao determinado no despacho ministerial, a realização de prévia diligência à UFC e à Ebserh (peça 92) . Foi registrado, também, que, mediante contato telefônico com a Auditoria Interna da Universidade Federal do Ceará, obteve-se a informação de que a Empresa Brasileira de Serviços Hospitalares (Ebserh) , em 2015, assumiu a gestão da Maternidade Escola Assis Chateaubriand (Meac) , e, com a desistência da empresa Edcon, foram realizados novos estudos e identificada a necessidade de novos projetos. Além disso, foi informado ainda que a licitação para contratar novos projetos foi efetivada, tendo sido vencedora a empresa Arquitetus. 
14.	As diligências acima referidas foram realizadas nos seguintes termos (peça 92, p. 3, e : (...) apresentem, no prazo de 15 dias, informações pormenorizadas quanto à situação do Contrato 12/2012, relativo à Concorrência Pública Nacional 30/2012 - Edital de 3/10/2012, que teve por objeto a reforma das Enfermarias do 1º e 2º Pavimentos do Bloco Principal e Reforma do Bloco 2 da Internação de 02 Pavimentos, UTI Materna, Térreo e Andar Técnico da Maternidade Escola Assis Chateaubriand - Meac - Campus do Porangabussu - UFC/CE, informando sobre o avanço e situação das obras nele previstas, dando notícia inclusive sobre a eventual realização posterior de novas licitações de projetos e obras visando à conclusão da referida reforma na maternidade. 
Na oportunidade, devem ser apresentados os devidos registros fotográficos dos serviços realizados, demonstrativos físico/financeiros da evolução dos contratos encerrados e em andamento, a data prevista para o término dos serviços, informando ainda sobre a existência de dificuldades para a conclusão da reforma e quais medidas mitigatórias têm sido adotadas para superá-las.
15.	Realizadas as diligências (peças 95-98) , apenas a Ebserh atendeu, mediante a resposta à peça 99. Nova diligência foi dirigida à UFC (peças 103-107) , que enviou a documentação juntada às peças 108-110.
EXAME TÉCNICO
I. Análise das diligências
16.	Inicia-se o presente exame com a análise do atendimento à determinação do Ministro-Relator, constante do item 12 'b', acima, relativa à obtenção de 'informações atualizadas quanto à execução do Contrato 12/2012, bem como de eventual avanço nas obras em epígrafe, autorizando-se desde já as diligências e inspeções que se fizerem necessárias'. 
17.	A resposta enviada pela Unidade de Auditoria da UFC remeteu a informação prestada pela Superintendência de Infraestrutura e Gestão Ambiental da UFC, datada de 27/8/2019, e assinada pelo Sr. Rafael Henriques de Araújo Neto, ora arrolado como responsável neste processo, que presta informação claramente desatualizada, no sentido de que, em relação ao Contrato 12/2012, teria sido 'instaurado um processo administrativo de rescisão contratual amigável, datado de 14 de abril de 2015, conforme informações no processo nº 23067.Processo 006741/2015-10 (Anexo I - SEI nº 0958092) ', mas não informa a situação do processo na data da informação (peça 110, p. 74) .
18.	Em relação ao andamento das obras atinentes ao Contrato 12/2012, a informação do superintendente foi ainda mais lacônica, tendo se limitado a declarar que foram designados fiscais para a obra objeto do contrato em questão, e que o atendimento à demanda do TCU deveria ser viabilizado por esses agentes (peça 110, p. 74-75) .
19.	Da resposta da UFC, basicamente cópias do processo administrativo 23067.Processo 006741/2015-10, que tratou do pedido de rescisão amigável formulado pela empresa contratada, destaca-se a informação prestada pelo engenheiro civil Adeilson de Aquino Miranda, em memorando de 30/3/2015 - cerca de cinco meses após o pedido de rescisão amigável -, no sentido de que 'todos os pagamentos pela execução do contrato, até esta data, foram honrados pela Contratante, bem como todos os serviços que foram pagos, também foram conferidos através da planilha de medição do contrato, não sendo nada devido pela Contratante, nem nada por executar pela Contratada, daquilo que foi pago' (peça 109, p. 5) . 
20.	A posição acima foi reforçada pela Coordenadoria de Projetos e Obras da Superintendência de Infraestrutura da UFC, no memorando de 6/8/2015, no qual registra não haver evidências de medições indevidas para fins de replanilhamento (referindo-se aos contratos 12/2012, 15/2012 e 16/2012) e que os fiscais dos contratos constataram que os pagamentos se deram exclusivamente de acordo com os montantes executados. Foi ressaltado, ainda, que em novembro de 2014 'foi realizada a quitação de todas as pendências financeiras com a contratada, bem como a remessa do saldo restante ao Ministério da Educação, pelo que, financeiramente, não encontramos óbices ao desfecho destes ajustes' (peça 109, p. 48) .
21.	A demora na decisão quanto ao pedido de rescisão amigável formulado pela contratada, pelo que se extrai dos documentos constantes do processo administrativo acima referido, residiu no fato de que a empresa, em seu pedido, comprometeu-se a executar, por sua conta, alguns serviços dos três contratos acima referidos, que somavam R$ 136.970,05 (peça 109, p. 12 e 25) . 
22.	Em sua resposta à oitiva deste Tribunal, a empresa Edcon confirmou que propôs a rescisão amigável em 25/11/2014, quando se comprometeu a realizar alguns serviços por sua conta, mas que não obteve manifestação da UFC (peça 76, p. 4) . 
23.	Informou, também, que em 16/3/2015, protocolou uma proposta de rescisão amigável dos três contratos (peça 76, p. 328-334) , na qual se comprometeu a executar, às suas expensas, os serviços indicados no Ofício 454/2014-SHU/MEAC/HUCW/UFC, de 25/11/2014 (peça 109, p. 17-20) , mas não obteve resposta da Administração, o que teria inviabilizado a execução desses serviços (peça 76, p. 5) .
24.	Contato mantido com a Coordenadoria Geral de Auditoria da UFC permitiu obter informações atualizadas sobre o Contrato 12/2012 (peças 112 e 113) . A Procuradoria Federal junto à UFC emitiu o Parecer 927/2017/DICONS/PFUFC/PGF/AGU, de 7/11/2017, no qual concluiu que não havia mais que se falar em contratos a serem rescindidos por parte da UFC com a empresa Edcon, cabendo à UFC e à Ebserh, declararem a resolução dos contratos, por solução de continuidade, quando da época da gestão das referidas avenças (peça 113, p. 2-13) .
25.	Assim, com respaldo no parecer acima e na Nota Técnica AL/PROPLAD 581/2017-11, de 20/11/2017 (peça 113, p. 15-16) , o Prof. Henrique de Holanda Campos, Magnífico Reitor da UFC, lavrou Despacho sem data, no qual decidiu:
a) RECONHECER ausência de culpa da empresa EDCON COMÉRCIO E CONSTRUÇÕES LTDA, CNPJ nº 86.712.247/0001-56, pelo retardo de execução de obras relativas aos Contratos nº 12/2012, 15/2012 e 16/2012, eximindo-a da sanção imputada em notificação extrajudicial, em face da documentação oferecida em defesa contra ela apresentada, como destacado nos itens 29 e 30 do referido parecer jurídico;
b) DECLARAR a resolução dos Contratos 12/2012, 15/2012 e 16/2012, por solução de continuidade, conforme a recomendação constante do item 31 do parecer jurídico;
c) Determinar que se extraia cópia do PARECER nº 927/2017/DICONS/PFUFC/PGF/AGU (Fls. 1238/1240) , e com ela instaure-se processo a ser remetido à EBSERH para que tome conhecimento e adote as providências recomendadas pela Procuradoria Federal/UFC.
26.	Vale registrar que os contratos 15/2012 e 16/2012, acima referidos, também celebrados entre a UFC e a empresa Edcon Comércio e Construções Ltda., tendo por objeto a reforma de unidades de blocos pertencentes ao Hospital Universitário Walter Cantídio (HUWC) , no Campus do Porangabussu/UFC, foram objeto de auditoria realizada por este Tribunal, na mesma época e pela mesma equipe, no TC Processo 029.137/2016-0, ora com proposta de mérito aguardando pronunciamento no Gabinete do Ministro-Substituto Augusto Sherman.
27.	No referido processo, quando da instrução de mérito produzida pela SecexSaúde, tratou-se dos distratos dos contratos 15/2012 e 16/2012 (peça 199 do TC Processo 029.137/2016-0) . Registrou-se não haver informação sobre realização ou não da rescisão dos contratos. Também se registrou não haver elementos nos autos suficientes para se calcular o exato valor de superfaturamento decorrente do item 'Administração Local', nem para se realizar o encontro de contas entre esse valor de superfaturamento e eventuais serviços executados e não pagos à contratada. Considerou-se que, a depender dos documentos probatórios, é possível que o encontro de contas demonstre a inexistência de prejuízo aos cofres públicos.
28.	Nessa linha, foi proposta a realização de determinação à UFC nos seguintes termos (peça 199 do referido TC) :
 (...) que proceda, se ainda não houver realizado, à rescisão dos Contratos 15/2012 e 16/2012 celebrados com a empresa Edcon Comércio e Construções Ltda., que objetivavam a execução de reforma de blocos do Hospital Universitário Walter Cantídio (HUWC) , bem como realize encontro de contas, se cabível, prévio à rescisão dos dois contratos, entre eventuais valores de superfaturamento pelo pagamento do item 'Administração Local', em parcelas fixas mensais e serviços executados e não pagos à contratada. E, se confirmado dano ao erário, instaure tomada de contas especial para apurar responsabilidades e obter ressarcimento aos cofres públicos.
29.	Consoante relatado no item 25 acima, a UFC já procedeu a resolução dos contratos 12/2012, 15/2012 e 16/2012, por solução de continuidade, sem, contudo, realizar um encontro de contas que levasse em consideração o suposto dano decorrente do superfaturamento no pagamento do item 'Administração Local', realizado em parcelas fixas mensais.
30.	Essa matéria - pagamentos indevidos do item 'Administração Local' - será objeto de análise específica nesta instrução, posto que foi item da audiência dos responsáveis, cujas justificativas deverão ser reexaminadas, conforme determinado pelo Relator (vide item 12 acima) 
31.	De todo modo, caso mantida a posição de que ocorreram pagamentos indevidos desse item, no âmbito do Contrato 12/2012, afigura-se acertada a conclusão da SecexSaúde, de que não há elementos nos autos que permitam definir o eventual débito/crédito no encontro de contas referente a cada contrato, posto que a empresa também alega ter créditos a receber (item 292) .
32.	Quanto ao eventual avanço das obras previstas no Contrato 12/2012, informação também solicitada pelo E. Relator no item 'b' de seu Despacho citado no item 12 supra, socorre-se das informações obtidas no TC Processo 029.137/2016-0. Necessário destacar que o contrato não teve mais continuidade no tocante à execução de serviços desde 2014.
33.	Entretanto, a respeito das reformas a cargo da empresa Edcon, a Ebserh informou (peça 166 do TC Processo 029.137/2016-0) :
No que tange às obras paralisadas no hospital, o tema foi objeto de audiência pública na Justiça Federal no Estado do Ceará, conforme Processo nº 0801501-31.2017.4.05.8100 [Ação Civil Pública], tendo sido firmado compromisso junto à Excelentíssima Juíza Cintia Menezes Brunetta de que a UFC iria inventariar as obras parcialmente executadas, contratar os projetos básicos e executivos necessários à conclusão dessas obras e, posteriormente, discutir com a Ebserh a estratégia para a conclusão dessas e de outras obras paralisadas no HUWC. 
Ademais, restou acordado que, até a próxima audiência, agendada para o dia 22 de agosto de 2017, a UFC apresentaria informações acerca da finalização/rescisão dos contratos com as empresas Borges Carneiro e Edcon, conforme consignado na cópia anexa da ata da referida audiência.
34.	Ainda em relação às obras de reforma dos hospitais universitários antes vinculados à UFC e agora cedidos à Ebserh, a Superintendência dos Hospitais Universitários da UFC, integrante do Complexo Hospitalar UFC/Ebserh, em resposta à diligência (peça 96) , informou a este Tribunal, mediante ofício de 20/5/2019 (peça 99) , que a Secretaria de Saúde do Estado do Ceará se comprometeu com a Ebserh a custear as contratações dos escritórios de projetos, a aquisição de mobiliário e equipamentos médico-hospitalares, bem como da execução das próprias obras (peça 99, p. 9) . Matéria sobre o acordo Ebserh/UFC/Secretaria de Saúde do Estado do Ceará foi publicada no portal da Ebserh com mais detalhes (peça 114) .
II. Reanálise das audiências
35.	As ocorrências objeto das audiências serão dispostas a seguir, em linha com os responsáveis e termos indicados no Despacho do Ministro-Relator à peça 47. Importante ressaltar que audiências relativas às mesmas ocorrências, desta feita relacionadas às Concorrências Nacionais 28/2012 e 29/2012, que correspondem aos Contratos 15/2012 e 16/2012, também firmados com a empresa Edcon, foram analisadas no âmbito do TC Processo 029.137/2016-0, e os elementos lá constantes foram utilizados para subsidiar o presente trabalho (mesmas ocorrências, mesmos responsáveis e mesmo teor das comunicações) .
II.1. Item a.1 da audiência
Responsáveis: Srs. Florentino de Araújo Cardoso Filho (CPF XXX.652.963-XX) , ex- Superintendente; Adolfo Bruno Férrer Bezerra de Menezes (CPF XXX.207.503-XX) , ex-Gerente Administrativo; Suely Beserra de Castro (CPF XXX.188.503-XX) , ex-Chefe da Divisão de Engenharia e Arquitetura e Fiscal de Obras dos Hospitais Universitários; e Rafael Henrique de Araújo Neto (CPF XXX.369.523-XX) , Coordenador de Obras e Projetos da UFC e Fiscal de Obras dos Hospitais Universitários;
Ocorrência: realização da Concorrência Pública Nacional CPN 30/2012 na Maternidade Escola Assis Chateaubriand com objeto não suficientemente detalhado ante a ausência de projetos e inconsistências de quantitativos, ocasionando constantes replanilhamentos com elevados acréscimos e supressões, incluindo alteração de valor total contratado, em regime de empreitada por preço global, com a consequente paralisação de todas as frentes de serviços pela empresa executora das obras, referentes ao Contrato 12/2012, no percentual de execução de apenas 6,73%, indo de encontro ao artigo 6º, inciso IX, e ao artigo 7º, § 2º, incisos I e II, e § 4º da Lei 8666/1993; e às Súmulas 177 e 261 do TCU (Item III.2 do Relatório) ;
Contextualização
36.	A ocorrência objeto da audiência foi tratada no Relatório de Auditoria no subitem III.2 - Objeto Insuficientemente Detalhado (Deficiências de Projeto) (peça 45, p. 10-19) . O relatório aponta que a Concorrência CPN 30/2012, para a reforma da MEAC/UFC, foi realizada tendo por base termos de referência e planilhas de custos unitários elaborados pela Divisão de Engenharia e Arquitetura do hospital universitário em questão, que 'não contemplaram todos os elementos da obra, nem permitiram a mensuração dos quantitativos propostos na planilha orçamentária' (Peça 45, item 72) .
37.	A equipe de auditoria obteve as evidências relativas às deficiências e ausências de projetos, nos diários de obras e no relatório situacional (peça 5) , bem como com os decorrentes replanilhamentos e aditivos de valor. Também foi considerado o abandono e a paralização das obras pela empresa executora dos serviços, com pedido de rescisão contratual, ocasionando graves prejuízos ao atendimento assistencial hospitalar.
38.	Para melhor contextualizar a ocorrência, reproduz-se, a seguir, excerto do Relatório de Auditoria (peça 45, p. 12-13) :
77. Identificou-se fragilidade do termo de referência e das planilhas orçamentárias, ante as alterações posteriores de itens, quantitativos e especificações técnicas, decorrente da inadequação e insuficiência de projetos, frustrando o procedimento licitatório e o cumprimento do cronograma físico-financeiro da obra, dada a diferença entre o licitado e o executado, cabendo a audiência dos envolvidos na elaboração do projeto básico e nas suas adequações. 
78. As deficiências e ausências de projetos e de logística de execução dos serviços, com solicitações de modificações nas planilhas orçamentárias contratadas, estão bem evidenciadas nos diversos diários de obra emitidos desde a contratação até a paralisação dos serviços pela empresa Edcon Comércio e Construções Ltda., conforme resumo dos relatos a seguir exemplificados (peças 56-62 e 109-111 do TC-Processo 029.137/2016-0) :
a) a construtora está impossibilitada de iniciar o serviço, pois o orçamento está incompatível com o projeto; 
b) espaços disponibilizados parcialmente para os serviços, sem predefinição de prioridades para o início dos trabalhos; 
c) interferência da nova estrutura na edificação existente, sendo necessária a paralisação de atividades hospitalares nesses locais;
d) necessidade de aumento do canteiro de obras para a execução das estacas;
e) replanilhamento com prejuízo ao andamento da obra e à sua conclusão, de forma a paralisá-la nas suas atividades; 
f) definição, somente durante a execução dos serviços, no sentido de que as demolições deveriam ocorrer nos sábados, domingos e feriados, ante os transtornos aos consultórios em funcionamento; 
g) concreto contemplado para superestrutura é de 25 MPA (orçamento) , enquanto o projeto solicitava concreto de 30 MPA; 
h) dados iniciais que não constam em projeto serão quantificados e fornecidos pela construtora para compor o replanilhamento; 
i) tendo em vista que os prazos para execução da obra, estipulados pelo hospital, não foram cumpridos, ratificamos nossas solicitações, visando a conclusão da obra; 
j) o atraso da entrega da obra no prazo foi devido à não realização em tempo hábil do replanilhamento por parte da fiscalização, solicitadas reiteradas vezes pela construtora; 
k) os projetos entregues inicialmente necessitaram de compatibilizações, adequações, modificações e especificações para atender à real necessidade da MEAC, como também a inexistência de alguns projetos e/ou que não se compatibilizaram com a planilha de quantidade e preços
39.	Conforme relatado, foram firmados três aditivos ao Contrato 12/2012, todos para promoção de acréscimos e supressões de serviços, que totalizaram R$ 6.508.945,82, correspondente a 47,14 %, ou seja, quase atingindo o limite de alterações permitidas no art. 65, §1º, da Lei 8.666/1993 (de 50% para reformas de edifícios) . Além de já se ter praticamente alcançado o limite de modificações contratuais, a equipe destacou que o reduzido percentual de execução (6,73%) indicava que ainda seriam identificados, na sua evolução, outros serviços imprescindíveis e não constantes do orçamento contratado, com necessários futuros replanilhamentos, tendo em vista que havia várias frentes de serviços, com grande descompasso entre os percentuais de execução de cada unidade hospitalar da MEAC, ratificando o não detalhamento de objeto e as deficiências de projeto.
40.	A obra foi paralisada em 5/2/2014, conforme registro no diário de obra (peça 110 do TC Processo 029.137/2016-0) (item 84 do relatório de auditoria) , até que todos os projetos e replanilhamentos fossem concluídos.
41.	O relatório de auditoria considerou que a ausência de estudo de viabilidade, incluindo a logística do cronograma de execução, o não detalhamento suficiente do objeto contratual, as ausências de projetos específicos e as constantes paralisações pela falta de replanilhamentos dos serviços foram elementos que contribuíram sobremaneira para a insatisfação da empresa contratada e para a grave situação em que se encontra a Maternidade Escola Assis Chateaubriand (MEAC) (item 93) .
42.	Foi destacado, ainda, o conteúdo do Relatório Situacional, elaborado pela Ebserh, empresa gerenciadora dos hospitais universitários, em 7/10/2016, referente aos Contratos 12/2012, 15/2012 e 16/2012 (peça 5) . O referido documento, segundo a equipe de auditoria, 'ratifica as deficiências em questão apontando que os problemas encontrados surgiram desde a elaboração dos projetos e orçamentos até a execução' (peça 45, item 94) . O Relatório da Ebserh concluiu:
Assim, pode-se afirmar que a metodologia proposta para a priorização das intervenções, a revisão e compatibilização dos projetos e orçamentos e a elaboração de novos projetos complementares são pré-requisitos para que a maioria dos problemas enfrentados nos contratos analisados não se repitam.
II.1.1. Razões de Justificativa do Médico Florentino de Araújo Cardoso Filho, ex-Superintendente  (Peça 85) 
43.	Por economia processual, e considerando que as justificativas têm basicamente o mesmo teor das apresentadas no TC Processo 029.137/2016-0, será utilizada, pela clareza e concisão, a mesma exposição adotada na instrução à peça 199 do referido processo, com os ajustes de forma e das referências a peças processuais e fatos específicos deste processo.
44.	A advogada evoca, de início, o princípio da ampla defesa para afirmar que seu cliente não teve as mesmas oportunidades de prestar seus esclarecimentos verbais e apresentar documentos que os demais gestores tiveram, ao serem ouvidos em entrevistas no decorrer das atividades de campo da equipe de fiscalização do TCU. Requer, por isso, que 'seja apreciada a possibilidade de reabertura do período de execução da ação de auditoria para fins de viabilização de sua entrevista', por entender que há 'riqueza de detalhes possíveis de serem aferidos em tal oitiva, inalcançável pela via escrita' (peça 85, p. 3) .
45.	Cita trechos do relatório de auditoria para afirmar que denotam um posicionamento acusatório por parte dos gestores ouvidos em entrevistas, em detrimento da gestão hospitalar desenvolvida à época das licitações e assinatura de contratos (peça 85, p. 3-5) .
46.	Faz referência à Concorrência 30/2012 da Maternidade Escola Assis Chateaubriand, para afirmar que foi realizada em sua gestão com o intuito de viabilizar a melhoria na prestação dos serviços médicos à sociedade, e que deve ser considerada a urgência na execução da obra e as dificuldades inerentes, cuja mobilização e desmobilização devem ser monitoradas pelos responsáveis pelo controle de infecção hospitalar, envolvendo locomoção e remoção de pacientes internados, sem exposição a poeira, barulho e incômodos diversos inevitáveis em qualquer serviço de engenharia (peça 85, p. 7) .
47.	A peça de justificativas faz referência à trajetória profissional do ex-gestor, que é médico formado pela UFC, e exerceu o cargo de Superintendente dos Hospitais Universitários da UFC de janeiro de 2010 a fevereiro de 2014, tendo sido destacado o seu compromisso e dedicação no exercício do cargo, sempre pautado pela boa-fé.
48.	Adentrando no mérito dos questionamentos objeto da audiência, registra que a equipe de auditoria identificou a existência do Projeto Básico, do Termo de Referência e projetos anexos. Destaca que os estudos e projetos, identificados como insuficientemente detalhados pela equipe de fiscalização, são elementos eminentemente técnicos que servem para respaldar a autorização do gestor para que se realize uma licitação. 
49.	Nesse ponto, destaca que sua formação acadêmica e profissional, estritamente na área da saúde, restringe sua atuação ao 'fortalecimento dos controles internos e às verificações de existência de documentos e papéis de trabalho exigidos pela legislação, calcados na confiança que sempre depositou em sua equipe técnica' (peça 85, p. 10) .
50.	Observa que a equipe de fiscalização deste Tribunal utiliza como critérios 'os Acórdão 6638/2016-TCU-Plenário, os quais abordam padrões inovadores de governança de aquisições, absolutamente insondáveis à época dos fatos'. Cita, em especial, o Acórdão 1545/2016-TCU-Plenário (Ministro-Substituto, Augusto Sherman) , referente a outra auditoria deste Tribunal na Universidade Federal do Ceará (UFC) , na qual foi oportunizado àquela Instituição, o conhecimento de boas práticas em aquisições. Ressalva que a decisão desta Corte foi prolatada quatro anos após a licitação objeto da fiscalização, e que a situação detectada naquele trabalho de auditoria não ensejou responsabilização direta aos gestores da UFC, mas ações corretivas e de aprimoramento (peça 85, p. 10-11) .
51.	Também destaca trecho do relatório de auditoria (Item III.2) em que a equipe cita a publicação 'Orientações para Elaboração de Planilhas Orçamentárias de Obras Públicas' deste Tribunal, consignando 'que a jurisprudência do TCU é pacífica no sentido de que tais revisões implicam irregularidade', e questiona como aquele gestor poderia, em 2011, 'nortear-se em uma publicação cuja primeira edição fora lançada em 2014' (peça 85, p. 12) .
52.	Afirma que a Concorrência Pública 30/2012 da MEAC foi realizada nos estritos termos legais, dotada de projetos, termo de referência, planilhas de itens e quantitativos, orçamentos, projetos complementares, etc. nos termos do art. 6°, inciso XI, e do art. 7° § 2°, I e II, da Lei de Licitações. Que se observou, somente após o início das obras, a necessidade de conformações nos projetos por meio de aditivos, com as demolições e averiguações internas das estruturas existentes (peça 85, p. 13) .
53.	Observa que as peças 56-62 dos autos contêm relatos da construtora acerca das falhas identificadas, as quais, à exceção do item 'g' (concreto de 25 MPA no orçamento, e projeto de 30 MPA) , tratam de situações aferíveis no decorrer da execução da obra de engenharia, somente após seu início (peça 85, p. 15) .
54.	Conclui, contrapondo-se às conclusões que considera 'equivocadas' da equipe de auditoria, no sentido de que os projetos da licitação existem e constam nos autos, inclusive repisados pelas justificativas técnicas apresentadas pelos engenheiros responsáveis, e que as alterações contratuais seguiram os limites da permissão legal, e que são sempre exigidas em casos de obras de reformas (peça 85, p. 16) .
II.1.2. Razões de Justificativa do Sr. Adolfo Bruno Férrer Bezerra de Menezes, ex-Gerente Administrativo (Peça 87) 
55.	Ressalta, de início, que o processo de contemplação de recursos orçamentários e financeiros, junto aos Ministérios da Educação e da Saúde, era feito com prazos 'extremamente curtos e aparentemente inviáveis' para que as unidades gestoras beneficiadas pudessem providenciar projetos (arquitetônicos e de engenharia) básicos e complementares, e ainda serem aprovados pela Vigilância Sanitária (peça 87, p. 1-2) .
56.	Relata que o fluxo de liberação de recursos para investimentos (a exemplo de obras) era o seguinte (peça 87, p. 2) :
1- Encaminhar projeto básico para setor de engenharia do propenso financiador ministerial; 
2- Ter a aprovação do (s) projeto (s) antes encaminhados e entrar 'na fila' para aguardar aprovação financeira para execução dos mesmos; 
3- Após formalizada a destinação dos recursos para a Unidade Gestora solicitante (HUWC/MEAC) , o Hospital deveria conseguir os projetos complementares e suas devidas aprovações, com prazo médio de 30 a 90 dias, sob o risco de perder o recurso aprovado em caso de não finalização (dos projetos e das análises de Vigilância Sanitária) em tal prazo (dito pelo financiador, caso a caso) ; 
4. Tendo os projetos finalizados, o procedimento licitatório deveria ocorrer de imediato para que o recurso descentralizado não fosse recolhido ao final do exercício.
57.	Assevera que 'todos os projetos de engenharia e arquitetura estavam expostos a riscos de grandes de falhas e/ou a possibilidades de apresentar oportunidades de melhoria na funcionalidade final das obras entregues, durante sua execução' (peça 87, p. 2) .
58.	Afirma que todas as alterações e replanejamentos, seja de supressão ou acréscimo, ocorreram: (a) com vistas a promover melhor qualidade e compatibilizar com a real necessidade dos serviços de saúde; (b) com foco no princípio da economicidade e pleiteando a melhor eficiência e eficácia do uso do dinheiro público; (c) com respeito aos limites legais de alteração do valor total contratado; e (d) após parecer favorável aos replanejamentos, da Procuradoria Federal na UFC, o que garante a intenção da legalidade e demonstra toda a legitimidade dos procedimentos administrativos inerentes aos contratos firmados (peça 87, p. 3) .
59.	Justifica que o baixo percentual de execução das obras se deveu ao trabalho administrativo e de engenharia e arquitetura para replanilhar todos os detalhes que seriam adequados com base nos projetos originais, com o intuito de evitar o risco de se perder a 'auditabilidade' das medições feitas e de se receber um produto construído ou acabado de baixa ou baixíssima qualidade. Aduz que essa atividade é minuciosa, trabalhosa e precisa da disponibilidade do construtor e de sua equipe, o que nem sempre acontecia, embora o mesmo não tenha apresentado resistência, para que, junto aos colaboradores dos hospitais, os ajustes fossem tecnicamente discutidos e definidos (peça 87, p. 3-4) .
60.	Informa que os primeiros meses de contrato foram um misto de execução de obras e de trabalho de escritório nos replanilhamentos necessários a todas as frentes de obras licitadas, o que gerou lentidão na escalada do percentual de obra concluído (peça 87, p. 4) . 
61.	Registra que, em 31/10/2014, pediu afastamento definitivo do cargo que ocupava e não pode afirmar as circunstâncias e motivos que levaram à posterior paralisação das obras, fato que lamenta, porque 'os projetos estavam finalmente ajustados e os recursos orçamentários e financeiros à época já descentralizados, ou simplesmente garantidos' (peça 87, p. 4) .
II.1.3. Razões de Justificativa da Sra. Suely Beserra de Castro, ex-Chefe da Divisão de Engenharia e Arquitetura e Fiscal de Obras dos Hospitais Universitários, e do Sr. Rafael Henrique de Araújo Neto, ex-Coordenador de Obras e Projetos da UFC e Fiscal de Obras dos Hospitais Universitários  (peças 71-72 e 80) 
62.	Relata-se as duas justificativas em sequência, com análise conjunta, tendo em vista que ambas apresentam elementos e lógica de apresentação muito semelhantes, inclusive com trechos de citações idênticos. Além disso, os dois responsáveis atuaram com a mesma função de fiscais dos contratos.
II.1.3.1. Razões de Justificativa da Sra. Suely Beserra de Castro  (peça 80) 
63.	A Sra. Suely Beserra, inicia relatando que o Ministério da Saúde, 'quando disponibilizava algum recurso para os hospitais universitários', estabelecia um prazo muito curto para que o projeto básico fosse elaborado, aprovado pela vigilância sanitária estadual e enviado ao Ministério juntamente com os demais documentos que relaciona (peça 80, p. 1-2) .
64.	Ressalta que a licitação CPN 30/2012 atende ao disposto no art. 6º, inciso IX, da Lei 8.666/1993, o qual se refere à definição de projeto básico para os fins da referida Lei. Informa que, em sequência à aprovação do projeto básico, quando a Instituição recebia autorização para utilizar o recurso financeiro, os prazos também eram muito curtos para se: elaborar projetos complementares de engenharia; elaborar planilhas orçamentárias; elaborar edital de licitação; proceder ao encaminhamento de todo processo licitatório à procuradoria jurídica da UFC, a fim de ser concedido, ou não, o parecer favorável. Se o parecer da procuradoria jurídica da UFC fosse favorável para se efetivar o processo licitatório para as obras de reformas dos HU da UFC, relativas ao Programa Nacional de Reestruturação dos Hospitais Universitários (REHUF) , era providenciado o lançamento do edital de licitação pela comissão especial de licitação, situada na coordenadoria de obras e projetos da UFC - COP, com localização física no campus do PICI (peça 80, p. 3-4) .
65.	A responsável relata as etapas necessárias a serem cumpridas até o efetivo início da obra licitada e contratada. Afirma que as planilhas orçamentárias constantes dos editais foram elaboradas com base na Tabela Sinapi, com fundamento na Lei 11.768/2008 (Lei de Diretrizes Orçamentárias) , e que os replanilhamentos foram necessários quando estavam sendo executadas as obras de reforma, a fim de adequar e resguardar qualitativamente as planilhas contratadas com os projetos vinculados às obras (peça 80, p. 6-7) .
66.	Quanto às medições, assevera que eram feitas pela empresa contratada e analisadas em campo pelo engenheiro da Divisão de Engenharia e Arquitetura do HU da UFC, que acompanhava e fiscalizava tais obras de reforma, juntamente com a fiscalização da Coordenadoria de Obras e Projetos (COP) . Somente após analisadas e ajustadas, as medições eram liberadas para início do processo de pagamento. Alega que ocorriam reuniões semanais entre os técnicos do HU envolvidos na respectiva obra, bem como entre esses técnicos e a empresa contratada, com a participação eventual, do superintendente do HU (peça 80, p. 7) .
67.	Ressalta que muitos materiais utilizados em hospitais, por recomendações e/ou exigências técnicas impostas por leis, decretos, portarias e outras normas, ainda não constam em tabelas como Sinapi, Seinfra/CE e Sipro (Dnit) , causando transtornos na elaboração da planilha orçamentária. Menciona que serviços de obras em hospitais precisam observar especificidades do material a ser utilizado e que, normalmente, o material orçado na planilha orçamentária é de qualidade inferior ao especificado em projeto por não existir nas tabelas orçamentárias (peça 80, p. 8) .
68.	Registra que, para elaboração de projetos e execução de obras relativas ao REHUF e/ou serviços em hospitais, é obrigatório o atendimento das normas para estabelecimentos assistenciais de saúde, RDC-50 MS, além de normas específicas para determinadas áreas de uma unidade hospitalar, a exemplo do Banco de Leite, da Nutrição Parenteral, entre outras.
69.	Ressalta, ao final, que a Comissão Especial de Licitação, especialmente designada para licitar esta obra, não está sob a responsabilidade da Divisão de Engenharia e Arquitetura (DEA) , tendo total independência daquela divisão (peça 80, p. 9) .
II.1.3.2. Razões de Justificativa do Sr. Rafael Henrique de Araújo Neto  (peça 71) 
70.	Esclarece que as licitações em comento atendem ao disposto no art. 6º, IX, da Lei 8.666/1993, o qual se refere à definição de projeto básico para os fins da referida lei. Menciona que adaptações de projeto, com as suas devidas correções, são fatos corriqueiros em todas as obras, principalmente neste caso, em que se trata de uma obra de reforma em um hospital público de grande complexidade, e que jamais tinha recebido uma intervenção desta monta, embora tenha mais de meio século de construção. Exemplifica situações que só são descobertas após demolições de forros, pisos, paredes, cobertas etc. Diante de tais situações, as alterações de valor ocorridas durante a execução dos contratos são legais, conforme § 1º do art. 65 da Lei 8.666/1993, que trata dos limites permitidos (peça 71, p. 1-2) .
71.	Ressalta que os projetos para reforma de Blocos da Maternidade Escola Assis Chateaubriand (Meac) foram elaborados pela equipe técnica do setor de engenharia do Hospital Universitário Walter Cantídio (HUWC) , o qual é independente da Coordenadoria de Projetos e Obras da UFC. Aduz que, devido à carência de leitos em hospitais públicos, não havia disponibilidade para transferir pacientes e permitir um levantamento aprofundado nos projetos por meio de demolições. Entende que a elaboração do orçamento atendeu tecnicamente os termos dos arts 13, 14, 15 da Lei 5.194/1966, que regula o exercício das profissões de Engenheiro, Arquiteto e Engenheiro-Agrônomo, e foi elaborado com base nas tabelas do Sinapi, Seinfra/CE e Seinf-PMF. Finaliza esclarecendo que a comissão de licitação foi criada especialmente para essas obras, com total independência de sua coordenadoria (peça 71, p. 2-4) .
II.1.4. Análise das justificativas
72.	No exame procedido na instrução à peça 89, concluiu-se por acatar as justificativas de todos os responsáveis, tanto para este item da audiência, como para os demais itens.
73.	O auditor, que teve a anuência do dirigente da Secex-CE, considerou (peça 89, p. 18) :
a.1) entende-se que procedem as justificativas apresentadas pelos responsáveis haja vista que segundo o eng. Rafael Henriques de Araújo Neto  (peça 8, p.18) , a reforma de um prédio bem antigo de um hospital com 52 anos de construção que perdeu com todo esse tempo os registros da estrutura de concreto existente e das instalações embutidas hidráulicas, sanitárias, elétricas e de combate a incêndio que tornou impossível detalhar suficientemente o objeto respectivo sem a investigação prévia das necessidades ocultadas nas paredes, lajes e subsolo por meio de demolições, que na prática se tornaram permitidas somente em dias específicos para não colidir com o dinamismo do socorro hospitalar, e retiradas de obstáculos parcialmente previstos no orçamento do edital da licitação que segundo a engenheira Suely Bezerra de Castro (peça 80, p. 5-6) seguiu inicialmente no que foi possível os modelos básicos do Sistema Nacional de Pesquisa de Custos (SINAPI) e Índices da construção civil de junho/2012, a tabela unificada da SEINFRA/CE que é oficial do estado do Ceará, a tabela SIPRO-DNIT e quando não havia o valor do serviço em nenhuma das tabelas citadas, fazia-se a composição de preço da UFC, sem se falar do infortúnio do curto prazo estabelecido pelos Ministério da Saúde (MS) e Ministério da Educação (MEC) sob o risco de perder o recurso aprovado em caso de não finalização dos projetos e das análises da Vigilância Sanitária Estadual em tal prazo, dito pelo financiador, caso a caso, segundo informação do ex-gerente administrativo Sr Adolfo Bruno Férrer Bezerra de Menezes (peça 87, p. 1-2) .
74.	Considerou, ainda, o fato de a reforma em hospitais ter que obedecer a normas específicas para estabelecimentos assistenciais de saúde (RDC-50 MS) e que o caos na saúde pública teria impedido a liberação das áreas e a execução normal dos serviços, caracterizando razões de interesse público de alta relevância e amplo conhecimento, independente de culpa do contratante e do contratado.
75.	Já na instrução de mérito realizada pela SecexSaúde no âmbito do TC Processo 029.137/2016-0, que tratou da análise de audiências com o mesmo teor e dirigidas aos mesmos responsáveis, apenas se referindo às Concorrências Nacionais 28/2012 e 29/2012 e aos Contratos 15/2012 e 16/2012, a conclusão foi por não acatar as razões de justificativas dos responsáveis, embora ressaltando não estar caracterizada a má-fé dos agentes, e pela proposta de aplicação da multa prevista no art. 250, §2º, c/c art. 268, inciso II, do Regimento Interno do TCU.
76.	Passa-se, a seguir, à análise individualizada das justificativas relativas ao quesito 1 das audiências.
77.	Em relação ao Sr. Florentino de Araújo Cardoso Filho, ex-Superintendente dos Hospitais da Universidade Federal do Ceará, no período de 4/1/2010 a 14/4/2014 (peça 9, p. 16-17) , tem-se que foi arrolado como responsável por essa ocorrência objeto da audiência, conforme disposto na matriz de Responsabilização anexa ao Relatório de Auditoria, em razão de que 'supervisionou a elaboração dos Projetos Básicos (Termos de Referência) relativos às obras de reforma dos Hospitais Universitários HUWC e MEAC objeto dos contratos 28/2012, 29/2012 e 30/2012 todos celebrados com a empresa Edcon' (peça 45, p. 35) .
78.	Tem-se, nos autos, que o Sr. Florentino de Araújo assinou o Contrato 12/2012 (peça 4) , bem como autorizou a realização da licitação (peça 19, p. 2 e 5) , atendendo solicitação da então Gerente da Divisão de Engenharia e Arquitetura dos Hospitais Universitários da UFC, Suely Beserra de Castro (peça 19, p. 1) . Este último ato funcionou como uma aprovação do Termo de Referência (anexo I ao edital) , que foi subscrito pela Engenheira Suely Beserra de Castro (peça 3, p. 12) . Contudo, não assinou o edital da Concorrência Nacional 30/2012 (peça 2, p. 27) . As planilhas orçamentárias (anexo II ao edital) foram subscritas pela engenheira Maria Vilanice Oliveira Barbosa (peça 3, p. 28, 45 e 54) .
79.	Não constam dos autos o projeto básico e os projetos deficientes e incompletos para se identificar quem os elaborou e os aprovou. Consoante o fluxo para contratação de serviços informado pela Superintendência de Hospitais Universitários, para se elaborar o Termo de Referência, há uma primeira fase de compatibilização dos projetos e conformação do projeto básico definitivo; uma segunda fase, para orçamentação, produção de planilha orçamentária e cronograma baseados no projeto básico definitivo; e a terceira fase, refazimento das fases 1 e 2, se necessário, diante de eventualidades e/ou superveniências (peça 12, p. 2) . O passo seguinte, segundo o fluxo, é a elaboração do termo de referência para execução da obra, considerando, para definição do objeto a ser executado o projeto básico definitivo, planilha orçamentária e cronogramas produzidos anteriormente.
80.	Observando-se os termos da audiência, tem-se que está sendo imputada ao ex-dirigente a responsabilidade por ter realizado o certame licitatório com objeto não suficientemente detalhado ante a ausência de projetos e inconsistências de quantitativos, ocasionando constantes replanilhamentos com elevados acréscimos e supressões, incluindo alteração de valor total contratado, em regime de empreitada por preço global, o que teria levado, inclusive, à paralisação dos serviços pela contratada, e à execução de apenas 6,73% do objeto inicialmente contratado.
81.	A jurisprudência deste Tribunal é cristalina no sentido sancionar com multa os agentes responsáveis pela realização de licitação e celebração de contrato com projeto básico deficiente, a exemplo das decisões abaixo:
Aplica-se multa ao responsável pela aprovação de projeto básico deficiente.
Acórdão 510/2012-TCU-Plenário | Relator: JOSÉ MUCIO MONTEIRO
A realização de licitação, a assinatura de contrato e o início de obras com adoção de projeto básico deficiente, sem os elementos exigidos em lei, por si só caracteriza irregularidade grave passível de aplicação de multa aos responsáveis.
Acórdão 725/2016-TCU-Plenário | Relator: MARCOS BEMQUERER
A realização de licitação com base em projeto básico deficiente, impreciso e que não contempla todos os elementos necessários e suficientes para bem caracterizar e orçar a totalidade da obra constitui falha grave ensejadora de aplicação de multa aos responsáveis.
Acórdão 302/2016-TCU-Plenário | Relator: MARCOS BEMQUERER
A realização de licitação, a assinatura de contrato e o início de obras com adoção de projeto básico deficiente, sem os elementos exigidos em lei, por si só, caracterizam irregularidade grave passível de aplicação de multa aos responsáveis.
Acórdão 2158/2015-TCU-Plenário | Relator: MARCOS BEMQUERER
É irregular a aprovação de projeto básico deficiente com a insuficiência de estudos geotécnicos necessários à identificação e à avaliação da viabilidade técnica e econômica de aproveitamento de jazida de areia para realização do serviço de aterro hidráulico.
Acórdão 3291/2014-TCU-Plenário | Relator: WALTON ALENCAR RODRIGUES
A elaboração de projeto básico deficiente, que não contempla todos os elementos necessários e suficientes, com o nível de precisão adequado para bem caracterizar o empreendimento e garantir exatidão na sua orçamentação, constitui falha grave que enseja aplicação de multa aos responsáveis.
Acórdão 2934/2014-TCU-Plenário | Relator: MARCOS BEMQUERER
A demonstração de que o gestor, embora tenha aceitado um projeto básico deficiente, ensejando diversas alterações no curso da obra, pautou a sua conduta na busca de solução possível diante da falta de profissional capacitado, permite ao TCU, excepcionalmente, afastar a sanção pecuniária imposta na instância a quo.
Acórdão 1608/2012-TCU-Plenário | Relator: WALTON ALENCAR RODRIGUES
A adoção de projeto básico deficiente constitui irregularidade grave passível de aplicação de multa aos responsáveis, independentemente da consumação e da identificação de dano ao erário.
Acórdão 707/2014-TCU-Plenário | Relator: BENJAMIN ZYMLER
82.	Ademais, esta Corte considera, em relação aos dirigentes dos entes jurisdicionados, que 'os atos de aprovar o termo de referência e de autorizar a contratação funcionam como etapas de controle e de vinculação de responsabilidade em relação aos procedimentos previamente adotados no processo de licitação, não representando mera formalidade' (Enunciado do Acórdão 3881/2017-TCU-Primeira Câmara, da relatoria do Ministro Bruno Dantas) .
83.	Entretanto, neste caso, considera-se que não houve a prática de ato irregular pelo ex-Superintendente. Primeiro, porque os vícios técnicos nos projetos, que se verificaram na execução do contrato, não eram facilmente perceptíveis por pessoas sem formação na área de engenharia e/ou arquitetura. Por exemplo, como poderia se exigir que um médico ou outra pessoa com formação diversa da engenharia civil e arquitetura soubesse que o projeto contemplado para a superestrutura era de 30 MPA, mas o orçamento previu 25 MPA? (Peça 45, p. 13) . Ou mesmo, que fosse ser necessária a inclusão dos itens 'aluguel de elevador equipado p/ transp. Concreto...', com a supressão do item 'Locação de andaime metálico tubular tipo torre' (peça 42, p. 6) .
84.	Ademais, o Termo de Referência que lhe foi submetido para autorizar a realização da licitação estava assinado pela Engenheira Suely Beserra de Castro, ocupante do cargo de Gerente da Divisão de Engenharia e Arquitetura dos Hospitais Universitários da UFC (peça 3, p. 12) , além de também conter, em relação às planilhas orçamentárias, a assinatura de outra engenheira civil, Maria Vilanice Oliveira Barbosa (peça 3, p. 28, 45 e 54) . Ou seja, a decisão tomada teve por base a posição do corpo técnico especializado da Instituição.
85.	Ou seja, não se considera tratar-se de aprovação precipitada, descuidada ou dirigida por parte do ex-Superintendente, que, embora não fosse o dirigente máximo da UFC (que é o Reitor) , exercia cargo com um plexo de atribuições muito abrangentes e complexas. Tomando por base as atribuições do Superintendente de Unidades Hospitalares constante do Regimento Interno do Complexo Hospitalar da Universidade Federal do Ceará, Filial Ebserh (art. 19) , tem-se desde 'praticar os atos de gestão administrativa, orçamentária, financeira, contábil, patrimonial, documental e de gestão de recursos humanos necessários ao funcionamento das unidades hospitalares sob sua responsabilidade', passando por 'elaborar, firmar, gerenciar e avaliar as contratualizações com o gestor local do SUS, bem como seus ajustes, termos aditivos, apostilamentos e outros instrumentos congêneres, submetendo previamente à Ebserh Sede' e 'supervisionar as atividades administrativas, de atenção à saúde, de ensino, de pesquisa e de extensão' (peça 115, p. 8-9) .
86.	Como já decidiu este Tribunal, não é 'atribuição do dirigente máximo de entidade pública a elaboração e conferência de estudos técnicos preliminares de engenharia' (Acórdão 312/2011-TCU-Plenário, Ministro-Substituto, André de Carvalho) .
87.	Neste caso, caberia ao Superintendente, conhecedor do funcionamento das unidades hospitalares, verificar se foram observadas as restrições e cautelas necessárias para a realização de reformas de engenharia em nosocômios em funcionamento, com locomoção e remoção de pacientes internados em áreas a serem afetadas pelas obras, além de outros controles, como, por exemplo, infecção hospitalar. 
88.	Contudo, as dificuldades enfrentadas e que levaram à paralisação dos serviços foram causadas mais pelas necessidades de alterações dos serviços contratados (replanilhamentos) , que já haviam alcançado 47,14% do objeto original, ou seja, não permitiam mais novas alterações sem a extrapolação do limite legal de 50% previsto no art. 65, §1º, da Lei 8.666/1993. E haviam sido executados apenas 6,73% do objeto contratado.
89.	Diante do exposto, considera-se pertinente acatar as razões de justificativas apresentadas pelo Sr. Florentino de Araújo Cardoso Filho, em relação ao item 'a.1' da audiência que lhe foi dirigida, por considerar afastada sua responsabilidade pela ocorrência inquinada.
90.	Quanto às justificativas do Sr. Adolfo Bruno Férrer Bezerra de Menezes, ex-Gerente Administrativo  (peça 87) , considera-se que também devam ser acatadas.
91.	A ocorrência indicada na audiência refere-se à realização da Concorrência Pública Nacional CPN 30/2012 na Maternidade Escola Assis Chateaubriand com objeto não suficientemente detalhado ante a ausência de projetos e inconsistências de quantitativos, ocasionando constantes replanilhamentos com elevados acréscimos e supressões, incluindo alteração de valor total contratado, em regime de empreitada por preço global, com a consequente paralisação de todas as frentes de serviços pela empresa executora das obras, referentes ao Contrato 12/2012.
92.	Não se verificou no processo licitatório juntado aos autos, a participação do Sr. Adolfo Bruno em nenhuma etapa da Concorrência Nacional 30/2012 e nem na celebração do Contrato 12/2012. A equipe de auditoria, na Matriz de Responsabilização, imputou ao responsável a seguinte conduta: 'a elaboração dos Projetos Básicos (Termos de Referência) relativos às obras de reforma dos Hospitais Universitários HUWC e MEAC objeto dos contratos 28/2012, 29/2012 e 30/2012 todos celebrados com a empresa Edcon'.
93.	Em seguida, no nexo de causalidade da mesma Matriz, considerou que o ex-gerente foi omisso com 'a não apuração das causas e responsabilidades pela má elaboração dos Termos de Referência com insuficiente detalhamento do objeto a ser licitado' (peça 45, p. 35) .
94.	Ocorre que, não há nos autos, comprovação da participação do ex-gerente na aprovação do projeto básico, nem do termo de referência, nem na aprovação do edital e nem na celebração do contrato, pontos relacionados diretamente com os termos da audiência.
95.	Registre-se, ainda, que o ex-gerente informou ter se afastado do cargo em 31/10/2014, antes ainda do primeiro pedido de rescisão contratual do Contrato 12/2012, formulado pela empresa Edcon.
96.	O fato de lhe assistir o dever de apurar eventual irregularidade na elaboração do termo de referência da Concorrência Nacional 30/2012 e do Contrato 12/2012 - o que, aliás, não ficou demonstrado no processo - não tem relação com o texto da audiência, o que acarreta prejuízo à ampla defesa e ao contraditório.
97.	No Relatório de Auditoria não há menção a nenhuma conduta praticada pelo referido ex-gerente administrativo. Pesquisa nos autos demonstrou que ele assinou a Ordem de Serviço 5/2013, referente ao Contrato 12/2012, na condição de Diretor Administrativo Financeiro dos Hospitais Universitários, o que em nada conspira em seu desfavor (peça 36, p. 1) . 
98.	Na instrução de mérito constante da peça 199 do TC Processo 029.137/2016-0, suas razões de justificativas foram rejeitadas e proposta a aplicação de multa. Contudo, a instrução motiva essa proposta nos seguintes termos (item 76 da referida instrução) :
 (...) realização de procedimentos licitatórios (CPN 28/2012 e 29/2012) no HUWC com objeto não suficientemente detalhado ante a ausência de projetos e inconsistências de quantitativos, ocasionando constantes replanilhamentos com elevados acréscimos e supressões, incluindo alteração de valor total contratado, com a consequente paralisação e abandono de obras, todas sem condições de uso, pela empresa executora das obras e, agravado por ter causado a retirada de 52 leitos hospitalares do sistema SUS em Fortaleza/CE
99.	A instrução também deixou assentado que cabia, ao então gerente administrativo, em conjunto com o então superintendente, supervisionar 'a elaboração dos projetos básicos (termos de referência) e planejamentos logísticos das obras a serem contratadas' e a apuração das 'causas e responsabilidades pela má elaboração dos documentos que resultaram no insuficiente nível de detalhamento do objeto a ser licitado'.
100.	Quanto à supervisão da elaboração dos projetos, o Relatório de Auditoria do TC Processo 029.137/2016-0 não faz menção à atuação do então gerente administrativo, e não há, naquele processo, qualquer referência a lhe caber essa atribuição.
101.	Conforme o Regimento Interno do Complexo Hospitalar da Universidade Federal do Ceará, Filial Ebserh (art. 32) , tomado por analogia, cabe ao Gerente Administrativo, dentre outras atribuições, 'gerenciar e implementar as políticas de gestão administrativa, orçamentária, financeira, patrimonial e contábil no âmbito dos hospitais;', 'Gerenciar e implementar as políticas de gestão da logística, infraestrutura física e tecnológica, e de gestão de pessoas;' e 'Gerenciar as aquisições de bens, serviços e insumos necessários ao funcionamento dos hospitais'.
102.	Não foi comprovado que o regulamento então vigente na UFC atribuísse ao Gerente Administrativo a responsabilidade pela apuração de eventuais irregularidades cometidas na licitação e no Contrato 12/2012. Pelo Regimento Interno acima referido, essa responsabilidade recai na figura do Superintendente (art. 19, inciso XIV, 'instaurar sindicâncias e inquéritos, bem como aplicar penas disciplinares') (peça 115, p. 9) .
103.	Isso posto, conclui-se por considerar suficientes as razões de justificativas do Sr. Adolfo Bruno Férrer Bezerra de Menezes para afastar sua responsabilidade acerca da ocorrência objeto do item 'a.1' da sua audiência.
104.	No tocante as razões de justificativas da Sra. Suely Beserra de Castro, ex-Chefe da Divisão de Engenharia e Arquitetura e Fiscal de Obras dos Hospitais Universitários, considera-se que não devam ser acolhidas.
105.	Quanto à alegação de que, quando da disponibilização de recursos pelo Ministério da Saúde os prazos eram exíguos para a elaboração do projeto básico e demais projetos complementares necessários à aprovação pelo Ministério, não se pode albergar uma contratação desprovida dos elementos mínimos necessários, sob pena de acontecer justamente o que ocorreu. Projetos com deficiências graves exigiram tal grau de modificações (acréscimos e supressões) , que inviabilizaram a sua execução e resultaram em prejuízos talvez até maiores para a sociedade do que se não tivessem sido utilizados os recursos, considerando o não atendimento da política pública envolvida. Por melhor que fossem as intenções, os riscos não se justificavam, conforme se confirmou nos três contratos celebrados.
106.	Assiste-lhe razão ao alegar que em obras de reformas prediais é comum que ocorram adaptações e correções de projetos, tanto que, prevendo tais situações, a Lei de Licitações permite acréscimos, supressões e alterações em obras de reformas até o limite de 50% (art. 65, § 1º, da Lei 8.666/1993) . Contudo, o nível de modificações contratuais, no caso do Contrato 12/2012, que só alcançou 6,73% de execução física, foi demasiadamente elevado, pois já alcançava 47,14%.
107.	Se não havia prazo para a elaboração de projetos adequados tecnicamente, cabia à Sra. Suely Beserra de Castro, ex-Chefe da Divisão de Engenharia e Arquitetura e Fiscal de Obras dos Hospitais Universitários, ter alertado a direção da Universidade, e não executar um serviço que sabidamente não estava em conformidade com os parâmetros técnicos exigidos pela legislação.
108.	A alegação de que, para elaboração de projetos e execução de obras relativas ao REHUF e/ou serviços em hospitais é obrigado obedecer às normas para estabelecimentos assistenciais de saúde, RDC-50 MS, além de normas específicas para determinadas áreas de uma unidade hospitalar, a exemplo do Banco de Leite, da Nutrição Parenteral, entre outras, também não afasta sua responsabilidade.
109.	Pelo contrário, a questão técnica suscitada nesses casos é mais específica, exigindo ainda maior cuidado do elaborador dos projetos e especialmente do responsável pela orçamentação, por não existir, para alguns serviços, referência de preços em tabelas oficiais. Mas, nada que não pudesse ser realizado de forma correta, ou que justificasse o que se verificou no Contrato 12/2012.
110.	Vale ressaltar que a Sra. Suely Beserra foi a responsável pela elaboração do Termo de Referência das obras de reforma objeto da Concorrência Nacional 30/2012 (peça 3, p. 1-12) . Foi a Chefe da Divisão de Engenharia e Arquitetura da UFC, no período entre 6/7/2010 e 1/7/2014 (peça 9, p. 6, e peça 10, p. 11) , ou seja, a pessoa de confiança do Superintendente no tocante a serviços de engenharia.
111.	A Sra. Suely Beserra também solicitou ao Superintendente a abertura do processo licitatório para as obras que vieram a ser licitadas na Concorrência Nacional 30/2012, informando enviar, em anexo, compondo o processo licitatório, o termo de referência, os orçamentos, os cronogramas físico financeiro, as composições de preços e os relatórios de orçamento com percentual por grupo (peça 19, p. 1) .
112.	O entendimento constante do Enunciado do Acórdão 3279/2011-TCU-Plenário, relatado pelo Ministro Walton Alencar Rodrigues, é no sentido de que 'aplica-se multa, com fundamento no art. 58, inciso II, da Lei 8,443/1992, a engenheiros responsáveis em projeto básico de obras públicas'.
113.	Na mesma linha, esta Corte aplicou multa à Gerente Estratégica de Projetos da Cohab/PA por dar continuidade a licitação com projeto básico deficiente. O Acórdão 2934/2014-TCU-Plenário, da relatoria do Ministro-Substituto Marcos Bemquerer, tem como enunciado: 'A elaboração de projeto básico deficiente, que não contempla todos os elementos necessários e suficientes, com o nível de precisão adequado para bem caracterizar o empreendimento e garantir exatidão na sua orçamentação, constitui falha grave que enseja aplicação de multa aos responsáveis'.
114.	Em relação à atuação da Sra. Suely Beserra como fiscal da obra, além da questão dos supostos pagamentos indevidos do item administração local, que será analisada mais adiante, pesa a seu favor o fato de que que não foi apontada, pela equipe de auditoria, a ocorrência de sobrepreço nos itens da planilha orçamentária.
115.	Diante do exposto, propõe-se que sejam rejeitadas as justificativas da Sra. Suely Beserra de Castro, em relação ao item 'a.1' da sua audiência. Embora não tenha sido apontado indício de má-fé em sua conduta, agiu ao menos com culpa em sentido estrito, o que, por si, já é o bastante para a responsabilização perante o TCU.
116.	Em relação às razões de justificativas do Sr. Rafael Henrique de Araújo Neto  (peça 71) , tem-se que são semelhantes às apresentadas pela Sra. Suely Beserra, embora a análise resulte em conclusão diversa.
117.	Em um ponto das suas justificativas, o Sr. Rafael Henrique ressalta que os projetos para reforma de Blocos da Maternidade Escola Assis Chateaubriand (Meac) , que foram objeto da Concorrência Nacional 30/2012, teriam sido elaborados pela equipe técnica do setor de engenharia do Hospital Universitário Walter Cantídio (HUWC) , o qual é independente da Coordenadoria de Projetos e Obras da UFC.
118.	Aduziu, ainda, que, devido à carência de leitos em hospitais públicos, não havia disponibilidade para transferir pacientes e permitir um levantamento aprofundado nos projetos por meio de demolições. Entende que a elaboração do orçamento atendeu tecnicamente os termos dos arts 13, 14, 15 da Lei 5.194/1966, que regula o exercício das profissões de Engenheiro, Arquiteto e Engenheiro-Agrônomo, e foi elaborado com base nas tabelas do Sinapi, Seinfra/CE e Seinf-PMF.
119.	Embora não tenha apresentado nenhuma evidência do que afirmou acima quanto aos projetos das obras de reforma licitados por meio da Concorrência 30/2012 terem sido elaborados pela equipe técnica de engenharia do HUWC, o fato é que também não há nenhuma evidência da participação do Sr. Rafael Henriques na fase preparatória da contratação em debate (Contrato 12/2012) .
120.	Consoante se verifica na informação prestada pela UFC, o referido servidor era Coordenador de Obras e Projetos da UFC, e foi designado como fiscal de obras, inclusive do Contrato 12/2012 (peça 9, p. 5, e peça 10, p. 2 e 6) .
121.	Sua inclusão na Matriz de Responsabilização aponta como conduta que 'elaborou os termos de referência relativos às obras de reforma dos Hospitais Universitários HUWC e MEAC objeto dos contratos 28/2012, 29/2012 e 30/2012 todos celebrados com a empresa Edcon'. O nexo causal também se refere à elaboração dos Termos de Referência (peça 45, p. 35-36) .
122.	Contudo, não há nos autos nenhuma evidência da participação do Sr. Rafael Henriques de Araújo Neto na elaboração do Termo de Referência deficiente utilizado na Concorrência Nacional 30/2012 e que resultou no Contrato 12/2012. Aliás, não há também comprovação da sua participação na elaboração dos Termos de Referência referentes às Concorrências Nacionais 28/2012 e 29/2012, tratadas no TC Processo 029.137/2016-0 (peças 4 e 7 daquele processo) .
123.	Dessa forma, conclui-se com a proposta de que sejam acatadas as razões de justificativas do Sr. Rafael Henriques de Araújo Neto, quanto à questão objeto do item 'a.1' da audiência que lhe foi dirigida.
II.2. Item a.2 da audiência  (peça 47, p. 5) 
Responsáveis: Srs. Florentino de Araújo Cardoso Filho (CPF XXX.652.963-XX) , ex-Superintendente; e, Adolfo Bruno Férrer Bezerra de Menezes (CPF XXX.207.503-XX) , ex-Gerente Administrativo;
Ocorrências: 
a.2.1) realização de três concorrências presenciais concomitantes (empreitada global) , uma na MEAC e duas no HUWC, sem justificativa, produzindo-se baixa competitividade (participação de apenas um licitante - CPN MEAC 30/2012 e de 2 licitantes - CPN´s HUWC 28/2012 e 29/2012) , sem discriminação prévia de patamar mínimo de execução e cronograma de prioridade preestabelecido, ante as peculiaridades de um hospital em atividade e de alta taxa de ocupação (Item III.3 do Relatório) ; 
a.2.2) não adoção, de modalidade obrigatória para realização dos serviços comuns de engenharia dos Hospitais Universitários HUWC e MEAC, qualquer que seja o seu valor estimado, na sua forma eletrônica, sem a devida demonstração circunstanciada da inviabilidade de sua adoção, de acordo com os artigos 2º, § 1º e 4º, caput e §1º, do Decreto 5.450/2005, e artigo 1º, e seu parágrafo único, da Lei 10.520/2002, e em observância ao princípio constitucional da isonomia e da seleção da proposta mais vantajosa para a administração contidos no artigo 3º da Lei 8.666/93 (Item III.3 do Relatório) ;
Contextualização
124.	Vale rememorar que está sendo analisada neste Tribunal a regularidade da realização de três licitações promovidas pela UFC para reformas em instalações hospitalares:
a)	 Concorrência Pública Nacional 30/2012 - Edital de 3/10/2012 publicado em 11/10/2012 - Contrato 12/2012 - Objeto: Reforma das Enfermarias do 1º e 2º Pavimentos do Bloco Principal e Reforma do Bloco 2 da Internação de dois Pavimentos, UTI Materna, Térreo e Andar Técnico da Maternidade Escola Assis Chateaubriand - Meac - Campus do Porangabussu - UFC/CE; Valor contratado: R$ 13.809.491,33 (peça 45, item 13) ;
b)	 Concorrência Pública Nacional 28/2012, Edital de 3/10/2012 - Contrato 15/2012 - Objeto: Reforma de Unidades do Bloco 202 ou Bloco Cirúrgico, Ambulatório de Dermatologia no Bloco 207 e Ambulatório de Pediatria no Bloco 205 do Hospital Universitário Walter Cantídio - HUWC - Campus do Porangabussu; Valor contratado: R$ 10.660.877,27 (peça 114 do TC Processo 029.137/2016-0, item 13) ; e
c)	 Concorrência Pública Nacional 29/2012 - Edital de 5/10/2012 - Contrato 16/2012 - Objeto: Reforma de Unidades do Bloco Central ou Bloco 201 do Hospital Universitário Walter Cantídio - HUWC - Campus do Porangabussu - UFC/CE, conforme relação a seguir: Reforma do Ambulatório do Servidor, Reforma da Clínica de Transplante de Medula Óssea - TMO, Reforma das Fachadas do Bloco Central - HUWC, Reforma da Hemodiálise, Reforma da Nutrição Parental, Reforma dos Sanitários de Público e Circulação do 1º pavimento do Bloco Central, Reforma da Unidade de Pediatria; Valor contratado: R$ 6.242.923,52 (peça 114 do TC Processo 029.137/2016-0, item 26) .
125.	A licitação e o contrato referidos na letra 'a' acima estão sendo analisados no âmbito deste processo, tendo sido objeto da Fiscalização 464/2016, realizada pela então Secex-CE. Os certames e contratos citados nas letras 'b' e 'c' acima, foram objeto da Fiscalização 463/2016, também realizada pela Secex-CE, na mesma época, e estão sendo objeto de análise no âmbito do TC Processo 029.137/2016-0, de responsabilidade da SecexSaúde.
126.	Diante do quadro acima, afigura-se conveniente que ocorra a apreciação conjunta dos processos pelo TCU, tanto por economia processual quanto pela necessidade de mitigar a possibilidade de deliberações diferentes deste Tribunal sobre a mesma matéria. Trata-se da mesma unidade jurisdicionada, os responsáveis são os mesmos, as ocorrências analisadas são as mesmas. Dessa forma, deve ser submetida ao E. Relator proposta de apensamento deste processo ao TC Processo 029.137/2016-0, para apreciação em conjunto, com fundamento no art. 36 da Resolução TCU 259/2014.
127.	As ocorrências objeto das audiências estão interrelacionadas e a questão foi tratada no Relatório de Auditoria no subitem III.3 - Baixa Competitividade - Ausência de Justificativas em Concorrências Concomitantes (peça 45, p. 19-22) . O relatório aponta que as Concorrências CPN 28/2012 e 29/2012 tiveram apenas dois concorrentes, e a 30/2012, apenas um, tendo se sagrado vencedora, nas três, a empresa Edcon Comércio e Construções Ltda., sem haver nos autos justificativas para a não adoção de outra modalidade licitatória.
128.	O Relatório de Auditoria registrou que os serviços de engenharia licitados foram delineados nos termos de referência e planilhas orçamentárias anexados aos editais e abrangem movimento de terra, fundações simples, superestrutura, alvenaria, esquadrias, instalações elétricas, hidráulicas e de telefone, impermeabilizações, revestimentos, piso e pintura. Frisou que 'não há itens eminentemente intelectivos ou complexos que não pudessem ser objetivamente definidos em edital'.
129.	Consignou, ainda, em relação à possibilidade de utilização do Pregão na licitação em análise (peça 45, p. 20-21) :
130. Os referidos serviços de reforma de que tratam os presentes autos podem ser enquadrados como comuns, pois as características, quantidades e qualidade são passíveis de especificações usuais no mercado, há simplicidade em conformá-los no edital segundo padrões objetivos, há ausência de variações de execução relevantes, possuem execução frequente e pouco diversificada, de empresa para empresa, e podem ser prestados por uma gama muito grande de empresas, de acordo com o artigo 1º, e seu parágrafo único, da Lei 10.520/2002 e Súmula 257 do TCU. 
131. Ante a necessidade de realização de serviços de engenharia comuns, a Administração poderia ter utilizado, de forma pontual e gradual, a modalidade licitatória Pregão, na sua forma eletrônica, em obediência à celeridade e transparência. Entretanto, optou pela realização de três concorrências concomitantes para as reformas, com baixa competitividade e um único vencedor, sem demonstrar, de forma circunstanciada, as razões pelas quais parcelou (fatiou) o objeto na modalidade concorrencial e ainda admitiu várias frentes de serviços, sem patamar seguro mínimo de execução contratual e sem cronograma de prioridade preestabelecido, ante as peculiaridades de um hospital em atividade e com alta taxa de ocupação.
 (...) 
133. Portanto, houve baixa competitividade na Concorrência 30/2012, sem qualquer justificativa ou adoção de outra modalidade licitatória, a exemplo do pregão, na sua forma eletrônica, em relação aos serviços comuns de engenharia contemplados na reforma dos Hospitais Universitários HUWC e MEAC, não havendo demonstração circunstanciada da comprovação da inviabilidade de sua adoção e da necessidade de realização três concorrências presenciais concomitantes, de vultoso valor, com apenas um vencedor que abandonou a obra em todas as frentes de serviços, sem discriminação de patamar mínimo de execução e cronograma de prioridade preestabelecido, ante as peculiaridades de um hospital em atividade e de alta taxa de ocupação, de acordo com os artigos 2º, § 1º e 4º, caput e §1º, do Decreto 5450/2005, e artigo 1º, e seu parágrafo único, da Lei 10.520/2002, e em observância ao princípio constitucional da isonomia e da seleção da proposta mais vantajosa para a administração contidos no artigo 3º da Lei 8.666/93. 
II.2.1. Razões de Justificativas do Médico Florentino de Araújo Cardoso Filho, ex-Superintendente  (Peça 85) 
130.	A advogada do responsável alega que se exige do gestor uma postura não condizente com o Direito à época. Que, na adoção da Modalidade Concorrência, o ex-superintendente observou a norma vigente expressa no art. 6º do Decreto 5.450/2005, que prescreve que o Pregão 'não se aplica às contratações de obras de engenharia, bem como às locações imobiliárias e alienações em geral' (peça 85, p. 16) .
131.	A defesa sustenta que o ex-gestor não desconhece os mais recentes posicionamentos do TCU no sentido de flexibilizar tal norma e permitir o uso do Pregão para obras comuns e alienações e locações, inclusive. Ressalva que à época dos fatos, 2012, a Súmula TCU 257 ainda era muito recente, com pouco mais de um ano de sua edição.
132.	Acrescenta que, na época das contratações em análise, eram considerados serviços de engenharia comuns apenas as obras simples, como pinturas e manutenções prediais. Não se cogitava, então, de licitar mediante Pregão Eletrônico uma obra vultosa de R$ 15 milhões de reais e com execução extremamente complexa.
133.	Nesse ponto, a defesa questiona a viabilidade de licitar, atualmente, tais serviços mediante a modalidade Pregão. Cita que o relatório da auditoria considera os serviços licitados como corriqueiros, enquadrando-se como serviços comuns. Que vistos, isoladamente, os serviços frente aos conceitos básicos de engenharia, até procede a interpretação da equipe de auditoria. Mas ressalva que a obra foi contratada para ser realizada em um Hospital Universitário, em pleno funcionamento.
134.	Considera 'extremamente incomuns as vicissitudes de uma obra civil com um hospital de alta complexidade em pleno funcionamento, incluindo-se aí o risco hospitalar inerente ao nosocômio'.
135.	Acrescenta, ainda, que a opção pelo uso da modalidade Pregão 'seria fortemente rechaçada pela Procuradoria Geral da UFC, a qual, em momento algum, cogitou da inadequação da escolha, conforme parecer contido nos autos'.
136.	Aduz que a realização de três certames para viabilizar a reforma de objetos distintos tem respaldo na legislação, que somente proíbe o fracionamento caso não seja na mesma modalidade ou superior, ou caso importe em prejuízos financeiros, nos termos do art. 23, §§ 2° e 5°, da Lei 8.666/1993.
137.	Finaliza a justificativa alegando que a eventualidade do sucesso da mesma empresa para as três licitações 'gerou fragilidades contínuas, equivalentes e insustentáveis'. Entretanto, alega, a separação dos certames visava garantir que, em caso de eventual contratada demonstrar-se 'deficiente em um dos objetos, outra contratada para os demais poderia dar continuidade nos outros objetos'. Considera que, caso outras empresas tivessem se sagrado vencedoras, 'os problemas decorrentes da má execução pela empresa Edcon não teriam trazido tantos transtornos, o que demonstra o acerto na opção pelo parcelamento'.
II.2.2. Razões de Justificativas Sr. Adolfo Bruno Férrer Bezerra de Menezes, ex-Gerente Administrativo  (peça 87) 
138.	O ex-gerente discorda da percepção anotada no relatório de auditoria, de que 'produziu-se baixa competitividade'. Aduz que as concorrências presenciais possibilitaram maior nível de aprofundamento nas especificidades dos projetos (e de suas execuções) . 
139.	Defende que não se estavam licitando apenas construções de prédios públicos, mas a realização de um plano social ousado, que era executar o novo 'Plano Diretor do Complexo Hospitalar da UFC', um complexo de unidades de saúde de grande relevância nacional, tendo, à época, o maior transplantador de órgãos da América Latina e a maior maternidade federal do país. E continua (peça 87, p. 5-6) :
 (...) o que simboliza a complexidade que seriam as dezenas de frentes de serviço acontecer ao mesmo tempo em que os serviços de saúde eram prestados à sociedade, sem qualquer prejuízo de qualidade ou quantidade de atendimentos, pelo contrário, os planos técnicos de incremento dos serviços prestados à sociedade, com aumento da quantidade e da qualidade dos atendimentos e procedimentos, ainda caminhavam intensamente, independente da investidura das reformas e construções. Ou seja, os procedimentos licitatórios regularmente abertos, após ter seus editais devidamente apreciados e aprovados pela Procuradoria Federal na UFC e responsavelmente publicizados, buscavam maior efetividade no uso de recursos públicos e atendiam aos requisitos legais da época, mesmo havendo outras modalidades mais, ou menos, habituais que a adotada.
140.	Alega que as licitações consideraram os lotes de frentes de obras que, por sua vez, levavam em consideração as áreas a serem interditadas e os impactos na ocupação hospitalar, buscando sempre o 'impacto zero' no atendimento da população. Que nas reuniões iniciais com a contratada, definiam-se cronogramas de prioridades e a programação só se materializava após liberação formal de 'ordem de serviço' para início de obras, de acordo com decisão estratégica do corpo gestor do Complexo Hospitalar. Alega que não era apenas uma decisão de administrador, mas que considerava peculiaridades de todas as áreas técnicas hospitalares e de ensino. Que em nenhum momento deixou-se de determinar prioridades das obras e tampouco houve desperdício de dinheiro público ou prejuízo ao atendimento da população, especialmente no período em que esteve como administrador dos HUs.
II.2.3. Análise das justificativas
141.	As razões de justificativas apresentadas anteriormente neste processo foram acatadas pela equipe técnica da então Secex/CE, à peça 89, que considerou a modalidade Concorrência cabível para qualquer caso e em qualquer valor licitado, por força do art. 23, §§ 3º e 4º, da Lei 8.666/1993. Também apresentou o mesmo argumento da defesa do Sr. Florentino de Araújo, no sentido de que 'nos casos de objetos distintos de engenharia visava garantir que em caso de eventual contratada demonstrar-se deficiente em um dos objetos, outra contratada para os demais poderia dar continuidade nos outros objetos' (peça 89, p. 19, item 26, 'b.1') .
142.	No caso da não adoção da modalidade Pregão, 	 a referida Unidade Técnica também acolheu as justificativas apresentadas pelos responsáveis, com o entendimento de que, ao empreender a licitação na Modalidade Concorrência, a Administração cumpriu a norma vigente contida no art. 6° do Decreto 5.450/2005, no sentido de que a licitação na modalidade de pregão, na forma eletrônica, não se aplica às contratações de obras de engenharia, bem como às locações imobiliárias e alienações em geral.
143.	O auditor também ponderou que (peça 89, p. 19) :
	c.2) a reforma de um hospital público não se compara em simplicidade a reforma de prédios públicos comuns porque seus projetos de arquitetura e engenharia são especificamente mais diferenciados comparados aos ambientes projetados de prédios comuns. Até a natureza de vários materiais utilizados em hospitais deve ser de qualidade superior aos materiais utilizados em outras edificações.
	c.3) as concorrências presenciais permitiram que a empresa construtora antes de assumir o compromisso se deparasse fisicamente com as dificuldades que enfrentou quando visitou os locais das obras de extrema complexidade de execução, sejam por fatores próprios ou externos aos ambientes das reformas então pleiteadas.
144.	Registre-se que o E. Relator não anuiu a proposta do auditor, que teve a concordância do dirigente da então Secex-CE, e retornou o feito à referida unidade técnica para se pronunciar conclusivamente quanto à modalidade licitatória que deveria ter sido utilizada e quanto á irregularidade objeto da audiência (peça 91, item 14) .
145.	Já na instrução à peça 199 do TC Processo 029.137/2016-0, quando da análise das justificativas dos mesmos responsáveis sobre os mesmos questionamentos, que, no caso, se referiam às três licitações mencionadas no item 124 supra, a Unidade Técnica concluiu, para ambos os ex-gestores, pelo acolhimento parcial das razões de justificativas, mas que existiam aspectos excludentes da culpabilidade e que justificavam a não proposição da aplicação da multa.
146.	Em relação à não utilização da modalidade Pregão, a auditora assim se manifestou (peça 199, p. 15-16) :
97. A utilização da modalidade pregão para contratação de obras e serviços de engenharia tem entendimentos variados, em especial nos casos de serviços de engenharia, pois, dependendo do objeto específico licitado o serviço pode ser considerado comum ou não. Para obras de engenharia, a jurisprudência deste Tribunal é no sentido de que não se aplica tal modalidade.
98. A controvérsia se deve à amplitude do conceito 'serviço comum' apresentado pela Lei 10.520/2002, que condiciona a utilização da modalidade pregão somente aos bens e serviços comuns, definidos no artigo 1º da referida Lei: 'Consideram-se bens e serviços comuns, para os fins e efeitos deste artigo, aqueles cujos padrões de desempenho e qualidade possam ser objetivamente definidos pelo edital, por meio de especificações usuais no mercado'.
99. O referido artigo não cita o termo obra. E, para a Lei de licitações há clara distinção entre os conceitos de obra e serviço, nos incisos I e II do artigo 6º:
I - Obra - toda construção, reforma, fabricação, recuperação ou ampliação, realizada por execução direta ou indireta;
II - Serviço - toda atividade destinada a obter determinada utilidade de interesse para a Administração, tais como: demolição, conserto, instalação, montagem, operação, conservação, reparação, adaptação, manutenção, transporte, locação de bens, publicidade, seguro ou trabalhos técnico-profissionais;
100. Neste sentido, obra não se insere no conceito de serviços, e não se confundem, sendo que a Lei 10.520/2002 versa que o pregão é exclusivo para bens e serviços comuns.
101. No entendimento do jurista Jorge Ulisses Jacoby Fernandes: 'a Lei nº 10.520/2002 estabelece que o pregão pode ser utilizado para a contratação de bens e serviços comuns. Excluída está, portanto, a contratação de obra, por mais comum que seja'. (in Sistema de registro de preços e pregão presencial e eletrônico, 3. ed. rev.) .
102. Nesses termos é o voto do ministro relator Walton Alencar no Acórdão 1540/2014-TCU-Plenário:
 (...) é questionado se a construção de banheiros públicos pode ser considerada obra de simples execução e, assim, se a modalidade adequada seria o convite ou o pregão. A Lei nº 10.520/2002, que instituiu o pregão, traz em seu art. 1º e parágrafo único:
'Art. 1º Para aquisição de bens e serviços comuns, poderá ser adotada a licitação na modalidade de pregão, que será regida por esta Lei.
Parágrafo único. Consideram-se bens e serviços comuns, para os fins e efeitos deste artigo, aqueles cujos padrões de desempenho e qualidade possam ser objetivamente definidos pelo edital, por meio de especificações usuais no mercado.'
Embora a Lei nº 10.520/2002 em nenhum momento vede a contratação de obras por meio de pregão, condicionando apenas na figura do objeto da licitação como bens e serviços comuns, o Decreto nº 5.450/2005, que regulamenta o pregão em sua forma eletrônica, é taxativo quanto a tal vedação [art. 6º]:
'A licitação na modalidade de pregão, na forma eletrônica, não se aplica às contratações de obras de engenharia, bem como às locações imobiliárias e alienações em geral.'
Assim, embora muito se discuta a viabilidade e vantajosidade prática na utilização do pregão para a contratação de obras, não existe margem à discricionariedade em comando tão específico (Acórdão 1538/2012-TCU-Plenário [Min. Valmir Campelo]) . Nesse diapasão, não se aplica a modalidade pregão à contratação de obras de engenharia, locações imobiliárias e alienações (vide Acórdãos em Licitações Contratos & Orientações e Jurisprudência do TCU, p. 48-64, 4ª Edição - Revista, atualizada e ampliada) .
A Lei nº 8.666/93, que subsidiariamente é aplicada ao pregão, estabelece nos incisos I e II do artigo 6º:
'I - Obra - toda construção, reforma, fabricação, recuperação ou ampliação, realizada por execução direta ou indireta;
II - Serviço - toda atividade destinada a obter determinada utilidade de interesse para a Administração, tais como: demolição, conserto, instalação, montagem, operação, conservação, reparação, adaptação, manutenção, transporte, locação de bens, publicidade, seguro ou trabalhos técnico-profissionais;'
Diante da clara distinção entre o conceito de obra e de serviço, a utilização da modalidade pregão é permitida nas contratações de serviços comuns de engenharia, encontrando amparo na Lei nº 10.520/2002 (Enunciado da Súmula TCU nº 257/2010) .
Dessa forma, de acordo com os normativos legais vigentes, a construção de banheiros públicos não pode ser licitada mediante pregão eletrônico.
103. O referido Acórdão 1540/2014-TCU-Plenário foi prolatado nos seguintes termos: 
9.2. informar ao presidente da Comissão de Meio Ambiente, Defesa do Consumidor e Fiscalização e Controle do Senado Federal que:
 (...) 
9.2.7. conforme jurisprudência desta Corte, não se aplica a modalidade pregão à contratação de obras de engenharia, locações imobiliárias e alienações, sendo permitida nas contratações de serviços comuns de engenharia (Súmula TCU nº 257/2010) ;
104. Igualmente nessa linha são os Acórdãos: 2.312/2012 (rel. min. José Jorge) ; 2.470/2013 (rel. min. Augusto Sherman) ; 592/2016 (rel. min. Benjamin Zymler) ; 980/2018 (rel. min. Marcos Bemquerer) , todos do Plenário deste TCU.
105. Pelo exposto, considera-se que assiste razão ao ex-superintendente e ao ex-Gerente Administrativo quando optaram pela modalidade licitatória concorrência para as três licitações.
147.	É fato que mesmo após a edição da Súmula TCU 257/2010, e mesmo após as licitações em análise, que foram realizadas em 2012, verificam-se decisões deste Tribunal, inclusive em sede de Consulta, que consideraram inaplicável a utilização de pregão eletrônico na contratação de obras de engenharia, permitindo-se apenas nas contratações de serviços comuns de engenharia. Foi o caso, por exemplo, do Acórdão 1540/2014-TCU-Plenário, Min. Walton Alencar Rodrigues, acima referido, em que foi debatida a utilização do pregão para contratação de obras de construção de banheiros públicos.
148.	Na mesma linha, ao apreciar a contratação de quadra esportiva por meio do pregão, o Plenário desta Corte considerou irregular a conduta. Por meio do Acórdão 2312/2012-TCU-Plenário, o Ministro-Relator, José Jorge, dispôs em seu Voto:
8. No tocante ao achado listado no item 5.2, referente à utilização indevida da modalidade pregão pela Prefeitura Municipal de Santo Antônio do Descoberto/GO para a contratação da construção da quadra esportiva, bem consignou a equipe de auditoria acerca do entendimento deste Tribunal, em face do que dispõe a Súmula n.º 257/2010 deste Tribunal, que o uso de tal modalidade licitatória somente é admissível para contratações de serviços comuns de engenharia, o que não é caso da espécie.
149.	O relatório de auditoria não fundamentou a admissão da modalidade Pregão, na forma eletrônica, com base na jurisprudência do TCU então predominante. Apenas asseverou que ante a 'necessidade de realização de serviços de engenharia comuns, a Administração poderia ter utilizado, de forma pontual e gradual, a modalidade licitatória Pregão, na sua forma eletrônica, em obediência à celeridade e transparência' (peça 45, p. 21, item 131) . Contudo, não explicitou como se daria essa utilização do Pregão, de forma pontual e gradual, para os casos em questão.
150.	Caberia à Universidade, na análise da contratação a ser realizada, verificar qual a modalidade de licitação que melhor se adequava ao caso concreto, considerando a legislação vigente e a jurisprudência do TCU, bem como a forma de seleção que conferisse maior celeridade, transparência e competividade.
151.	Deve-se considerar, na linha defendida pela SecexSaúde, que o objeto do certame envolve uma obra de reforma, que compreende a execução, de forma concomitante ou concatenada, de diversos serviços de engenharia. Ademais, a complexidade da obra de reforma não consiste nos serviços em si, mas no gerenciamento de todas as frentes de serviços ao mesmo tempo e com base em um cronograma pré-estabelecido.
152.	Não se tratava, à época, de matéria pacífica no âmbito da Administração Pública, em especial pelos profissionais da área jurídica. Vale citar, como exemplo, a contratação de serviços de engenharia destinados à restauração do Centro Cirúrgico do Bloco de Agudos - CCBC pelo Hospital Central do Exército, por meio do Pregão Eletrônico 67/2014, objeto de Representação a este Tribunal e tratada no TC Processo 010.787/2016-0. No Voto condutor do Acórdão 13226/2016-TCU-Segunda Câmara, o Ministro-Substituto, André de Carvalho, consignou:
5. No que diz respeito à audiência de (...) e (...) , como chefes da seção de Licitações e Contratos, e (...) , como ordenador de despesas, sobre a adoção do pregão eletrônico no lugar da concorrência, contrariando supostamente o Parecer 6636/2014/SASF/CIU-RJ/CGU/AGU, vejo que as suas razões de justificativa devem ser parcialmente acolhidas, afastando a hipótese de conduta desidiosa por parte dos aludidos gestores, já que a Assessoria de Planejamento e Gestão já havia se manifestado anteriormente pela possibilidade de realização do certame na modalidade pregão eletrônico, a partir do 'Laudo Técnico - Caracterização dos Serviços de Restauração do CCBA como Serviços Comuns de Engenharia (peça 55, p. 5, e 12-19) '.
153.	Observa-se, na decisão acima, que envolveu a contratação de serviços de restauração de um centro cirúrgico de um hospital, a possibilidade de caracterização de serviços de engenharia como serviços comuns. Entretanto, no caso em exame nestes autos, se trata de uma obra de reforma, como definido no art. 6º, inciso I, da Lei 8.666/1993, não cabendo a utilização da modalidade Pregão, no que se revela acertada a decisão da utilização da modalidade Concorrência.
154.	Contudo, a realização das três concorrências revelou-se desnecessária por conta de que deveria a Administração ter realizado um único certame, com a divisão do objeto em lotes ou itens, e definindo o critério de adjudicação por itens ou lotes, o que implicaria em redução de custos administrativos, com os mesmos resultados, e estaria em conformidade com as disposições da Súmula TCU 247. Ademais, o parcelamento do objeto, adequadamente planejado, visa ampliar a competitividade, e não tem nenhuma relação com o fracionamento da despesa, a que se referiu o ex-superintendente.
155.	Além disso, não há respaldo para a alegação do ex-gerente de que as 'concorrências presenciais possibilitaram maior nível de aprofundamento nas especificidades dos projetos (e de suas execuções) ', visto que o projeto básico constante do edital deve conter os elementos suficientes para a compreensão do objeto a ser licitado.
156.	Diante do exposto, deve-se concluir pela proposta de que sejam acatadas as justificativas dos responsáveis quanto à utilização da modalidade Concorrência.
157.	No tocante ao questionamento da parte final do item 'a.2.1' da audiência, referente à falta de 'discriminação prévia de patamar mínimo de execução e cronograma de prioridade preestabelecido, ante as peculiaridades de um hospital em atividade e de alta taxa de ocupação', considera-se que a matéria foi analisada nos itens 72 a 123 acima, quando foram examinadas as falhas no planejamento da contratação.
158.	Outro ponto considerado irregular no edital da licitação, e indicado nas audiências, foi a utilização do regime de execução por empreitada global e não o de empreitada por preço unitário, previstos no art. 10, letras 'a' e 'b', da Lei 8.666/1993. As próprias justificativas indicam que as obras licitadas, por se tratarem de reformas, exigiriam muitas alterações de itens e de quantitativos. Ainda assim, adotaram a empreitada global.
159.	A publicação Licitações Contratos & Orientações e Jurisprudência do TCU, p. 56, 4ª Edição - Revista, atualizada e ampliada, apresenta conceitos sobre os dois regimes, abaixo reproduzidos, que, de pronto, afastam a aplicação da empreitada global em obras de reforma:
A empreitada por preço global é utilizada quando se contrata a execução da obra ou do serviço por preço certo e total. Seu uso se verifica, geralmente, em contratações de objetos mais comuns, quando os quantitativos de materiais empregados são pouco sujeitos a alterações durante a execução da obra ou da prestação dos serviços e podem ser aferidos mais facilmente.
A empreitada por preço unitário é usada quando se contrata a execução da obra ou serviço por preço certo de unidades determinadas. É empregada com mais frequência em projetos de maior complexidade, cujas quantidades dos serviços e dos materiais relativos às parcelas de maior relevância e de valor significativo não são definidas de forma exata no ato convocatório, nem tampouco no orçamento apresentado junto à proposta.
160.	A respeito, vale se utilizar de alguns pontos destacados na instrução da SecexSaúde, já citada no item 27 supra.
161.	Acerca da distinção entre os regimes de execução de obras, cita-se, por ser esclarecedor, o teor da notificação dirigida à Infraero pelo Acórdão 1978/2013-TCU-Plenário (Min. Valmir Campelo) :
9.3. notificar à Infraero, com base no art. 179, § 6º, do Regimento Interno do TCU, que:
 (...) 
9.3.2. a empreitada por preço global, em regra, em razão de a liquidação de despesas não envolver, necessariamente, a medição unitária dos quantitativos de cada serviço na planilha orçamentária, nos termos do art. 6º, inciso VIII, alínea 'a', da Lei 8.666/93, deve ser adotada quando for possível definir previamente no projeto, com boa margem de precisão, as quantidades dos serviços a serem posteriormente executados na fase contratual; enquanto que a empreitada por preço unitário deve ser preferida nos casos em que os objetos, por sua natureza, possuam uma imprecisão inerente de quantitativos em seus itens orçamentários, como são os casos de reformas de edificação, obras com grandes movimentações de terra e interferências, obras de manutenção rodoviária, dentre outras;
162.	A equipe de auditoria em seu relatório (peça 45, p. 24) destacou que a reforma de edificações antigas, como a MEAC, já implicaria possível imprecisão de serviços, com natural afastamento de licitantes em razão dos riscos de assumir a realização da reforma pretendida por preço certo e total.
163.	O relatório de auditoria também registra que uma empresa impugnou os termos do edital da CPN 29/2012 (tratado no TC Processo 029.137/2016-0) , por entender que o regime de execução do contrato (empreitada por preço global) não seria condizente com uma obra de reforma de edifícios, onde dificilmente se pode definir com precisão os serviços a serem executados (peça 45, p. 24) .
164.	Foi relatado, ainda, que o Presidente da Comissão de Licitação julgou a impugnação improcedente e justificou que a Administração disponibilizou, juntamente com o edital, todos os elementos necessários (projetos, orçamentos e especificações técnicas) para que os licitantes pudessem elaborar suas propostas de preços de acordo com o objeto da licitação, de acordo com o art. 47 da Lei 8.666/1993, aditando que os licitantes deveriam realizar visita técnica para o conhecimento das obras.
165.	O referido art. 47 da Lei 8.666/1993 expressa que:
Art. 47. Nas licitações para a execução de obras e serviços, quando for adotada a modalidade de execução de empreitada por preço global, a Administração deverá fornecer obrigatoriamente, junto com o edital, todos os elementos e informações necessários para que os licitantes possam elaborar suas propostas de preços com total e completo conhecimento do objeto da licitação.
166.	Ocorre que, conforme alegado nas justificativas, nem os próprios engenheiros do nosocômio, que produziram os projetos básicos e planilhas orçamentárias, detinham o 'total e completo conhecimento do objeto da licitação', tanto que após o início das execuções contratuais sobejaram pedidos de replanilhamento, seja de serviços novos, seja de alterações de quantitativos e/ou especificações. Embora essas alterações sejam comuns em reformas, especialmente de prédios mais antigos, esse ponto não foi considerado quando da definição do regime de execução a ser adotado.
167.	O fato acima reforça o entendimento de que a opção deveria ter sido pela empreitada por preço unitário, pois esse completo conhecimento do objeto se faz prejudicado em obras que carreguem uma imprecisão intrínseca e relevante de quantitativos, caso das reformas.
168.	Transcreve-se, a seguir, para manter a fidedignidade do texto, excerto final da análise lançada na instrução à peça 199 do TC Processo 029.137/2016-0: 
114. Além disso, conforme observou a equipe de auditoria, na prática, acabou por efetivamente ocorrer o regime de empreitada por preços unitários ante a variação dos quantitativos inicialmente previstos (supressões e acréscimos) com alteração do preço final. Essa instabilidade orçamentária, aliada a paralisações e novas aprovações de projetos, foram os principais motivos para a saída da empresa vencedora, deixando diversos serviços inacabados e leitos indisponíveis aos usuários do SUS. 
115. Estando caracterizado que a escolha de regime de execução indevido foi fator preponderante para a situação catastrófica das obras objeto dos certames, é necessário observar que, em 2013, portanto, no ano seguinte aos certames sob análise, por meio do Acórdão 1977/2013-TCU-Plenário, este Tribunal apresentou estudo elaborado pela extinta Secob-1, com vistas a uniformizar procedimentos sobre a utilização do regime de empreitada por preço global (EPG) para a contratação de obras públicas, bem como apresentar diretrizes e orientar os auditores do Tribunal em relação ao tema.
116. O relatório que acompanha aquele voto expõe que:
2. Tal estudo se justifica pelo fato de o TCU não possuir jurisprudência consolidada sobre o regime de empreitada por preço global, conforme se percebe no trecho do voto condutor do Acórdão 2929/2010-TCU-Plenário:
17. (...) é importante ressaltar que a jurisprudência do Tribunal não delineia com clareza as implicações do regime de empreitada por preço global, quanto às variações de quantitativos em relação à previsão original. Pode-se perceber, na verdade, a tendência em considerar, mesmo em contratos sob esse regime, a necessidade de que os pagamentos correspondam aos serviços efetivamente executados. (Acórdão 2929/2010-TCU-Plenário - trecho do voto; destaque acrescido) .
 (...) 
9. A Lei 8.666/1993 elenca os seguintes regimes de execução contratual: empreitada por preço global, empreitada por preço unitário, tarefa ou empreitada integral. Pela letra da lei, não fica claro como e quando utilizar cada um dos regimes de execução por empreitada definidos pelo legislador.
10. A escolha do regime de execução da obra não é decisão de livre arbítrio do gestor, visto que deve ser pautada pelo interesse público e estar sempre motivada, pois impactará as relações entre contratado e contratante, as medições do contrato firmado, seus aditivos, entre outros fatores relacionados à gestão do empreendimento contratado. Decorre desse entendimento a constatação de que não existe, em tese, um regime de execução melhor que outro, e sim um regime que, no caso concreto, melhor atende ao interesse público.
117. O relator, ministro Valmir Campelo, ressalta em seu voto que:
É sabido que, não raro, a empreitada por preço global, por suas particularidades, quando não assentada em ambiente de regras claras, tem gerado um clima contratual de insegurança, em terreno infértil para abalizar o bom andamento dos contratos e, consequentemente, garantir o sucesso das contratações.
A experiência haurida pelas auditorias realizadas por esta Corte em obras e serviços sob esse regime tem identificado tanto o desvirtuamento do instituto (com a medição como se preço unitário fosse) como também a aplicação distorcida do art. 65 da Lei de Licitações, no que se refere às condições para a prolação de termos aditivos aos contratos. As repercussões vão desde o superfaturamento até o abandono dos contratos, afora os infindáveis litígios judiciais.
Nesse viés, tendo em vista que a jurisprudência do TCU não delineia, com precisão, as regras para aplicação do instituto, de todo oportuno dotar o corpo técnico desta Casa de um instrumento objetivo para melhor subsidiar suas fiscalizações. Também é salutar, tendo em vista a contribuição do Tribunal para a melhoria da Administração Pública, orientar os gestores sobre os preceitos e riscos a serem observados nesse tipo de contratação.
118. O citado Acórdão 1977/2013-TCU-Plenário, em sessão de 31/7/2013, foi prolatado contendo treze itens de orientações a serem observadas pelo corpo técnico deste Tribunal em fiscalizações de obras e serviços de engenharia executadas sob o regime de empreitada por preço global, a serem aplicadas de acordo com as circunstâncias de cada caso concreto.
119. Assim, entende-se que a utilização do regime de empreitada por preço global não era a opção mais indicada para as obras de reforma, que ocorreram em edificações com mais de cinquenta anos de construídas e que nunca haviam passado por obras dessa extensão, caracterizando que os serviços a executar não permitiam a precisa indicação dos quantitativos orçamentários, sendo adequado, nesses casos, a empreitada por preços unitários. 
120. Além disso, a baixa competitividade verificada nos três certames realizados concomitantemente, onde houve apenas dois licitantes interessados nas CPN 28/2012 e CPN 29/2012, e apenas um na CPN 30/2012, sagrando-se vencedora a mesma empresa, contribuiu para o resultado final de não conclusão dos três contratos, com abandono das obras pela contratada.
169.	Embora a decisão deste Tribunal acima referida seja posterior à contratação (ponto questionado pelo ex-superintendente, de que a análise da equipe de auditoria se baseou em jurisprudência e documentos produzidos posteriormente aos fatos auditados) , foi citada apenas para reforçar o entendimento do TCU sobre o assunto, posto que a decisão questionada acerca da utilização do regime de empreitada, por se tratar de reforma, não justifica maior debate.
170.	Registre-se que nada obstante o impacto da utilização do regime de empreitada global na baixa competitividade das três concorrências, mas considerando não haver à época um entendimento pacificado na jurisprudência acerca da matéria, conclui-se por não ser pertinente propor a responsabilização dos agentes ouvidos.
171.	Vale registrar que, no âmbito do TC Processo 029.137/2016-0, a instrução concluiu pela não responsabilização dos dois ex-dirigentes, nos seguintes termos:
130. Não obstante esse quadro relatado, considera-se que, especificamente no que toca a este ponto da opção indevida pelo regime de execução de empreitada por preço global, há aspectos que excluem a culpabilidade na conduta imputada ao responsável, Sr. Florentino de Araújo Cardoso Filho, e que justificam a não aplicação da penalidade de multa ao gestor, como o cenário exposto no relatório e voto que fundamentam o Acórdão 1977/2013-TCU-Plenário, no sentido de que a letra da lei não deixa claro como e quando utilizar cada um dos regimes de execução por empreitada definidos pelo legislador, bem como, a jurisprudência deste Tribunal, à época, era controversa e não delineava com clareza as implicações do uso desse regime. [o item 138 da instrução tem a mesma redação, em relação ao outro responsável].
172.	Diante do acima exposto, conclui-se pela proposta de acolhimento das razões de justificativas dos srs. Florentino de Araújo Cardoso Filho, ex-Superintendente, e Adolfo Bruno Férrer Bezerra de Menezes, ex-Gerente Administrativo, e afastar suas responsabilidades em relação às ocorrências inquinadas nos itens 'a.2.1' e 'a.2.2 das audiências que lhe foram dirigidas.
II.3. Item a.3 da audiência  (peça 47, p. 5) 
Responsáveis: Srs. Florentino de Araújo Cardoso Filho (CPF XXX.652.963-XX) , ex-Superintendente; José Luciano Bezerra Moreira (CPF XXX.096.413-XX) , Superintendente; Adolfo Bruno Férrer Bezerra de Menezes (CPF XXX.207.503-XX) , ex-Gerente Administrativo; Suely Beserra de Castro (CPF XXX.188.503-XX) , ex-Chefe da Divisão de Engenharia e Arquitetura e Fiscal de Obras dos Hospitais Universitários; e Rafael Henrique de Araújo Neto (CPF XXX.369.523-XX) , Coordenador de Obras e Projetos da UFC e Fiscal de Obras dos Hospitais Universitários;
Ocorrência: 
a.3) pelo pagamento a maior do item Administração Local da Obra relativo ao Contrato 12/2012, com a utilização de forma de medição inadequada (mensal) e o consequente faturamento desses serviços de forma não proporcional à execução da obra, em desacordo com o princípio constitucional da transparência dos gastos públicos (art. 37, caput, da CF/88) , a jurisprudência do TCU (Acórdãos 3.103/2010, 2.369/2011 e 2.622/2013, todos do Plenário) , o art. 40, inciso XIII, da Lei 8.666/1993, bem como ao art. 17 do Decreto 7.983/2013 (Item III.4 do Relatório) ;
	CONTRA
TO
	 (A) 
VALOR CONTRATADO (R$) 
	 (B) 
ADMIN. LOCAL CONTRATADA (R$) 
	 (C) 
ADMIN. LOCAL  PAGA (R$) 
	 (D) 
% DE EXECUÇÃO DO CONTRATO
	 (E=B*D/100) ) 
ADMIN. LOCAL DEVIDA (R$) 
	 (F=C-E) 
SUPERFATURAMENTO (R$) 

	12
	13.809.491,31
	838.595,34
 (6,06% de A) 
	320.905,47
 (38,27% de B) 
	6,73
	56.437,47
	264.468,00

Contextualização:
173.	O Relatório de Auditoria registrou que, na análise da planilha da 14ª medição dos serviços, de 25/4/2014, e na tabela final apresentada pela equipe de Fiscalização dos Hospitais Universitários no Processo 6741/2015-10 (peças 16, p. 6, e 18) , a MEAC/UFC atestou serviços relacionados à administração local da obra, com base em critério de medição inadequado, em desacordo com a jurisprudência do TCU (Acórdão 2622/2013-TCU-Plenário, Min. Subst. Marcos Bemquerer) e em inobservância ao princípio constitucional da transparência dos gastos públicos, ao art. 40, inciso XIII, da Lei 8.666/1993, bem como ao art. 17 do Decreto 7.983/2013.
174.	O Relatório reproduz textos do Acórdão acima referido, que embasaram a ocorrência objeto das audiências em exame:
219.	 Em relação a acréscimos de preços em função de aditivos de prazo das obras públicas, sabe-se que tradicionalmente as empresas se utilizam de mecanismos de controle de mão de obra indireta (por exemplo, contratações, demissões ou férias) para enfrentar possíveis descontinuidades e paralisações que podem ocorrer na obra. Dessa forma, esses custos podem ser ajustados em relação ao cronograma de execução do projeto a partir da aceleração ou redução do ritmo das atividades, o que também demonstra que não há correlação direta entre aditivos de prazo e acréscimos de custos da mão de obra da administração local.
220.	 Sobre isso, é recomendável que os critérios de medição dos custos da administração local estejam atrelados ao andamento da obra e os seus itens medidos de forma proporcional à execução financeira, de forma a resguardar o ritmo programado da obra que não será beneficiada com aditivos de prorrogação de prazo em decorrência de atrasos injustificáveis e a garantir que a obra chegue ao fim juntamente com a medição e o pagamento de 100% da parcela de administração local, conforme entendimento contido no relatório que antecede o Acórdão 2369/2011-TCU-Plenário (destaques acrescidos) .
 (...) 
9.3.2. oriente os órgãos e entidades da Administração Pública Federal a:
9.3.2.1. discriminar os custos de administração local, canteiro de obras e mobilização e desmobilização na planilha orçamentária de custos diretos, por serem passíveis de identificação, mensuração e discriminação, bem como sujeitos a controle, medição e pagamento individualizado por parte da Administração Pública, em atendimento ao princípio constitucional da transparência dos gastos públicos, à jurisprudência do TCU e com fundamento no art. 30, § 6º, e no art. 40, inciso XIII, da Lei n. 8.666/1993 e no art. 17 do Decreto n. 7.983/2013;
9.3.2.2. estabelecer, nos editais de licitação, critério objetivo de medição para a administração local, estipulando pagamentos proporcionais à execução financeira da obra, abstendo-se de utilizar critério de pagamento para esse item como um valor mensal fixo, evitando-se, assim, desembolsos indevidos de administração local em virtude de atrasos ou de prorrogações injustificadas do prazo de execução contratual, com fundamento no art. 37, inciso XXI, da Constituição Federal e no arts. 55, inciso III, e 92, da Lei n. 8.666/1993; (destaques acrescidos) 
175.	Ou seja, a regra explicitada pelo TCU é que a administração local deve ser medida de forma proporcional à execução financeira da obra, e não de forma periódica.
176.	A equipe ainda relatou que a irregularidade na forma de medição periódica da administração local pode ainda ser agravada se esse item estiver fragmentado em diversos subitens orçamentários, cuja averiguação ficará ao encargo do fiscal da obra. Isso porque, além de não atender ao comando jurisprudencial, haverá afronta ao princípio da eficiência contido no art. 37 da Constituição Federal. Citou como exemplos não exaustivos desses: (i) materiais e equipe de escritório; (ii) salários de engenheiros e encarregados; (iii) água, luz e telefone; e (iv) aluguéis de veículos.
177.	A Equipe de Auditoria considerou, também, que a jurisprudência do TCU é no sentido de considerar inadequada a orçamentação, em contratos sob o regime de empreitada por preço unitário, de serviços por permanência de equipamentos, mão-de-obra, materiais, a fim de se evitar a apropriação de despesas com base em critério temporal (peça 45, p. 23) .
178.	Foi relatado que, no Contrato 12/2012, dos R$ 838.595,34 previstos para o grupo orçamentário relacionado à administração local, a MEAC atestou R$ 320.905,47, o que representa 38,27% do valor total desses serviços. Contudo, o avanço físico e financeiro das obras, atestado em R$ 930.049,82, representa apenas 6,73% do valor do referido contrato, o que equivaleria ao pagamento de R$ 56.437,47 a título despesas de administração local, conforme determina a jurisprudência do TCU. Teria havido, assim, um faturamento irregular dos referidos serviços, no valor de R$ 264.468,00 (peça 45, p. 23-24) .
179.	O Relatório de Auditoria informou que, no âmbito do TC-Processo 029.137/2016-0, também foi identificado pagamento a maior do item Administração Local da Obra, no valor de R$ 575.689,51, referente aos Contratos 15/2012 e 16/2012, relativos a outro hospital universitário (HUWC) , já com proposta de audiência dos responsáveis. Dos R$ 986.051,90 previstos para o grupo orçamentário relacionado à administração local, o HUWC já atestou R$ 722.098,68, em patamares superiores ao avanço físico das obras, conforme quadro abaixo, demonstrando que a prática se estendeu a dois hospitais universitários da UFC (HUWC e Meac) (peça 45, p. 24) :
	CON TRATO
	 (A) 
VALOR CONTRATADO (R$) 
	 (B) 
ADMIN. LOCAL CONTRATADA (R$) 
	 (C) 
ADMIN. LOCAL  PAGA (R$) 
	 (D) 
% DE EXECUÇÃO DO CONTRATO
	 (E=B*D/100) ) 
ADMIN. LOCAL DEVIDA (R$) 
	 (F=C-E) 
SUPERFATURAMENTO (R$) 

	15
	10.660.877,28
	649.826,21
 (6,09% de A) 
	385.872,99
 (59,38% de B) 
	12,41
	80.643,43
	305.229,56

	16
	               6.252.923,65 
	336.225,69
 (5,38% de A) 
	336.225,69
 (100% de B) 
	19,56
	65.765,74
	270.459,95

	TOTAIS
	986.051,90
	722.098,68
	 
	146.412,17
	575.689,51

180.	O relatório apontou que, de acordo com novo detalhamento de custos da Gerência Administrativa Financeira dos Hospitais Universitários da UFC (Memo 293/2014-DEA/HUs/UFC, de 27/6/2014 - Peça 38) [o Relatório fez menção equivocada ao Memo 294/2014-DEA/HUs/UFC, de 27/6/2014 - Peça 97 do TC Processo 029.137/2016-0, mas que se refere ao Contrato 16/2012], o valor mensal a ser pago por contrato para manter a equipe administrativa mínima prevista na Cláusula Terceira - Obrigações da Contratada dos editais e contratos importaria em R$ 47.978,29 e totalizaria R$ 143.934,87 (mês) para os três contratos (12/2012, 15/2012 e 16/2012) . Que o total geral da Administração Local seria de R$ 2.734.762,53, levando em conta a soma dos cerca de 57 meses de vigência dos referidos contratos (630 dias, 360 dias e 720 dias, respectivamente) , superior, portanto, ao valor total da Administração Local de R$ 1.824.647,24 previsto nas planilhas orçamentárias e efetivamente contratadas.
181.	Registrou, também, que considerando haver apenas uma empresa contratada para os referidos contratos, a Gerência Administrativa dos Hospitais Universitários da UFC adotou a unificação das administrações locais, verificando e atestando os efetivos serviços executados, por meio da folha de pagamento do pessoal da contratada, levando em consideração as equipes coincidentes, controlando o rateio das rubricas da administração local dos diversos contratos, tendo como pressuposto a gestão simultânea dos serviços.
182.	Que mesmo assim, o item Administração Local continuou a ser pago por permanência, não minimizando a constatação da impropriedade tratada no presente tópico no que se refere ao pagamento a maior desse item em relação ao percentual de execução da obra. Além disso, frisou que não houve aditivo ao Contratos 12/2012 ou outro elemento jurídico que alterasse o valor ou modificasse, para medição proporcional, o critério de medição inicialmente adotado para os serviços de administração local.
183.	E finalizou o achado nos seguintes termos:
163. Frise-se que os serviços encontram-se paralisados, ante o abandono da obra pela empresa Edcon Comércio e Construções Ltda., já tendo sido aberto o Processo Processo 006741/2015-10 (peças 16 e 17) de análise de pedido de rescisão contratual amigável pela referida empresa.
164. Em suas razões, argumentou a impossibilidade fática da continuidade à execução dos serviços, mormente em decorrência das constantes necessidades de alterações contratuais a fim de compatibilizá-las às exigências técnicas, o que poderia levar ao descumprimento dos prazos estabelecidos, além da necessidade de realinhamento à cláusula econômico-financeira.
165. A construtora se comprometeu a finalizar alguns serviços, no prazo máximo de 45 dias, o que não ocorreu. Os pressupostos necessários à rescisão contratual contidos nos artigos 78, I a XVII, e 79, I e II, da lei 8.666/93) estão sendo examinados no âmbito do referido processo e a rescisão contratual ainda não foi efetivada para fins de ressarcimentos em razão de eventuais prejuízos por culpa da administração ou do contratado, conforme abordado no item III.2 deste relatório referente a objeto não suficientemente detalhado e deficiências de projeto.
166. Por essa razão, será proposta, preliminarmente, a audiência dos responsáveis elencados na matriz de responsabilização anexada ao presente relatório para que apresentem razões de justificativa quanto ao pagamento a maior do item Administração Local da Obra relativo ao Contrato 12/2012, com a utilização de forma de medição inadequada (mensal) e o consequente faturamento desses serviços de forma não proporcional à execução da obra. Será proposta, inclusive, a oitiva da empresa Edcon Comércio e Construções Ltda., empresa executora dos serviços, para que se manifeste, caso entenda pertinente, acerca do achado de auditoria do presente tópico.
II.3.1. Razões de Justificativas do Médico Florentino de Araújo Cardoso Filho, ex-Superintendente  (Peça 85, p. 18) 
184.	A sua defesa informa que a gestão do ex-superintendente, como Superintendente dos Hospitais da UFC, somente se estendeu até 2013, sendo responsável pela autorização de alguns pagamentos nessa época, amparados em pareceres técnicos prévios.
185.	Que, no caso dos pagamentos questionados, não foi diferente, e que 'a identificação eventual de fatura atestada pelo manifestante fora sempre posterior à análise criteriosa empreendida pelo setor de engenharia dos HUs, na pessoa da Eng. Suely Bezerra, concomitante com o setor de engenharia da UFC, na pessoa do Eng. Rafael Henriques'.
186.	Que os referidos engenheiros são servidores públicos dotados de irreparável atuação no âmbito de suas carreiras profissionais, da inteira confiança dos gestores lotados nos Hospitais e na UFC, com reputação absolutamente ilibada, cuja conduta jamais demandou averiguações amiúdes quanto à qualidade de seus trabalhos.
187.	Por isso, aduz que os esclarecimentos adicionais necessários à elucidação deste ponto da audiência sejam obtidos nas defesas técnicas apresentadas pelos engenheiros, únicos técnicos capazes de elucidar as dificuldades inerentes à instrução dos processos da UFC.
II.3.2. Razões de Justificativas do Sr. José Luciano Bezerra Moreira, Superintendente (peça 70) ;
188.	Aduz que assumiu o cargo de Superintendente dos Hospitais Universitários da UFC em 9/5/2014 (peça 70, p. 5) e que o contrato em debate foi celebrado pela UFC, a quem competia fiscalizar a execução das obras de reforma do HUWC, além de autorizar os repasses de recursos.
189.	Que o Contrato 12/2012 não foi sub-rogado à Ebserh, em face da existência de ressalvas no contrato de gestão assinado com a UFC, que impossibilitou a assunção de encargos pela Ebserh, enquanto estivesse pendente a transição de gestão. Por essa razão, considera afastada a sua responsabilidade, em razão da ausência de nexo causal entre os ordenadores dos pagamentos e o resultado danoso.
190.	Que nos arquivos do Contrato 12/2012 existem medições realizadas desde o início da vigência (20/12/2012) , 'que dão conta de uma possível inconsistência das mensurações encontradas, quando em cotejo com os pagamentos a título de administração de obra'. Ressalta que esses pagamentos são pretéritos à data em que o justificante assumiu o cargo de superintendente.
191.	Apresenta planilha demonstrativa das datas das medições, acompanhadas dos valores pagos a título de medição física, correspondente a administração local de obra, com a descrição dos valores das notas fiscais (peça 70, p. 3) :
	MEDIÇÕES  (em R$) 

	Nº DA MEDIÇÃO
	DATA
	Medição física (Sem ADM) 
	ADM LOCAL
	Valor da NF

	1
	8/5/2013
	94.823,14
	20.629,39
	115.452,83

	2
	26/6/2013
	26.781,95
	19.101,29
	45.883,24

	3
	9/7/2013
	32.959,51
	19.101,29
	52.060,80

	4
	20/8/2013
	80.732,74
	19.101,29
	99.834,03

	5
	19/9/2013
	43.484,20
	34.941,47
	78.425,67

	6
	23/10/2013
	210.253,78
	34.941,47
	245.195,25

	7
	4/11/2013
	46.312,87
	34.941,47
	81.254,34

	8
	3/12/2013
	10.165,15
	34.941,47
	45.106,62

	9
	18/12/2013
	31.179,18
	34.941,47
	66.120,65

	10
	13/2/2014
	21.824,37
	34.941,47
	56.765,84

	11
	18/3/2014
	10.694,74
	34.941,47
	45.636,21

192.	Quanto aos pagamentos realizados à contratada após 9/5/2014, data da posse do justificante, apresenta as tabelas abaixo (peça 70, p. 3 e 4) :
	REAJUSTE  (em R$) 

	DATA
	Número do reajuste
	Valor da Nota Fiscal

	25/6/2014
	Reajuste da 8ª medição
	3.680,47

	25/6/2014
	Reajuste da 9ª medição
	5.395,11

	25/6/2014
	Reajuste da 10ª medição
	4.631,80

	25/6/2014
	Reajuste da 11ª medição
	3.723,68

	REAJUSTE  (em R$) 

	DATA
	Replanilhamento
	ADM LOCAL 
	Valor da Nota Fiscal

	25/6/2014
	322.565,48
	0,00
	322.565,48

193.	Registra sua participação na reunião realizada em 29/4/2014, antes mesmo da assunção formal ao cargo de Superintendente dos Hospitais Universitários, 'onde se evidencia a sua intenção e cuidado em inteirar-se dos eventos relativos à infraestrutura, manutenção e obras' (peça 70, p. 6-7) . Considera ser 'razoavelmente compreensível que situações complexas sobre assuntos de engenharia que nortearam as decisões pretéritas do contrato não pudessem ser assimiladas em tão pouco tempo'.
II.3.3. Razões de Justificativas do Sr. Adolfo Bruno Férrer Bezerra de Menezes, ex-Gerente Administrativo  (peça 87) 
194.	Informa que o pagamento do item 'Administração Local da Obra' foi tema de incontáveis reuniões técnicas entre as equipes administrativas dos HUs, das engenharias lotadas nos HUs e na Superintendência de Obras da UFC, por vezes com a presença de auditores ou procuradores lotados na Universidade Federal do Ceará. Que se entendeu 'por justo e legal' realizar parte dos pagamentos de tal rubrica, correspondente a custos reais de administração local da obra, já que a empresa contratada, em todo momento, manteve engenheiro (s) residente (s) , outros técnicos em determinados períodos (tais como estagiários e almoxarife) e vigias, além de custos administrativos dos canteiros de obras.
195.	Considera que o desembolso neste item, desproporcional ao percentual de execução de obra, deve-se à dificuldade enfrentada pela necessidade de pausas na produtividade das equipes em campo para que se pudessem ajustar alguns projetos que, por infortúnio do curto prazo estabelecido pelos Ministérios financiadores, vieram a ser licitados (os projetos) com posterior indicação de replanilhamentos.
II.3.4. Razões de Justificativa do Sr. Rafael Henrique de Araújo Neto  (peça 71) 
196.	Informa que, apesar de constar na documentação do TCU, de 'que éramos o fiscal de obras do processo em lide, fomos na verdade designados como 'FISCAL DOS CONTRATOS', conforme documentação constante do anexo 4 à resposta.
197.	No referido Anexo 4, consta a Portaria 372, de 5/2/2013, assinada pelo então Reitor, designando o Sr. Rafael Henriques como fiscal dos contratos celebrados com as empresas Construtora Borges Carneiro Ltda., Edcon Comércio e Construções Ltda. e Gertece Engenharia Ltda., bem como para assinar as medições das obras de Reforma de Unidades e Subestação do HUCW e de Reforma de Unidades da Maec (peça 71, p. 60) .
198.	Em relação às medições de serviços, informa que eram realizadas, conferidas e atestadas pela equipe de fiscais do Setor de Engenharia do HUCW, 'designada como equipe dos 'FISCAIS DE OBRA', equipe técnica formada pelos profissionais de engenharia e arquitetura do HOSPITAL UNIVERSITÁRIO WALTER CANTÍDIO, conforme documentação juntada como Anexo 5 a sua resposta.
199.	Foi apensada cópia da Portaria 9, de 6/6/2013, assinada pelo Superintendente Florentino de Araújo, pela qual designa servidores da Sociedade de Assistência a Maternidade Escola Assis Chateaubriand (Sameac) , 'para prestar todo e qualquer assessoramento técnico necessário, incluindo supervisão, acompanhamento, fiscalização e medição das obras nos HU's a serem executadas pela empresa Edcon Comércio e Construções Ltda, relativa à 2ª e 3ª etapa do REHUF, cujos fiscais dos contratos são a Eng. Suely Beserra de Castro e o Eng. Rafael Henrique de Araújo Neto'. A citada portaria lista os engenheiros designados (peça 71, p. 62) .
200.	Salienta que as notas fiscais emitidas pela empresa Edcon eram inicialmente recebidas, conferidas, atestadas e assinadas pela equipe de fiscalização de obras designada pela Superintendência do HUCW, sendo que, somente após esta etapa, as faturas recebiam sua assinatura. Junta quatro notas fiscais referentes a serviços do Contrato 12/2012, onde figuram atestes do serviço pelo Sr. Rafael Henriques, pela Sra. Suely Beserra e pelo Sr. Adeilson de Aquino Miranda, este designado pela portaria referida no item anterior.
201.	Aduz que ao Coordenador de Projetos e Obras, como fiscal do contrato, competia dar seguimento e encaminhamentos burocráticos, protocolares e administrativos (conferência de documentações legais, jurídico-fiscais, saldo de empenhos etc.) para a efetivação dos respectivos pagamentos das faturas encaminhadas.
202.	Cita a distinção entre as funções de 'Fiscal da Obra' e de 'Fiscal do Contrato', estabelecida em documento do Tribunal de Contas do Estado de Minas Gerais, onde o primeiro 'obrigatoriamente deve ser engenheiro e é responsável pela parte técnica, qualitativa, quantitativa e cronograma físico da obra', e o segundo, 'cuida de todas as etapas do contrato. Tem a visão do todo e é representante da Administração, especialmente designado, deve ter a assessoria de um engenheiro'.
203.	Reafirma que, nos termos da Portaria 372, de 5/2/2013, da Progep/UFC (peça 71, p. 60) , foi designado 'Fiscal do contrato' em questão, mas sob a assessoria técnica do Engenheiro Civil e Clínico Fernando Hugo Martins Gondim, designado pela Portaria 007-B, de 18/4/2013, do HUCW/UFC (Peça 71, p. 69) . Que também foram designados para prestar assessoramento técnico, os engenheiros Adeilson de Aquino Miranda e Wellington Vasconcelos Granjeiro, designados pela Portaria 007-A, de 10/4/2013 (peça 71, p. 71) e o engenheiro Vicente Tadeu Aragão Matos filho, designado pela Portaria 9, de 6/6/2013, do HUCW (Peça 71, p. 62) .
204.	Que os engenheiros acima referidos, que compunham a equipe responsável pelo assessoramento, especialmente no tocante às medições, eram as pessoas responsáveis pelos atestes das medições, como consta em várias notas fiscais acostadas ao processo, 'que foram apenas assinadas por nós em data posterior ou data idêntica, mas nunca anteriormente aos atestes das medições dados pela equipe de assessoramento designada nas portarias acima'.
205.	Destaca, por considerar importante, que a equipe técnica formada por engenheiros e arquitetos do HUCW não está vinculada à Coordenadoria de Projetos e Obras da UFC, estando sob a responsabilidade da Superintendência do HUCW.
206.	Considera que, por se tratarem de obras realizadas em ambiente hospitalar, o engenheiro civil é o mais indicado para realizar a fiscalização, como foi o caso dos assessores designados nas portarias acima citadas. Esses profissionais podem especificar, com apoio de requisitos de pré-instalação dos diversos equipamentos, o dimensionamento de áreas físicas e os dimensionamentos elétricos e hidráulicos do prédio, ficando também responsáveis pelo cumprimento das normas dos órgãos reguladores no âmbito da segurança hospitalar.
207.	Acrescenta que 'a equipe designada pelo Superintendente dos Hospitais da UFC exercia o comando das decisões tomadas durante toda a execução das referidas obras', inclusive havendo nos autos documentação referente a reuniões e decisões tomadas por essa equipe, que demonstrariam a independência desses fiscais de obra em relação à participação do justificante como fiscal de contrato. A sua participação, alega, visava, principalmente, 'o ateste das faturas, como forma de dar os encaminhamentos legais e administrativos, após medidas, conferidas e atestadas por essa equipe fiscalizadora das obras, eram encaminhadas à Coordenadoria de Projetos e Obras'.
II.3.5. Razões de Justificativa da Sra. Suely Beserra de Castro  (peça 80) 
208.	Alega que a forma de medição da administração local da obra, por ser um serviço relativamente novo nos orçamentos de obra à época, ainda estava passando por ajustes e, ao se iniciarem as obras relativas ao Contrato 12/2012, foram feitas as medições de forma proporcional à execução da obra.
209.	Informa que, por esse estar sendo utilizado nos orçamentos há pouco tempo (em 2012/2013) , causou muitas polêmicas, e que o assunto foi objeto de frequentes discussões nas reuniões com a empresa contratada, com os engenheiros da Divisão de Engenharia e Arquitetura dos HUs, com o Diretor Administrativo dos HUs, com o Superintendente dos HUs, com o Coordenador da Coordenadoria de Obras e Projetos-COP da UFC, 'até que este fato ocasionou a sua aplicação de forma inadequada (mensal) '.
210.	Salienta que foi designada como Fiscal de Contratos, diferentemente do que foi apontado no relatório do TCU, que relatou ter sido designada como Fiscal de Obras.
211.	Informa que o processamento das medições era apresentado pela empresa executora dos serviços. Em seguida, o Engenheiro da Divisão de Engenharia e Arquitetura dos HUs da UFC, que acompanhava e fiscalizava as obras de reformas, juntamente com a fiscalização da Coordenadoria de Obras e Projetos - COP, analisavam, em campo, às medições feitas pela empresa executora de tais obras de reformas.
212.	Ressalta que as notas fiscais eram inicialmente recebidas, conferidas, atestadas e assinadas pela equipe técnica de fiscalização de obras designada pela Superintendência dos Hospitais Universitários da UFC, sendo que, só após esta etapa, as faturas recebiam a assinatura do Coordenador de Obras e Projetos da UFC. Que à Chefia da Divisão de Engenharia e Arquitetura, como fiscal de contrato, competia dar encaminhamentos burocráticos, protocolares e administrativos (como conferência de documentações legais, jurídico-fiscais, saldo de empenhos etc.) para a efetivação dos respectivos pagamentos das faturas encaminhadas.
213.	Apresenta a distinção entre Fiscal de Obra e Fiscal de Contrato (já exposta no item 204 acima) , e destaca que, nos termos da Portaria 372, de 5/2/2013, da Progep/UFC, foi designada 'Fiscal do Contrato', mas sob a assessoria técnica dos Engenheiros Civis Adeilson de Aquino Miranda, Vicente Tadeu Aragão Matos Filho, e Wellington Vasconce1os Granjeiro.
214.	Por fim, reitera que a ação da ex-Chefe da Divisão de Engenharia e Arquitetura - DEA, neste processo, como fiscal do contrato, era dar os seguimentos protocolares legais e administrativos, 'que por uma exigência legal do MEC, teria que proporcionar os encaminhamentos das faturas aprovadas para pagamentos e os devidos controles administrativos, financeiros e contábeis ao referido Ministério, através do Departamento de Contabilidade e Finanças da UFC'.
II.3.6. Resposta à oitiva da empresa Edcon Comércio e Construções Ltda.  (peça 76) .
215.	A empresa alega que não houve superfaturamento no que se refere ao item Administração Local. Informa que, como regra geral, esse item inclui despesas necessárias para a condução da obra em todos os seus aspectos, seja relativo ao apoio à administração de pessoal, seja de gerenciamento da infraestrutura e dos equipamentos. Acrescenta que o custo da administração local deve considerar o vulto da obra ou serviço de engenharia, a fim de dimensionar a estrutura administrativa de apoio necessária à sua perfeita execução.
216.	Cita que, por meio do Acórdão 2369/2011-TCU-Plenário, da relatoria do Ministro Marcos Bemquerer, foram apontadas as despesas que integrariam o item administração local, conforme abaixo:
Assim, cabe ao gestor indicar os critérios de aceitabilidade e as CONDIÇÕES DE PAGAMENTO da mobilização e demais itens a seguir especificados, com base nas seguintes premissas:
a) o item Administração local contemplará, dentre outros, as despesas para atender as necessidades da obra com pessoal técnico. administrativo e de apoio, compreendendo o supervisor, o engenheiro responsável pela obra, engenheiros setoriais, o mestre de obra, encarregados, técnico de produção, apontador, almoxarife, motorista, porteiro, equipe de escritório, vigias e serventes de canteiro, mecânicos de manutenção, a equipe de topografia, a equipe de medicina e segurança do trabalho etc., bem como os equipamentos de proteção individual e coletiva de toda a obra, as ferramentas manuais, a alimentação e o transporte de todos os funcionários e o controle tecnológico de qualidade dos materiais e da obra;
217.	Que conforme decidido pelo TCU, cabe ao gestor indicar os critérios de aceitabilidade e as condições de pagamento, entre outros, do item Administração Local.
218.	Que nesse sentido, o Sinduscon/SP, em documento intitulado Nova Conceituação do BDI, propôs que a Administração Local não integrasse o BDI, mas sim a planilha de custo direto, exarando que:
Essas despesas farão parte da Planilha de Orçamento em itens independentes da composição de custos unitários, especificados como Administração Local, podendo-se adotar as seguintes alternativas:
- Preços compostos analiticamente;
- Custo mensal ou horário de mão de obra administrativa ou técnica;
- Custo mensal reembolsável;
- Custo mensal ou total de manutenção do canteiro de obras;
- Verba;
- Módulo de Verba.
219.	Aduz que a Planilha Orçamentária Padrão, Anexo II do Edital que regeu o procedimento de contratação para a execução das obras objeto da presente fiscalização, previa, quanto ao item Administração Local, a realização de pagamentos mensais, regra estipulada unilateralmente pelo ente contratante (peça 76, p. 65) .
220.	Salienta que, nos termos do edital da Concorrência 30/2012:
7.2.2.1 O orçamento sintético deverá ser discriminado conforme serviços relacionados às especificações complementares dos serviços, fornecidos pela COP/UFC, onde constarão quantidades, unidades, preços unitários, preços de serviços, preços totais por item de serviços e preço global observado os valores em reais e as unidades do sistema métrico decimal.
7.2.2.2 A coluna de quantidade de orçamento sintético é de inteira responsabilidade do proponente, não podendo o interessado arguir omissões, enganos e erros, não podendo alterar os quantitativos e o valor global proposto.
221.	Entre as obrigações da contratada, estabelecidas no edital, estão definidas (peça 76, p. 37) :
20.12 Manter uma equipe, durante todo o período da obra, com Jornada de trabalho igual ou superior a 40 horas semanais, de no mínimo:
01 Engenheiro Pleno Residente, com diploma fornecido por Instituição Brasileira e registro no CREA;
02 Técnicos em Edificações com registro no CREA;
01 Técnico de Segurança do Trabalho com registro no CREA;
01 Mestre de Obras;
01 Almoxarife.
20.13 Manter Vigilante 24 horas por dia, 07 dias por semana no canteiro de obras.
222.	Ressalta que, nos termos do art. 41 da Lei 8.666/1993, 'a Administração não pode descumprir as normas e condições do edital ao qual se acha estritamente vinculada'. Ou seja, tanto a Administração quanto os licitantes estão vinculados aos termos do edital, sendo-lhes vedado ampliar o sentido de suas cláusulas, de modo a exigir mais do que nelas previsto.
223.	Cita que, nesse sentido, o TCU já se manifestou em mais de uma oportunidade, a exemplo do Acórdão 446/2011-TCU-Plenário, Ministro Ubiratan Aguiar:
Com fulcro na Lei 8. 666/1993, a licitação será processada e julgada em estrita conformidade, dentre outros, com os princípios da vinculação ao instrumento convocatório e do Julgamento objetivo, dele fazendo parte integrante o projeto básico e o orçamento detalhado em planilhas que expressem a composição de todos os seus custos unitários, quando se tratar de licitação para a contratação de obras e serviços (arts. 3°; 6º, IX; 7º, §2º, II, e 40, §2º. II) .
224.	Registra que a contratada cumpriu fielmente as suas obrigações, nos termos dispostos no edital, mantendo sua equipe durante todo o período do contrato, tendo direito, portanto, aos pagamentos da forma como estavam dispostos no instrumento contratual. Isso porque a empresa participou da licitação em estrita obediência às regras do Edital, estabelecidas pela própria Administração, e apenas anuiu ao contrato e aditivos, em boa-fé, sob o pressuposto necessário de que seria remunerada nos termos propostos e contratados.
225.	Considera que a modificação posterior do critério de pagamento de um dos itens que compõem a planilha de preços, qual seja, Administração Local, frustraria a confiança gerada pelos atos do Poder Público, violando, por conseguinte, a boa-fé objetiva, a autonomia privada da vontade e a segurança jurídica.
226.	Aduz que, em relação a alterações de contratos administrativos, a Lei 8.666/1993 prevê hipóteses de alterações unilaterais, pela administração, e por acordo das partes, em seu art. 65. Argumenta que caso a Administração ou o TCU pudessem modificar unilateralmente as condições de pagamento do contrato, o ato seria nulo, considerando a vedação das cláusulas potestativas pelo Código Civil, supletivamente aplicável aos contratos públicos por força do art. 54 da Lei 8.666/1993.
227.	Destaca que o Relatório de Auditoria registra que os pagamentos efetuados foram feitos com a comprovação da efetiva execução dos serviços, por meio da apresentação da folha de pagamento do pessoal da contratada, o que já afasta a alegação de enriquecimento ilícito por parte da empresa. O mesmo relatório indica que a contratada aceitou centralizar a Administração Local dos três contratos, o que revela sua boa-fé, e reduziu sobremaneira os custos para a Administração.
228.	Frisa que na obra Orientações para Elaboração de Planilhas Orçamentárias de Obras Públicas, do Tribunal de Contas da União (https://portal.tcu.gov.br/biblioteca-digital/orientacoes-para-elaboracao-de-planilhas-orcamentarias-de-obras-publicas.htm) , publicada em 2014, é destacado que os órgãos e entidades da Administração Pública devem estabelecer a melhor forma possível para o pagamento do item administração local, deixando claro que o critério pertence ao âmbito do poder discricionário do órgão interessado/responsável, e reproduz:
 (...) os órgãos e entidades da administração pública devem discriminar os custos de administração local na planilha orçamentária de custos diretos, por serem passíveis de identificação, mensuração e discriminação, bem como sujeitos a controle, medição e pagamento individualizado por parte da administração pública, em atendimento ao princípio constitucional da transparência dos gastos públicos, à Jurisprudência do TCU e com fundamento no art. 30, §6º, e no art. 40, inciso XIII, da Lei 8.666/1993 e no art. 17 do Decreto 7.983/2013, deve-se estabelecer a melhor forma possível de o contratante pagar por tal parcela da obra.
229.	Informa que a obra citada também recomenda o pagamento do item como uma proporção da execução financeira dos demais serviços da obra, nos termos do Acórdão 2622/2013-TCU-Plenário, prolatado em 25/9/2013. Que as recomendações do TCU são orientações direcionadas à atuação dos gestores dos órgãos. Especialmente quando da elaboração do edital, mas que não se pode cogitar que uma empresa possa ser responsabilizada por ter a Administração deixado de seguir uma orientação do TCU.
230.	Insiste que não foi apontada irregularidade que possa ser atribuída à contratada, que apenas seguiu fielmente todos os termos dos contratos com a Administração Pública. E conclui, verbis:
iii.37. Ad argumentandum tantum, ainda assim, não há que se cogitar em hipótese alguma superfaturamento do item, porquanto os pagamentos foram realizados na forma livremente estipuladas pelo órgão no Edital, desconfigurando, consequentemente, qualquer tratativa de vincular a um enriquecimento ilícito da contratada, mesmo porque os pagamentos referentes à Administração Local apenas eram repassados mediante a comprovação das despesas com o pessoal mobilizado, os quais permaneceram no canteiro durante a totalidade do prazo contratual, nos termos do itens 20.12 e 20.13 do Edital.
II.3.7. Análise das justificativas e da resposta à oitiva
231.	Na análise anterior das justificativas, consoante instrução técnica à peça 89, o auditor assim se posicionou:
d.1) entende-se que procedem as justificativas dos responsáveis porque a logística de execução da reforma do hospital foi reduzida pela impossibilidade de interrupção do atendimento e do remanejamento dos pacientes, para a execução das obras nos locais em etapas, e posterior utilização pelos pacientes.
d.2) a vigência prevista de 720 dias ou 24 meses comporta que a administração local da obra relativo ao Contrato 12/2012 fosse paga por mês.	
d.3) conforme o quadro das medições encaminhado, a despesa mensal em 11 meses da administração local com jornada igual ou superior à 40 horas semanais, que abrangeu 1 engenheiro, 2 técnicos em edificações, 1 técnico em segurança do trabalho, 1 mestre de obras, 1 almoxarife e 3 vigilantes variou de R$ 19.101,29/mês até R$ 34.941,47/mês.
d.4) não obstante a força maior que impediu a execução da reforma da maternidade pública, foi mais conveniente, necessário e oportuno para a segurança e confiabilidade dos serviços de engenharia que iam sendo aos poucos executados, a fixação diária de equipe mínima de um engenheiro e auxiliares, ao invés de um monitoramento lacunoso e eventual que poderia causar dúvida a respeito do cumprimento das exigências técnicas durante a execução da reforma. Além do mais, na prática, não é simples para a situação do engenheiro e auxiliares da administração local não saber com certeza o quanto vão receber para o atendimento das próprias necessidades.
d.5) não obstante a equipe de fiscalização do TCU (peça 78, p. 24, parágrafo 156) considerar que o pagamento total devido abrangendo os 11 meses seja no máximo R$ 56.437,47,  equivalente a uma média mensal de R$ 5.130,60 para se pagar toda a equipe mínima da administração local composta de 1 engenheiro, 2 técnicos em edificações, 1 técnico em segurança do trabalho, 1 mestre de obras, 1 almoxarife e 3 vigilantes que proporciona para qualquer membro da administração local o valor de R$ (5.130,60/9) = R$ 570,00 mensal ou R$ 19,00 por dia trabalhado, isso é insustentável para o custo de vida de se trabalhar numa frente de serviços de engenharia.	
232.	A análise das justificativas realizadas no âmbito do TC Processo 029.137/2016-0, pela SecexSaúde (peça 199 do TC Processo 029.137/2016-0) , concluiu por rejeitar as razões de justificativas dos responsáveis. Em relação aos Srs. Florentino de Araújo e Adolfo Bruno Férrer, considerou que não adotaram ações para modificar a forma indevida de pagamentos do item em questão, diante do descompasso do cronograma físico-financeiro. Que a lentidão da obra desde o seu início, em razão dos problemas com os projetos mal elaborados, permitia antever que o montante previsto no orçamento para o item 'administração local' se esgotaria antes de a obra ser concluída.
233.	Apontou, ainda, que a conduta dos responsáveis apresenta indício de pagamento antecipado, que por conta do abandono da obra, 'se torna superfaturamento por serviço não executado, o que é grave infração à norma legal, contida nos arts, 62 e 63 da Lei 4.320/1964 e art, 65, inciso II, alínea c, da Lei 8.666/1993'.
234.	A instrução referida concluiu pela rejeição das justificativas do Sr. José Luciano Bezerra, por ter pago fatura do contrato após sua posse no cargo, por não ter adotado as medidas de sua competência para solucionar o problema dos pagamentos anteriores indevidos do item em debate, bem como por não ter apurado as causas e responsabilidades pelas medições de 'Administração Local' em dissonância com a execução física da obra.
235.	Na mesma linha, posicionou-se por não acatar as razões de justificativas da Sra. Suely Beserra e do Sr. Rafael Henriques, por terem atestado, nada obstante os diversos atrasos no cronograma físico do contrato, as medições do item 'Administração Local' relativo ao Contrato 12/2012, com a utilização de forma de medição inadequada (mensal) e o consequente faturamento desses serviços de forma não proporcional à execução das obras.
236.	Em relação à oitiva da empresa Edcon, a análise da SecexSaúde considerou que há registros, nos autos, de créditos reclamados pela empresa junto à UFC e que, por isso, não há elementos suficientes no processo 'para afirmar que a contratada se beneficiou recebendo recursos públicos a mais do que os serviços executados, cabendo ao HUWC apurar esses valores, e, se for o caso, instaurar a devida tomada de contas especial'. Propôs, ao final:
244. Considerando informação do atual superintendente de que os contratos firmados previamente à assunção da gestão pela Ebserh não foram sub-rogados, considera-se que deve ser determinado a UFC que proceda, se ainda não houver realizado, à rescisão dos Contratos 15/2012 e 16/2012 celebrados com a empresa Edcon Comércio e Construções Ltda., que objetivavam a execução de reforma de blocos do Hospital Universitário Walter Cantídio (HUWC) , bem como realize encontro de contas, se cabível, prévio à rescisão dos dois contratos, entre eventuais valores de superfaturamento pelo pagamento do item 'Administração Local', em parcelas fixas mensais e serviços executados e não pagos à contratada. E, se confirmado dano ao erário, instaure tomada de contas especial para apurar responsabilidades e obter ressarcimento aos cofres públicos.
237.	As planilhas orçamentárias da Concorrência Pública Nacional 30/2012 (Contrato 12/2012) , objeto desta fiscalização do TCU, previram, a título de 'Administração Local da Obra', a quantia somada de R$ 839.335,86 (R$ 344.127,78+R$ 495.208,08) (peça 3, p. 26 e 43) . Esse valor praticamente coincide com o valor contratado informado em memorando interno enviado ao Superintendente pelo Eng. Adeilson de Aquino Miranda, que foi de R$ 838.595,34 (peça 16, p. 6) .
238.	Outra inconsistência de informação nos autos refere-se ao valor total pago no Contrato 12/2012 a título de 'Administração Local'. No mesmo memorando acima, de 30/3/2015, consta que foi medido, do item 'Administração Local' do Contrato 12/2012, o valor total de R$ 320.905,47, correspondente a 38,27% do valor previsto no contrato, enquanto a execução financeira total do contrato foi de 6,73% (peça 16, p. 6-7) . Já na planilha da 13ª Medição, referente ao período de 25/3/2014 a 25/4/2014, consta como valor acumulado medido até 25/3/2014, o montante de R$ 356.053,60 (peça 18, p. 72) . O Relatório de Auditoria, no item 155 da peça 45, informa que o valor da despesa total desse item foi de R$ 320.905,47, mas não indica a fonte.
239.	Nas justificativas que apresentou ao TCU, o Superintendente José Luciano informou que o pagamento realizado a título de 'Administração Local', em onze medições, foi de R$ 322.523,55, sendo o último pagamento realizado em 18/3/2014 (11ª Medição) (vide item 193 acima) . Os valores variaram de R$ 20.629,39 na 1ª medição, a R$ 19.101,29 na 2ª, 3ª e 4ª medições, e R$ 34.941,47 na 6ª a 11ª medições.
240.	As medições do Contrato 12/2012 não foram todas juntadas ao processo, o que impede a confirmação dos valores efetivamente pagos. Consta apenas a 8ª medição, de 25/11/2013, em que foram pagos R$ 34.941,47 (peça 35, p. 18) , e a 13ª, de 11/3/2015, na qual não houve pagamento referente a esse item (peça 76, p. 386) .
241.	O Contrato 12/2012 foi celebrado em 19/12/2012 (peça 4) e a ordem de início dos serviços (5/2013) , foi emitida em 26/3/2013, prevendo o prazo de execução de 720 dias corridos (24 meses) , até 16/3/2015 (peça 36) . Em ofício da UFC dirigido à empresa, em 19/2/2014, foi informado que a contratada 'iniciou suas atividades e instalação do canteiro em 26/3/2013...', e que '...foi-lhe liberado as frentes de serviços (...) , referente à 1ª etapa, em 01/04/2013...' (peça 76, p. 229) .
242.	Dos assuntos tratados nas reuniões realizadas entre a construtora e a equipe responsável pela fiscalização da obra, registradas em atas constantes da peça 11, a primeira datada de 13/8/2013 (peça 11, p. 5) , verifica-se que diversos serviços não podiam ser executados de imediato em razão de ajustes a serem realizados em projetos, a cargo da UFC, que ainda seriam entregues à Construtora. Por exemplo, na reunião de 21/8/2013, consta que a Engenheira Vilanice [responsável pelas planilhas orçamentárias - vide item 78 acima] 'deverá entregar replanilhamentos das obras da enfermaria da clínica cirúrgica e unidade de transplante, mas a mesma solicita a versão final dos projetos para que os replanilhamentos sejam entregues'. Consta, ainda, que a data de entrega dos replanilhamentos ainda seria decidida (peça 11, p. 7) . Na mesma ata há registro de que ainda 'deverão ser entregues projetos de gases, chamadas de enfermaria e elétrico das enfermarias da MEAC'.
243.	Diversos outros registros nas atas demonstram as dificuldades no avanço efetivo das obras, conforme exemplos abaixo:
a) 'exposição da dificuldade em pronto atendimento às alterações de projetos para que a execução da obra não sofra interferência de continuidade. Os fiscais da DEA expõem a dificuldade de relação com os projetistas envolvidos nos projetos das obras em execução. Fica definido pelo diretor administrativo Adolfo Férrer que estes projetistas deverão ser chamados para reuniões a fim de serem sanadas estas pendências com maior eficiência' (peça 11, p. 9, de 27/8/2013) ;
b) 'a construtora solicita resposta quanto à interdição dos ambientes para as obras das enfermarias da MEAC. Eng. Adeilson [da UFC] terá reunião com os diretores no dia 19/9/2013, quando poderá obter e repassar a resposta quanto à solicitação' e 'Projeto elétrico das obras MEAC - a construtora informa que o quadro de cargas não coincide com o diagrama unifilar na última versão do projeto cedido pela DEA. Eng. Adeilson resolverá com o projetista a compatibilização deste projeto' (peça 11, p. 15, de 13/9/2013) ;
c) 'Projeto elétrico das obras MEAC - haverá uma reunião para compatibilização deste projeto, entre DEA, construtora e projetistas na quinta-feira, dia 26/09/2013'; '- composições de preços unitários: a construtora solicita respostas quanto as composições apresentadas de itens que não constam e/ou diferem das planilhas e projetos contratados em licitação' (peça 11, p. 17, de 1/10/2013) ;
d) 'Replanilhamento das obras das enfermarias da MEAC. a construtora entregará este replanilhamento no dia 16/10/2013, pois ainda faltam definições solicitadas à arquitetura da DEA, para conclusão deste' (peça 11, p. 18, de 9/10/2013) ; e
e) 'Sobre o replanilhamento: A Eng. Luciana [da EDCON] se comprometeu a fazer as alterações necessárias após a presente reunião e enviar para a Eng. Vilanice [da UFC] por email o mais breve possível'; 'O eng. Adeilson ficou de enviar os projetos de climatização e elétrico para as enfermarias ...'; (peça 11, p. 19, de 16/1/2014) .
244.	Também no Diário da Obras se verificam anotações que apontam para as dificuldades no andamento da obra, de responsabilidade da contratante, e que seriam decorrentes do fato de se tratar de obra de reforma. Em 27/3/2013, consta que até aquela data a construtora não havia recebido as características das pastilhas da área molhada das enfermarias de internação da Meac (peça 41, p. 34) . No registro no Livro Diário, de 5/4/2013, o fiscal da obra anotou que houve reunião com os engenheiros fiscais do contrato e com o gerente da UFC, e que 'foi vista a necessidade do replanilhamento, já que muitos dos itens iniciais dos serviços não estavam contemplados na planilha original da licitação' (peça 41, p. 37) .
245.	Outro registro, desta feita no Diário de 15/4/2013, constou que 'ficou certo de que as obras seriam iniciadas, porém em um ritmo lento para dar tempo de o replanilhamento sair' (peça 41, p.38) .
246.	Mas, há, também, registros, ainda que pontuais, que indicam a culpa da empresa por algum atraso nas obras. No Diário de Obras, de 23/5/2013, o fiscal registrou que o Engenheiro Adeilson [da UFC] verificou haver um número reduzido de operários trabalhando no 1º pavimento, e no 2ª pavimento, que não havia atividade, fatos que se repetiram no dia seguinte. Informou que os engenheiros da UFC contataram a Construtora, que afirmou que os serviços não estariam paralisados e sim com um número 'reduzido de operários devido à transição de serviços nas enfermarias, mas que uma nova seleção de funcionários estava sendo feita e que no dia 1º de junho as atividades nas enfermarias estariam seguindo em ritmo acelerado' (peça 40, p. 41) .
247.	Mas, pelos diários de obras que constam nos autos, os registros são, em regra, de andamento dos serviços nos meses de abril, maio e julho/2013 (peças 40 e 41) .
245.	Diante do quadro acima, na reunião realizada em 5/2/2014, com a presença do então Superintendente, Florentino Cardoso, dos fiscais dos contratos, Suely Beserra e Rafael Henriques, dos fiscais das obras, Fernando Hugo e Adeilson Miranda, além de dois representantes da Edcon, registrou-se em ata (peça 11, p. 23) :
- Expõe-se a intenção de que haja uma paralisação das obras para que sejam feitos todos os ajustes de projetos e replanilhamentos, para que somente depois seja tomada a decisão final sobre a execução do contrato destas obras.
 - a Construtora Edcon coloca-se à disposição em acatar as decisões que forem tomadas pela Superintendência dos Hospitais Universitários. 
- a Superintendência dos Hospitais concorda com a paralisação das obras. 
- a Superintendência dos Hospitais Universitários solicita que a Construtora Edcon conclua 3 (três) das obras do contrato por estarem em etapa de conclusão.
248.	Contudo, não há nos autos informação ou documento que comprove ter havido a emissão de uma ordem de paralisação dos serviços à contratada. Mesmo assim, na comunicação que enviou à UFC em 17/3/2014, a empresa Edcon informa que ficou decidida na referida ata (de 5/2/2014) a paralisação das suas obras - o que inclui, a nosso ver, o Contrato 12/2012 -, tendo sido excepcionados os contratos referentes a três obras lá indicadas, quais sejam: Dermatologia, que integra o Contrato 15/2014, e Nutrição Parenteral e de Transplante de Medula Óssea, que compõem o Contrato 16/2012 (peça 76, p. 219-220) .
249.	Antes disso, em 26/1/2014, a Construtora oficiou a Coordenadoria de Obras e Projetos - COP/UFC para informar que, desde a emissão da Ordem de Serviço referente às obras do Contrato 12/2012, foi detectado e comunicado 'verbalmente, por email, no diário de obras, em ofícios protocolados no DEA', sobre as 'incompatibilidades de projetos, a falta de projetos, e a necessidade de ser oficializado um novo replanilhamento, para se ajustar a planilha licitada com as exigências dos projetos e especificações' (peça 76, p. 144) .
250.	Na mesma comunicação, a empresa registra que, no decorrer de quase um ano da obra, 'muitos ajustes foram feitos nos projetos, muitas especificações foram definidas, provocando assim acréscimos de quantidades de vários serviços licitados, bem como a necessidade de execução de serviços novos a planilha'. E registrou mais:
Para não atrasar o andamento dos serviços houve um comprometimento da construtora com o DEA e a Administração do HUWC, de que a empresa daria continuidade às obras e tão logo fosse superada a fase de indefinições de projetos e especificações, seria oficializado um novo replanilhamento, através de aditivo, para possibilitar a ·empresa receber pelas quantidades e serviços que estava executando.
Sendo que, dos dois ambientes previstos para reforma apenas a primeira etapa de um dos ambientes (Enfermarias) foi liberada pelo HUWC. As compatibilizações e as especificações dos ambientes liberados, ainda estão inconclusas e não foram oficializadas em aditivo, o que tem ocasionado um desequilíbrio financeiro ao contrato, impingindo sérios prejuízos financeiros a contratada. Pois além de não ter todas as frentes de serviços liberadas, nas que estão liberadas não pode concluir pela falta de compatibilização de projetos, especificações e Replanilhamento.
251.	Em seguida, na mesma missiva, a Construtora listou os motivos pelos quais estava impossibilitada de concluir as obras de reforma previstas no Contrato 12/2012 na data prevista. Um dos motivos indicados foi que o 'projeto de incêndio entregue dia 07/01/2014, após quase 1 (um) ano do início das obras, sem aprovação do corpo de bombeiros e incompatível com planilha licitada, necessidade de oficializar o replanilhamento para a sua execução'.
252.	Ao final, empresa concluiu nos seguintes termos (peça 76, p. 145) :
Diante do exposto, a construtora está na eminência de paralisar os serviços deste contrato, não por sua culpa e sim por falta de projeto e replanilhamento, para que isto não venha acontecer pede que o DEA e COP resolvam as seguintes pendências:
1) Finalizações das Compatibilizações dos Projetos;
2) Definições de Especificações;
3) Oficialização dos Replanilhamentos, pois a demora neste procedimento tem causado um desequilíbrio financeiro ao contrato que a empresa não tem como mais suportar;
4) Liberação dos outros ambientes apenas quando tiverem seus projetos compatibilizados entre si e com a planilha licitada, com isso evitar que a empresa seja obrigada a executar serviços que não pode medir; e
5) Que seja respeitada a CLÁUSULA QUARTA, alínea j) do contrato onde determina que Nenhum trabalho adicional ou modificação do projeto fornecido pela CONTRATANTE será efetivado pela CONTRATADA sem a prévia e expressa autorização da Fiscalização, respeitadas todas as disposições e condições estabelecidas no contrato.
Tendo em vista que a fiscalização tem feito mudanças no projeto, tem especificado materiais diferentes do licitado e tem obrigado a construtora a executar serviços sem a devida autorização por escrito e sem previsão de como a empresa irá receber por tais mudanças.
253.	Outras correspondências foram enviadas pela empresa à UFC, como em 23/1/2014 (peça 76, p. 147-148) e em 27/1/2014, sendo que, nesta última, a contratada também solicitou o pagamento do reajuste contratual (peça 76, p. 150-171) . Também juntou à sua oitiva, cópias do Diário de Obra, com o registro das respostas que apresentou a anotações com as quais não concordou (peça 76, p. 197-199) .
254.	Em 28/1/2014, a Superintendência de Hospitais Universitários respondeu à Edcon (Ofício 35/2014) (peça 76, p. 225-227) . Na comunicação, a Universidade ressalta as responsabilidades assumidas pela empresa, que visitou previamente o local da obra, e que sabia dos riscos de uma obra de reforma. Contudo, assume que os replanilhamentos de alguns serviços serão entregues em 5/2/2014 e outros em 30/1/2014, e que as mudanças nos projetos são normais em obras da espécie. Acerca do 'IT Médico', por exemplo, ponto reclamado pela Construtora, assumiu que 'alguns projetos para melhor atender ao hospital estão sendo refeitos, é prerrogativa da Contratante essas alterações, permanece a paralisação da colocação dos quadros elétricos. Quando forem concluídas as alterações e definido os preços, solicitaremos o reinício dos serviços'.
255.	Outra resposta à empresa foi enviada pela Superintendência em 19/2/2014 (peça 76, p. 228-237) . Neste, a UFC rebate as alegações da empresa, inclusive quanto ao pedido de reajuste, e informa que 'por sugestão da contratada e com nossa aquiescência, entendemos que o contrato deverá ser suspenso. O prazo desta suspensão ainda está sendo avaliado para cada caso específico' (peça 76, p. 237) .
256.	Em 27/2/2014, a UFC oficiou à empresa contratada para complementar as especificações de alguns materiais para padronização e facilitar a manutenção, para orientar acerca de alguns serviços e para informar que com relação ao projeto de combate a incêndio, que 'foi providenciada a correção e está sendo feita a aprovação do projeto em questão, pelo Corpo de Bombeiros do Ceará' (peça 76, p. 249-251 e vide item 253 acima) .
257.	Conclui-se, pelas informações acima, que as obras tiveram reduzido andamento no período de abril/2013 a fevereiro/2014, que corresponde aos dez meses de pagamento do item 'Administração Local' informado pelo Superintendente José Luciano (itens 193 e 241 supra) , embora o percentual de execução física indique o contrário. Ficaram claras nas trocas de mensagens as dificuldades das partes em agilizar o andamento dos serviços, em especial por causa da aparente excessiva quantidade de alterações nas especificações de serviços e de materiais. Embora se trate de uma edificação antiga, cujas obras de reformas estão sujeitas a um percentual mais amplo de modificações, admitido até em lei, as mudanças verificadas neste caso ultrapassaram os limites razoáveis. Tanto que o contrato já havia sofrido alterações da ordem de 47% e ainda se tinha notícia de outros replanilhamentos, que não poderiam ser realizados por limitação legal.
258.	No Diário de Obra, o fiscal registrou em 2/4/2013, ou seja, no início dos serviços, que a 'equipe de Administração da Obra será uma equipe mínima, composta para atender os três contratos, de acordo com as frentes de serviços liberadas, dimensionado pela Construtora e analisada e acordada pelo Hospital', o que revela a preocupação da Administração em reduzir/otimizar as despesas desse item (peça 41, p. 35) .
259.	Consoante apresentado pelo Superintendente José Luciano, em suas justificativas (item 191 acima) , os pagamentos à contratada, inclusive em relação ao item 'Administração Local', foram os seguintes:

	MEDIÇÕES  (em R$) 

	Nº DA MEDIÇÃO
	DATA
	Medição física (Sem ADM) 
	ADM LOCAL
	Valor da NF

	1
	8/5/2013
	94.823,14
	20.629,39
	115.452,83

	2
	26/6/2013
	26.781,95
	19.101,29
	45.883,24

	3
	9/7/2013
	32.959,51
	19.101,29
	52.060,80

	4
	20/8/2013
	80.732,74
	19.101,29
	99.834,03

	5
	19/9/2013
	43.484,20
	34.941,47
	78.425,67

	6
	23/10/2013
	210.253,78
	34.941,47
	245.195,25

	7
	4/11/2013
	46.312,87
	34.941,47
	81.254,34

	8
	3/12/2013
	10.165,15
	34.941,47
	45.106,62

	9
	18/12/2013
	31.179,18
	34.941,47
	66.120,65

	10
	13/2/2014
	21.824,37
	34.941,47
	56.765,84

	11
	18/3/2014
	10.694,74
	34.941,47
	45.636,21

				322.523,55
	
260.	Já no Ofício 294/2014-DEA/HUs/UFC, de 27/6/2014, enviado pela Eng. Suely Beserra de Castro, fiscal do contrato, ao Gerente de Divisão e Suprimentos dos Hospitais Universitários/UFC, acompanhado do documento Justificativa Administração Local, assinado pela mesma engenheira em conjunto com o Gerente Administrativo Financeiro dos HUs da UFC/Ebserh, Dr. Adolfo bruno Férrer Bezerra de Menezes, foram explicitados os critérios adotados na aceitação da Administração Local dos três contratos (peça 38) .
261.	A justificativa apresenta que a logística de execução das obras leva em consideração:
a) a impossibilidade de interrupção do atendimento e tratamento aos pacientes; b) a indisponibilidade de leitos vazios ou ambientes/dependências vagas; a necessidade de remanejamento dos pacientes, para a execução das obras nos locais em etapas, e c) a posterior utilização pelos pacientes; o que leva a que, a cada fase da obra, os planos e cronogramas sejam revistos e adaptados à necessidade imediata.
262.	O documento acima cita também as condições estabelecidas no edital e no contrato e mensura que o valor total mensal para a administração local por contrato importaria em R$ 47.978,29, alcançando R$ 143.934,87, para os três contratos (12/2012, 15/2012 e 16/2012) . Definiu, em seguida, o valor por contrato, conforme a proporção desse item com o valor total de cada contrato. E concluiu:
J. Devido o valor mensal da administração mínima prevista no contrato ser maior que o total da planilha orçamentária contratual e a empresa CONTRATADA ter os contratos 12/2012, 15/2012 e 16/2012, as equipes administrativas mínimas, para fins de economia e melhor adequação do contrato, foi solicitado à CONTRATADA e atendido, a unificação das equipes administrativas dos contratos, naquilo que for comum e coincidente.
K. Mensalmente, a fiscalização verifica e atesta os diversos serviços executados, inclusive a administração local, através da apresentação da folha de pagamento do pessoal da CONTRATADA, levando em consideração a unificação das equipes administrativas e controlando o rateio das rubricas da administração local dos diversos contratos.
L. A unificação da administração local dos diversos contratos permite melhor flexibilidade para se adequar a logística do remanejamento dos pacientes e liberação dos locais, garantindo estabilidade da equipe administrativa, condição de minimização dos incômodos da execução pelo treinamento recebido da fiscalização.
Pelas considerações acima averbadas, foi adotada a unificação das administrações locais dos 03 (três) contratos, para adequar a cláusula contratual da exigência da equipe mínima, já que os contratos têm a mesma empresa como CONTRATADA, permitindo economicidade ao contrato e flexibilidade da logística executiva. O critério de medição mensal da administração local corresponde a equipe efetivamente, constante das folhas de pagamento apresentadas e constatadas pela fiscalização. Tendo como pressuposto o atendimento da gestão dos três contratos simultaneamente.
263.	O Relatório da Auditoria não questiona que os pagamentos referentes ao item 'Administração Local' corresponderam a serviços efetivamente prestados pela empresa contratada, não tendo havido, nesse sentido, indício de ganho sem causa da contratada, posto que os valores percebidos correspondem aos custos com pessoal disponibilizado para a obra em questão. As notas fiscais foram devidamente atestadas, não havendo elementos para se questionar se o pessoal da construtora efetivamente ficou disponibilizado.
264.	A questão enfrentada nos autos, objeto de questionamento no Relatório de Auditoria, reside no fato de o critério de medição do serviço adotado no contrato (mensal) divergir do entendimento desta Corte, exarado no Acórdão 2622/2013-TCU-Plenário, de que o pagamento da 'Administração Local' deveria ser realizado em proporção à execução financeira contratual.
265.	Em relação ao item 'Administração Local' tem-se que o Contrato 12/2012, em conformidade com o previsto nos subitens 5.1 e 5.2 do Termo de Referência, Anexo I ao Edital da Concorrência Pública Nacional 30/2012 (peça 3, p. 9) , estabeleceu em sua Cláusula Terceira, itens 28 e 29, que trata das Obrigações da Contratada, que a mesma deveria (peça 4, p. 4) :
28. Manter uma equipe, durante todo o período da obra, com jornada de trabalho igual ou superior a 40 horas semanais, de no mínimo:
·	01 Engenheiro Pleno Residente, com diploma fornecido por Instituição Brasileira e registro no CREA;
·	02 Técnicos em Edificações com registro no CREA;
·	01 Mestre de Obras;
·	01 Almoxarife.
29. Manter Vigilante 24 horas por dia, 07 dias por semana no canteiro de obras.
266.	Ressalte-se que os critérios de pagamento da 'Administração Local' no edital e no contrato foram fixados antes do entendimento do TCU firmado no Acórdão 2622/2013-TCU-Plenário, e utilizado como referência para o tema. Pelo referido Acórdão, o TCU determinou ao então Ministério do Planejamento, Orçamento e Gestão, que orientasse os órgãos e entidades da Administração Pública Federal a:
9.3.2.2. estabelecer, nos editais de licitação, critério objetivo de medição para a administração local, estipulando pagamentos proporcionais à execução financeira da obra, abstendo-se de utilizar critério de pagamento para esse item como um valor mensal fixo, evitando-se, assim, desembolsos indevidos de administração local em virtude de atrasos ou de prorrogações injustificadas do prazo de execução contratual, com fundamento no art. 37, inciso XXI, da Constituição Federal e no arts. 55, inciso III, e 92, da Lei n. 8.666/1993;
267.	Anteriormente à decisão acima, este Tribunal, no TC Processo 025.990/2008-2, tratou de estudos elaborados pela então 1ª Secob, em atendimento ao Acórdão 1425/2007-TCU-Plenário, com vistas à definição de parâmetros aceitáveis para taxas de Bonificações e Despesas Indiretas - BDI, observando as características similares e as despesas inerentes a cada espécie de empreendimento, de modo a estipular faixas de valores de referência que orientem os entes jurisdicionados deste Tribunal na contratação de obras públicas. O Acórdão 2369/2011-TCU-Plenário, da Relatoria do Ministro-Substituto, Marcos Bemquerer, nele proferido, não resultou em recomendações às unidades jurisdicionadas, tendo os resultados subsidiado os estudos realizados no TC Processo 036.076/2011-2, que resultaram no referido Acórdão 2622/2013-TCU-Plenário.
268.	No estudo realizado no TC Processo 025.990/2008-2, uma das posições defendidas pela 1ª Secob foi no sentido de que 'o pagamento do item Administração Local seja feito na proporção da execução financeira dos serviços, de forma a garantir que a obra chegue ao fim juntamente com a medição e o pagamento de 100% da parcela de Administração Local'. Externou-se no referido estudo que 'busca-se com esse critério que a contratada tome as medidas cabíveis para resguardar o ritmo programado da obra já que não será beneficiada com aditivos por prorrogação de prazo em decorrência de atrasos pelos quais seja responsável'.
269.	Vale destacar a respeito da questão acima, que, no contrato em exame, não ficou evidenciado que a empresa tenha reduzido o ritmo da obra para se beneficiar com os pagamentos de Administração Local, até porque, conforme afirmado pela fiscalização, os valores eram utilizados para o pagamento de pessoal alocado na obra, sem gerar vantagem para a empresa, que, inclusive, solicitou a rescisão contratual antes do final da vigência contratual.
270.	Em ata de reunião realizada em 10/9/2013, antes da prolação do Acórdão 2622/2013-TCU-Plenário, a Administração dos HUs, os engenheiros fiscais e da empresa contratada trataram da composição de preço para administração da obra, tendo ficado acertado que a construtora iria apresentar um estudo da composição desse item a fim de definir o valor total necessário para a conclusão de todas as obras e contratos.
271.	Mesmo assim, em reunião realizada em 20/5/2014, quando a obra já estava paralisada pela empresa, entre engenheiros da UFC/Ebserh, foi tratada a questão da Administração Local nos contratos da Edcon com a UFC, sem se referir a um contrato específico (peça 11, p. 30-31) . O Engenheiro Rafael Henriques, fiscal dos contratos, registrou que o critério de medição da Administração Local deve ser proporcional aos serviços medidos, e que essa era a 'orientação dos auditores', no que foi destacado que nos contratos estava sendo paga pelo critério mensal. Também foi registrado que nas últimas medições o valor da administração local foi excluído.
272.	Na mesma reunião acima, o Engenheiro Rafael, sem indicar a que contrato se referia, expôs que em reunião anterior, a empresa Edcon teria informado sobre o interesse em prorrogar a vigência, e que teria sido alertada que o valor referente à administração local deveria se adequar para caber dentro do contrato. 
273.	Deve-se considerar que as obras foram paralisadas em fevereiro de 2014, mais de um ano antes do final da vigência, o que indica que seria possível à Administração renegociar os pagamentos futuros da Administração Local, de modo a não extrapolar os valores previstos no contrato.
274.	Além disso, o último pagamento da Administração Local da obra objeto do Contrato 12/2012 ocorreu em 18/3/0214, referente a fevereiro/2014, quando a obra foi paralisada e não foi retomada. 
275.	Considera-se que nada obstante a forma de pagamento do item administração local tenha sido avençada em data anterior à orientação da jurisprudência do TCU e os valores que foram pagos decorram de serviços comprovados pela contratada, chama atenção o fato de a equipe de fiscalização e a Administração da Universidade, cientes de que as equipes de trabalho da empresa estavam paralisadas por conta da ausência de projetos e/ou não liberação das áreas, não tenham adotado medidas para paralisar os serviços ou, na melhor hipótese, reduzir a equipe da contratada ao mínimo indispensável, de modo a que o Poder Público não arcasse com esses custos.
276.	Tratava-se de situação evidente, em que o Poder Público pagava à empresa pela administração local de uma obra que não tinha andamento normal. Os diversos atrasos na execução, na sua larga maioria provocados pela Administração, não se refletiram na desaceleração da medição e pagamento da administração local. Com isso, embora tenham sido executados meros 6,73% dos serviços contratados, a proporção, no caso do item administração local, foi de 38,27% (peça 16, p. 6) , o que é inconcebível.
277.	Em relação às justificativas do Sr. Florentino de Araújo, conclui-se por propor que não sejam acolhidas. Embora a questão tratada seja técnica e que não havia ainda o entendimento firmado no Acórdão 2622/2013-TCU-Plenário para balizar sua decisão, é razoável exigir, considerando o comportamento esperado de um gestor mediano, que tivesse observado que os pagamentos da administração local estavam muito incompatíveis/desproporcionais com o andamento da obra, notadamente sabendo que o ritmo lento da obra era causado pelas falhas da própria Administração (projetos inadequados) , e tivesse adotado as medidas cabíveis. No mínimo, deveria ter cobrado da área técnica que se pronunciasse acerca da situação, o que não foi comprovado nos autos.
278.	Em relação às justificativas do Sr. José Luciano Bezerra, deve-se considerar que assumiu o cargo apenas em 9/5/2014, quando a obra estava paralisada, e todos os pagamentos, que incluíam a administração local, já haviam sido realizados. Não se considera exigível conduta no sentido de obter eventual ressarcimento de valores pagos para esse item, em face de que a posição dos técnicos responsáveis não foi nesse sentido. Pelo contrário, a posição adotada pela Universidade para declarar a resolução dos contratos foi de que os pagamentos realizados corresponderam a despesas efetivamente comprovadas pela contratada.
279.	As justificativas do Sr. Adolfo Férrer, então Gerente Administrativo, também não podem ser aceitas, pelas mesmas razões colocadas para o Sr. Florentino de Araújo (item 277 acima) .
280.	As justificativas do Sr. Rafael Henriques e Suely Barbosa também não podem ser acolhidas. Não lhes socorre a tese de que foram designados como fiscais dos contratos e que outros engenheiros foram designados como fiscais das obras, e que estes atestaram os serviços; de que as notas fiscais eram atestadas por engenheiro do Departamento de Arquitetura e Engenharia dos HUs/UFC (vide peças 35, 39, p. 4; 40, p. 4, 16, 21 e 49; 41, p. 26 e 30) , e de que estes também eram responsáveis pelo Diário de Obras (peças 40, p. 22-44; 41, p. 1-21 e 32-41) .
281.	Na verdade, os fiscais da obra atestaram os serviços, que foram referendados pelos fiscais dos contratos. A distinção estabelecida pelo TCE/MG não encontra respaldo legal e nem na jurisprudência desta Corte. O art. 67 da Lei 8.666/1993 estabelece que a 'execução do contrato deverá ser acompanhada e fiscalizada por um representante da administração especialmente designado, permitida a contratação de terceiros para assisti-lo e subsidiá-lo de informações pertinentes a essa atribuição'.
282.	O parágrafo primeiro do mesmo artigo prevê que o 'representante da Administração anotará em registro próprio todas as ocorrências relacionadas com a execução do contrato, determinando o que for necessário à regularização das faltas ou defeitos observados'.
283.	De fato, a Universidade, por meio do Reitor designou o sr. Rafael Henriques e a Sra. Suely Beserra, como fiscais dos contratos (peça 38, p. 8 e 9) . Posteriormente, o Superintendente dos HUs designou engenheiros da Divisão de Engenharia e Arquitetura dos HUs (DEA) para prestar todo e qualquer assessoramento técnico necessário, incluindo supervisão, acompanhamento, fiscalização e medição das obras nos HUs, a serem executadas pela empresa Edcon (...) , cujos fiscais de contratos são a eng. Suely Beserra de Castro e o Eng. Rafael Henriques de Araújo Neto' (peça 71, p. 62) . Outras designações de engenheiros foram feitas pelo Superintendente para prestar assessoramento técnico aos fiscais de contratos nomeados (peça 71, p. 69 e 71) .
284.	Fica nítido que a Sra. Suely Beserra e o Sr. Rafael Henriques foram designados pela Administração, na pessoa do Reitor da UFC, como representantes da Administração para acompanhar e fiscalizar as obras. São os fiscais previstos no art. 67 da Lei 8.666/1993.
285.	Os demais engenheiros do DEA foram designados para subsidiar o trabalho dos representantes da Administração, assessorando-os no acompanhamento e na fiscalização das obras.
286.	Mas, a responsabilidade, de fato, recai sobre os representantes da Administração designados pelo Reitor, salvo a constatação de falta claramente imputável aos outros servidores designados para assessorá-los.
287.	Em relação aos pagamentos indevidos da administração local, embora previsto no edital e no contrato a regra mensal, a responsabilidade dos fiscais deve-se ao fato de que embora tenham ocorrido diversos atrasos no cronograma físico do contrato 12/2012, atestaram as medições do item administração local mesmo verificando que os pagamentos desses serviços ocorriam de forma não proporcional à execução das obras, o que se materializou com a paralisação da obra e a rescisão contratual. Foram pagos serviços que não resultaram em nenhum ganho para a UFC, posto que as obras estavam paralisadas ou em ritmo bastante lento, a desaconselhar a manutenção da administração local da forma contratada.
288.	Em relação ao eventual valor de débito devido pela Construtora, apontado no Relatório de Auditoria, no valor de R$ 264.468,00 (R$ 320.905,47 - R$ 56.437,47) , caberia ainda considerar o valor referente a desmobilização, que a empresa indica ser de R$ 48.576,87 (peça 76, p. 359) . A empresa ainda considera ter direito aos lucros cessantes, no valor de R$ 363.867,06 (peça 76, p. 360) .
289.	Situação semelhante à citada acima se verificou no TC Processo 029.137/2016-0, conforme tratado nos itens 28 e 29 desta instrução. A SecexSaúde considerou haver indícios de que se pagou por serviços não prestados. Baseou-se no fato de que os pagamentos eram mensais e não foram considerados os atrasos nas obras, o que teria beneficiado a contratada. Mas, por não ter elementos nos autos para confirmar se há débito a ser ressarcido pela contratada, propôs determinação para realização do encontro de contas entre os supostos pagamentos indevidos com os outros valores que a construtora alega ser credora.
290.	Neste caso, a conclusão quanto ao débito é distinta. Primeiro, porque a empresa teria recebido o pagamento por serviços que prestou em conformidade com o contrato. Não há elementos nos autos a indicar que a equipe mínima de administração local não tenha ficado na obra durante os onze meses que que ocorreram os pagamentos. Além disso, a empresa não deu causa às paralisações informais das obras, causados em regra pelos ajustes nos projetos e os replanilhamentos, a cargo da Administração.
291.	Isso posto, considerando que os pagamentos mensais da Administração Local, embora em parte indevidos, tiveram base no edital e no contrato; considerando que a orientação do Acórdão 2622/2013-TCU-Plenário foi posterior à celebração do contrato e à maioria dos pagamentos efetuados; considerando as especificidades da obra de reforma em unidade hospitalar em funcionamento, que redundam em uma maior complexidade da gestão contratual; e considerando não estarem presentes indícios de má-fé ou de conduta desidiosa dos responsáveis, propõe-se rejeitar as justificativas, mas, excepcionalmente, não incluir a imputação da multa do art. 58, inciso II, da Lei 8.443/1992.
II.4. Análise da determinação e das recomendações propostas no Relatório de Auditoria
292.	O Relatório de Auditoria apresentou, no mérito, as seguintes propostas (peça 45, p. 29) :
b) determinar à Empresa Brasileira de Serviços Hospitalares - Ebserh, com fulcro no art. 43, I, da Lei 8443/1992 c/c art. 250, III, do Regimento Interno/TCU, que adote providências imediatas para a retomada das obras que estão impactando o funcionamento dos 30 leitos que estão parados em decorrência da paralisação dos serviços objeto do Contrato 12/2012 (Reforma das Enfermarias dos 1º e 2º Pavimentos do Bloco Principal) , no intuito de readequar o nível de prestação da assistência hospitalar da Maternidade Escola Assis Chateaubriand (MEAC) necessário ao atendimento à população local carente de serviços de saúde, apresentando a este Tribunal, no prazo de 15 (quinze) dias, plano de ação com os respectivos procedimentos, prazos individualizados e responsáveis por cada procedimento necessário ao cumprimento da determinação (Item III.2 do Relatório) ; 
 (...) 
d) recomendar à MEAC/UFC que, no seu modelo de processo de aquisições para a contratação de empresa para reforma de unidades e para a gestão dos contratos decorrentes, adote os seguintes controles internos na etapa de elaboração dos estudos técnicos preliminares que servirão de base para a elaboração do termo de referência ou projeto básico, devendo conter, dentre outros aspectos, em obediência à Lei 8.666/1993, art. 6º, inc. IX, alínea c, e nos moldes do Acórdão TCU 6.638/2015-1C: 
d.1) o levantamento de mercado junto a diferentes fontes possíveis, incluindo as contratações similares feitas por outros órgãos, consultas a sítios na internet (portais de domínio público) , consultas a publicações especializadas (e.g. comparativos de soluções publicados em revistas especializadas) e pesquisa junto a fornecedores, a fim de avaliar as diferentes soluções que possam atender às necessidades que originaram a forma de prestação de serviços de reforma de unidades de blocos hospitalares utilizada; 
d.2) a identificação dos diferentes tipos de solução possíveis de contratar e que atendam à necessidade de reforma de unidades hospitalares da MEAC/UFC, incluindo estudos que evidenciem o levantamento das áreas a serem reformadas, os quantitativos e a relação dos equipamentos a serem utilizados, a análise da produtividade de contratos anteriores, além da análise de custo/benefício da sua manutenção ou realização de nova modalidade de contratação (Item III.1 do Relatório) .
293.	Quanto à determinação do item 'b' acima, conforme já tratado nos itens 32 a 34 desta instrução, socorre-se das informações obtidas no TC Processo 029.137/2016-0, com destaque para o registro de que o contrato não teve mais continuidade no tocante à execução de serviços desde 2014.
294.	A respeito das reformas a cargo da empresa Edcon, a Ebserh informou (peça 166 do TC Processo 029.137/2016-0) :
No que tange às obras paralisadas no hospital, o tema foi objeto de audiência pública na Justiça Federal no Estado do Ceará, conforme Processo nº 0801501-31.2017.4.05.8100 [Ação Civil Pública movida pela Defensoria Pública da União] tendo sido firmado compromisso junto à Excelentíssima Juíza Cintia Menezes Brunetta de que a UFC iria inventariar as obras parcialmente executadas, contratar os projetos básicos e executivos necessários à conclusão dessas obras e, posteriormente, discutir com a Ebserh a estratégia para a conclusão dessas e de outras obras paralisadas no HUWC. 
Ademais, restou acordado que, até a próxima audiência, agendada para o dia 22 de agosto de 2017, a UFC apresentaria informações acerca da finalização/rescisão dos contratos com as empresas Borges Carneiro e Edcon, conforme consignado na cópia anexa da ata da referida audiência.
295.	Ainda em relação às obras de reforma dos hospitais universitários antes vinculados à UFC e agora cedidos à Ebserh, a Superintendência dos Hospitais Universitários da UFC, integrante do Complexo Hospitalar UFC/Ebserh, em resposta à diligência (peça 96) , informou a este Tribunal, mediante ofício de 20/5/2019 (peça 99) , que a Secretaria de Saúde do Estado do Ceará se comprometeu com a Ebserh a custear as contratações dos escritórios de projetos, a aquisição de mobiliário e equipamentos médico-hospitalares, bem como a execução das próprias obras (peça 99, p. 9) . Matéria sobre o acordo Ebserh/UFC/Secretaria de Saúde do Estado do Ceará foi publicada no portal da Ebserh com mais detalhes (peça 114) .
296.	Considera-se, assim, não ser necessário manter a determinação alvitrada no Relatório de Auditoria, posto que restou demonstrado que a Administração da Ebserh já está adotando todos os meios para viabilizar a adequação e aparelhamento dos hospitais universitários do Ceará vinculados àquela empresa, às necessidades da sociedade.
297.	Já as recomendações do item 'd' supra, não mais se justificam, embora tenham sido mantidas na proposta de encaminhamento lançada na instrução de mérito do TC Processo 029.137/2016-0. 
298.	Isso porque o Contrato 12/2012 decorreu de licitação realizada pela UFC, ainda antes da celebração do contrato de gestão com a Ebserh, firmado em 26/11/2013 (peça 99, p. 15-33) . A partir de então, as ações relacionadas à reestruturação física e à modernização do parque tecnológico do Hospital Universitário e da Maternidade, que abrangem as licitações e a condução dos contratos, ficaram a cargo da Ebserh, que não teve envolvimento com as falhas na realização da licitação e gestão contratual verificadas neste processo.
CONCLUSÃO
299.	As diligências realizadas para verificar a situação das obras paralisadas na Maternidade Escola Assis Chateaubriand (Meac) , então vinculada à Universidade Federal (UFC) , e atualmente sob a gestão da Empresa Brasileira de Serviços Hospitalares (Ebserh) , permitiram verificar que a Ebserh vem adotando as medidas cabíveis para a continuidade das obras objeto do Contrato 12/2012, que já teve sua resolução determinada no âmbito da UFC, bem como para realização das demais reformas necessárias, inclusive buscando recursos com terceiros (itens 16 a 34) .
300.	Quanto às audiências referentes ao achado do item III.2 do Relatório de Auditoria projetos deficientes) , a análise realizada concluiu pela proposta de acolhimento das razões de justificativas do ex-Superintendente, Florentino de Araújo (itens 76 a 88) , do ex-Gerente Administrativo, Adolfo Bruno Férrer (itens 90-103) e do engenheiro Rafael Henriques (itens 116-123) , em relação ao item 'a.1' das audiências
301.	Ainda com relação ao item III.2, no caso da Engenheira, Suely Beserra, a conclusão foi pela rejeição das suas justificativas e pela aplicação da multa referida no art. 58, inciso II, da Lei 8.443/1992, e no art. 268, inciso II, c/c o art. 209, inciso II, do Regimento Interno/TCU, em razão da irregularidade indicada no item 'a.1' da audiência, consoante detalhado na Matriz de Responsabilização à peça 116  (itens 105-115) .
302.	Na instrução de mérito da SecexSaúde, a proposta de encaminhamento, em relação ao mesmo item da audiência, foi pela rejeição das justificativas dos quatro responsáveis e pela aplicação da multa.
303.	No tocante às audiências referentes ao item III.3 do Relatório de Auditoria (realização de três concorrências concomitantes e não utilização do Pregão) , a análise realizada concluiu pela proposta de acolhimento das justificativas dos Srs. Florentino de Araújo e Adolfo Bruno Férrer (itens 'a.2.1' e 'a.2.2') (itens 141-174) (item 159) , e que não era cabível a utilização da modalidade Pregão.
304.	Em relação ao tópico acima, a instrução da SecexSaúde concluiu na mesma linha acima.
305.	As análises concernentes às audiências relativas ao Achado do item III.4 (pagamento da administração local) do Relatório de Auditoria, concluíram por propor que sejam rejeitadas as razões de justificativas apresentadas pelos Srs. Florentino de Araújo, Adolfo Bruno Férrer, Rafael Henriques e Suely Beserra (item 'a.3' das audiências) (itens 280-291) . Na mesma análise, concluiu-se pela proposta de acolhimento das razões de justificativa do sr. José Luciano Bezerra (item 278) e pela não imputação do eventual valor pago a maior à contratada (itens 290 a 291) .
306.	A instrução da SecexSaúde concluiu, em relação à questão do item anterior, pela proposta de rejeição das justificativas de todos os cinco responsáveis e pela proposta de aplicação de multa. Quanto ao valor pago à empresa, foi proposta determinação à UFC para rescisão dos contratos tratados naquele processo e a realização de encontro de contas com eventuais valores devidos à contratada, instaurando a tomada de contas especial, se for o caso.
307.	Em relação à proposta de aplicação de multa verifica-se que o fato irregular consistiu na elaboração do Termos de Referência da CPN 30/2012 com insuficiente detalhamento do objeto a ser licitado, sem a apresentação da totalidade dos projetos de reformas das unidades dos blocos do MEAC e com inconsistências nos quantitativos de serviços. O termo inicial de contagem do prazo para prescrição da pretensão punitiva é a data da elaboração do referido termo de referência, em 28/9/2012 (peça 3, p. 12-13) . Com isso, tendo a audiência sido ordenada em 23/3/2017 (peça 47) , fica evidente que não ocorreu a prescrição da pretensão punitiva, consoante entendimento firmado por este Tribunal no Acórdão 1441/2016-TCU-Plenário, em Incidente de Uniformização de Jurisprudência, que assentou que a pretensão punitiva do Tribunal de Contas da União subordina-se ao prazo geral de prescrição indicado no art. 205 do Código Civil, que é de dez anos, contados a partir da data de ocorrência da irregularidade sancionada, nos termos do art. 189 do Código Civil.
308.	Quanto às recomendações e determinações propostas pela Equipe de Auditoria, reexaminadas por conta do Despacho do Ministro-Relator à peça 47, considerou-se que não mais se justificam (itens 294-300) .
309.	Consoante relatado nos itens 125 e 126 desta instrução, a Concorrência 30/2012 e o Contrato 12/2012 estão sendo analisados no âmbito deste processo, tendo sido objeto da Fiscalização 464/2016, realizada pela então Secex-CE. Já as Concorrências 28/2012 e 29/2012 e os contratos 15/2012 e 16/2012, referentes a reformas no Hospital Universitário Walter Cantídio, foram objeto da Fiscalização 463/2016, também realizada pela Secex-CE, na mesma época, e estão sendo objeto de análise no âmbito do TC Processo 029.137/2016-0.
310.	Desse modo, considera-se conveniente que ocorra a apreciação conjunta desses processos pelo TCU, tanto por economia processual quanto pela necessidade de mitigar a possibilidade de deliberações diferentes deste Tribunal sobre a mesma matéria. Trata-se da mesma unidade jurisdicionada, os mesmos responsáveis e as ocorrências analisadas são basicamente as mesmas. Assim, deve ser submetida ao Relator proposta de apensamento deste processo ao TC Processo 029.137/2016-0, para apreciação em conjunto, com fundamento no art. 36 da Resolução TCU 259/2014 (item 126) .
PROPOSTA DE ENCAMINHAMENTO
311.	Diante do exposto, submetem-se os autos à consideração superior, propondo:
a) apensar os presentes autos ao TC Processo 029.137/2016-0, para análise em conjunto, com fundamento no art. 36 da Resolução TCU 259/2014;
b) acatar as razões de justificativas do Sr. José Luciano Bezerra Moreira (CPF; XXX.096.413-XX) , com fundamento no art. 250, §1º, do Regimento Interno;
c) acatar parcialmente as razões de justificativas dos Srs. Florentino de Araújo Cardoso Filho (CPF: XXX.652.963-XX) , Adolfo Bruno Férrer Bezerra de Menezes (CPF: XXX.207.503-XX) e Rafael Henrique de Araújo Neto (CPF: XXX.369.523-XX) , com fundamento no art. 250, §1º, do Regimento Interno;
d) rejeitar parcialmente as razões de justificativa da Sra. Suely Beserra de Castro (CPF: XXX.188.503-XX) , com relação aos itens 'a' e 'b' da sua audiência;
e) aplicar à Sra. Suely Beserra de Castro (CPF XXX.188.503-XX) , a multa referida no art. 58, inciso II, da Lei 8.443/1992, e no art. 268, inciso II, c/c o art. 209, inciso II, do Regimento Interno/TCU, fixando-lhe o prazo de 15 (quinze) dias, a contar da notificação, para que comprove, perante o Tribunal (art. 214, inciso III, alínea 'a', do Regimento Interno/TCU) , o recolhimento da dívida ao Tesouro Nacional, atualizada monetariamente desde a data do acórdão que vier a ser proferido até a data do efetivo recolhimento, se for paga após o vencimento, na forma da legislação em vigor;
f) autorizar, desde logo, nos termos do art. 28, inciso II, da Lei 8.443/1992, a cobrança judicial da dívida, caso não atendida a notificação;
g) dar ciência do acórdão que vier a ser proferido à Universidade Federal do Ceará (UFC) e à Empresa Brasileira de Serviços Hospitalares (Ebserh) , destacando que o relatório e o voto que fundamentam a deliberação ora encaminhada podem ser acessados por meio do endereço eletrônico www.tcu.gov.br/acordaos e que, caso tenham interesse, o Tribunal pode encaminhar-lhes cópia desses documentos sem quaisquer custos para V. Sas.;
h) arquivar o presente processo, com fundamento no art. 169, inciso II, do Regimento Interno do Tribunal.".
É o relatório.

8.1. Rodrigo do Nascimento Santos (23416/OAB-CE) e outros, representando Universidade Federal do Ceará.  
8.2. Adriano Fernandes da Cunha (29396/OAB-CE) e outros, representando Florentino de Araujo Cardoso Filho.  
8.3. Brunilo Jaco de Castro e Silva Filho (4073/OAB-CE) e outros, representando Suely Beserra de Castro.

Não atuou.

AUDITORIA. OBRAS DE REFORMA DA MATERNIDADE DA UFC. DEFICIÊNCIAS DE PROJETO. ADOÇÃO DE CONCORRÊNCIA. EMPREITADA POR PREÇO GLOBAL. PAGAMENTO DE ADMINISTRAÇÃO LOCAL EM VALOR FIXO MENSAL. AUDIÊNCIAS. OITIVA. ACOLHIMENTO PARCIAL DAS JUSTIFICATIVAS DE ALGUNS GESTORES. REJEIÇÃO DAS JUSTIFICATIVAS DE UMA RESPONSÁVEL. MULTA.

RELATÓRIO DE AUDITORIA (RA)

Secretaria de Controle Externo de Aquisições Logísticas (Selog).

Em exame auditoria realizada pela Secex-CE na contratação pelo Hospital Universitário Walter Cantídio/UFC de obras de reforma de blocos da Maternidade Escola Assis Chateaubriand (MEAC) , realizada por meio da Concorrência Pública 30/2012 e do Contrato 12/2012, celebrado com a empresa a Edcon Comércio e Construções Ltda. 
O trabalho é uma das 29 auditorias da Fiscalização de Orientação Centralizada em objetos selecionados com base em modelo probabilístico de análise de dados.
Relembro que, licitada no final de 2012, e contratada por R$ 13.809.491,33, sob regime de empreitada por preço global, a obra iniciou-se em março de 2013, com prazo de 720 dias para sua conclusão. No decorrer de sua execução, foram celebrados três aditivos com acréscimos e supressões de objeto, além de reajustamento de preços, embora as obras tenham sido definitivamente paralisadas após onze meses de execução contratual, com percentual de execução de apenas 6,73%.
É oportuno lembrar que, contemporaneamente à Concorrência em tela (destinada à reforma da Maternidade - Concorrência 30/2012) , foram também promovidas outras duas licitações para reforma do Hospital Universitário (Concorrências 28/2012 e 29/2012) , sagrando-se vencedora a mesma empresa. A análise destes outros dois certames está sendo tratada no TC Processo 029.137/2016-0, sob minha relatoria. Os três certames podem ser assim sintetizados:
a) 	Concorrência Pública Nacional 30/2012 - Edital de 3/10/2012 - Contrato 12/2012 - Reforma das Enfermarias do 1º e 2º Pavimentos do Bloco Principal e Reforma do Bloco 2 da Internação de 02 Pavimentos, UTI Materna, Térreo e Andar Técnico da Maternidade Escola Assis Chateaubriand - Meac - Campus do Porangabussu - UFC/CE (OS de 26/3/2013) ; 
b) 	Concorrência Pública Nacional 28/2012 - Edital de 3/10/2012 - Contrato 15/2012 - Reforma de Unidades do Bloco 202 ou Bloco Cirúrgico, Ambulatório de Dermatologia no Bloco 207 e Ambulatório de Pediatria no Bloco 205 do Hospital Universitário Walter Cantídio - HUWC - Campus do Porangabussu - UFC/CE (OS de 25/2/2013) ; 
c) 	Concorrência Pública Nacional 29/2012 - Edital de 5/10/2012 - Contrato 16/2012 - Reforma de Unidades do Bloco Central ou Bloco 201 do Hospital Universitário Walter Cantídio - HUWC - Campus do Porangabussu - UFC/CE, conforme relação a seguir: Reforma do Ambulatório do Servidor, Reforma da Clínica de Transplante de Medula Óssea - TMO, Reforma das Fachadas do Bloco Central - HUWC, Reforma da Hemodiálise, Reforma da Nutrição Parental, Reforma dos Sanitários de Público e Circulação do 1º pavimento do Bloco Central, Reforma da Unidade de Pediatria (OS de 25/2/2013) .
Outro destaque de relevo diz respeito à celebração de contrato de gestão com a Ebserh, em 26/11/2013.
Retornando ao objeto destes autos, destaco que, em janeiro de 2014 (peça 76, p. 144) , a contratada solicitou rescisão contratual amigável argumentando a impossibilidade fática da continuidade à execução dos contratos, em decorrência das constantes necessidades de alterações contratuais a fim de compatibilizá-los às exigências técnicas. 
A equipe de auditoria, após ter executado os trabalhos de campo em novembro de 2016, encontrou obras inconclusas e paralisadas e o contrato ainda não rescindido. Segundo a equipe de auditoria, estariam comprometidos trinta leitos hospitalares.
Como resultados dos trabalhos, foram apontados os seguintes achados (peça 45) , a seguir sintetizados:
a) Ausência de Estudos Técnicos Preliminares, redundando na não identificação dos diferentes tipos de solução passíveis de contratar, em dificuldades de priorização, em indefinições quanto ao quantitativo de serviços e à metodologia a adotar;
b) Objeto Insuficientemente Detalhado (Deficiências de Projeto) - ausências e deficiências de projetos foram evidenciadas nos diários de obras e no relatório situacional (peça 5) , não havendo previsão de serviços que eram imprescindíveis, levando a radicais alterações e a dificuldades diversas na condução das obras, ante os impactos da obra na atividade hospitalar e vice-versa (logística de execução) , dificuldades de instalação de canteiro de obras, restrições de horários para a prática de certas atividades definidas somente após o planejamento;
c) Baixa Competitividade na licitação em razão da não utilização da modalidade pregão, nem de certame eletrônico, agravada pela realização de três concorrências presenciais simultâneas, sem justificativa, redundando em falta de competitividade, contratação de empresa que não representa a seleção da proposta mais vantajosa para a Administração, direcionamento, descumprimento de prazos, refazimento de cronograma e paralisação de serviços; e
d) Superfaturamento - Pagamento a Maior de Administração Local - Foi observado pagamento a maior, realizado com base em critério de medição inadequado, em desacordo com a jurisprudência do TCU (Acórdão 2622/2013-TCU-Plenário) e em inobservância ao princípio constitucional da transparência dos gastos públicos, ao art. 40, inciso XIII, da Lei 8.666/1993, bem como ao art. 17 do Decreto 7.983/2013, tendo sido aferidos itens do orçamento referente à administração local da obra como itens fixos mensais, e havendo descompasso entre os pagamentos e o andamento das obras para os serviços de "Administração Local".
Em razão dos achados "b", "c" e "d" acima, de acordo com Despacho à peça 47, foi promovida a oitiva da empresa contratada, além da audiência dos seguintes gestores: Florentino de Araújo Cardoso Filho e José Luciano Bezerra Moreira, Superintendentes; Adolfo Bruno Férrer Bezerra de Menezes, ex-Gerente Administrativo; Suely Beserra de Castro, ex-Chefe da Divisão de Engenharia e Arquitetura e Fiscal de Obras dos Hospitais Universitários; e Rafael Henrique de Araújo Neto, Coordenador de Obras e Projetos da UFC e Fiscal de Obras dos Hospitais Universitários.
A situação descrita na alínea "a" acima fundamentou a proposta de recomendações por parte da equipe de auditoria, por ocasião do relatório de auditoria (peça 45) . Tal proposta deixou de ser acatada, no Despacho de 23/3/2017, em razão de haver entendido que deveriam ser avaliadas após o saneamento dos autos (peça 47, item 10) .
Uma vez promovidas as audiências e oitiva, a então Secex-CE, por meio da instrução de peça 89, com a chancela do respectivo Diretor (peça 90) , propôs acolher as razões de justificativa de todos os responsáveis, arquivando-se o presente processo.
Por meio do Despacho de peça 91, deixei de acolher a análise sugerida, entendendo que o caso exigiria análise pormenorizada e conclusiva quanto às irregularidades apontadas e as justificativas apresentadas, especialmente quanto à previsibilidade da não liberação das áreas hospitalares para reforma, a modalidade licitatória adotada à luz da natureza do objeto licitado (obra ou serviço de engenharia) e quanto ao pagamento mensal do item de administração local, de maneira não proporcional à execução da obra.
Em outro giro, determinei que fossem obtidas informações atualizadas quanto à situação do Contrato 12/2012, bem como de eventual avanço nas obras em epígrafe, autorizando-se diligências e inspeções que se fizessem necessárias. 
Na sequência, a SecexEducação chegou a promover diligências à UFC e à Ebserh (peças 95-96) , inobstante a Selog tenha assumido a instrução do feito (peça 100) e, ato contínuo, promoveu novas diligências à UFC, ante o não atendimento do expediente anterior (peça 103) .
Em sua derradeira instrução, em pareceres uníssonos (peças 120-122) , a Selog propõe acatar as razões de justificativas do Sr. José Luciano Bezerra Moreira e, parcialmente, dos Srs. Florentino de Araújo Cardoso Filho, Adolfo Bruno Férrer Bezerra de Menezes e Rafael Henrique de Araújo Neto. Propõe rejeitar as justificativas prestadas pela Sra. Suely Beserra de Castro, aplicando-lhe a multa estatuída no artigo 58, inciso II, da Lei Orgânica, sem prejuízo de apensar os presentes autos ao TC Processo 029.137/2016-0 (que cuida do exame das Concorrências 28 e 29/2012 da UFC) .
II
Brevemente historiado, desde logo adianto que endosso o cerne do encaminhamento alvitrado pela Selog, incorporando a respectiva análise (peças 120-122) às minhas razões de decidir, sem prejuízo das considerações que se seguem.
A irregularidade sintetizada na alínea "b" do item 8 supra ensejou a audiência dos Srs. Florentino de Araújo Cardoso Filho, ex-Superintendente; Adolfo Bruno Férrer Bezerra de Menezes, ex-Gerente Administrativo; Rafael Henrique de Araújo Neto, Coordenador de Obras e Projetos da UFC e Fiscal de Obras dos Hospitais Universitários; e da Sra. Suely Beserra de Castro, ex-Chefe da Divisão de Engenharia e Arquitetura e Fiscal de Obras dos Hospitais Universitários.
A audiência decorreu da realização da Concorrência Pública Nacional CPN 30/2012 com objeto não suficientemente detalhado, ante a ausência de projetos e inconsistências de quantitativos, ocasionando constantes replanilhamentos com elevados acréscimos e supressões, incluindo alteração de valor total contratado, em regime de empreitada por preço global, com a paralisação de todas as frentes de serviços pela empresa executora das obras, referentes ao Contrato 12/2012, no percentual de execução de apenas 6,73% (item III.2 do Relatório de peça 45) .
Nesta esteira, releva destacar que o certame foi realizado tendo por base termos de referência e planilhas de custos unitários elaborados pela Divisão de Engenharia e Arquitetura, que, segundo a equipe de auditoria, "não contemplaram todos os elementos da obra, nem permitiram a mensuração dos quantitativos propostos na planilha orçamentária" (peça 45, p. 12, item 72) .
Os efeitos das referidas deficiências foram descritos nos diários de obra (peças 56-62 e 109-111 do TC Processo 029.137/2016-0) elaborados pela empresa contratada, consoante apontado pela equipe da Secretaria desta Corte (peça 45, p. 12-13, itens 77-78) .
O Sr. Florentino de Araújo Cardoso Filho, ex-Superintendente dos Hospitais da Universidade Federal do Ceará, no período de 4/1/2010 a 3/12/2013 (peça 9, p. 16-17) , foi arrolado em razão de haver autorizado a realização da licitação (peça 19, p. 2 e 5) , atendendo solicitação da então Gerente da Divisão de Engenharia e Arquitetura dos Hospitais Universitários da UFC, Sra. Suely Beserra de Castro (peça 19, p. 1) . 
Nesse sentido, acolho a proposta instrutória no sentido de acatar as justificativas prestadas pelo responsável. A despeito de a jurisprudência predominante desta Corte pugnar pela aplicação de multa a responsáveis pela aprovação de projetos básicos deficientes, não se pode olvidar que, no presente caso, as falhas dizem respeito a vícios técnicos nos projetos, elaborados pela Divisão de Engenharia e Arquitetura dos Hospitais Universitários da UFC, e que a condição do Sr. Florentino Filho, enquanto médico e responsável por praticar os diversos atos de gestão do complexo hospitalar (Regimento Interno do Complexo Hospitalar da Universidade Federal do Ceará, Filial Ebserh, art. 19 - peça 115, p. 8) , não sugere culpabilidade suficiente para aplicação da sanção legal.
No que se refere ao Sr. Adolfo Bruno Férrer Bezerra de Menezes, ex-Gerente Administrativo, igualmente acolho a conclusão da Selog de que não se observaram evidências formais de que o gestor teria atuado na elaboração ou aprovação dos projetos ou no próprio certame (peça 120, p. 16-17) , objeto da audiência (peça 50, p. 1, alínea 'a') , tendo se limitado a assinar a Ordem de Serviço 5/2013, na condição de Diretor Administrativo Financeiro dos Hospitais Universitários (peça 36, p. 1) , momento em que não se esperava nova análise técnica dos projetos relacionados à contratação. 
A mesma conclusão aplica-se ao Sr. Rafael Henrique de Araújo Neto, Coordenador de Obras e Projetos da UFC e Fiscal de Obras dos Hospitais Universitários (peça 9, p. 5, e peça 10, p. 2 e 6) , na medida em que não foram identificadas evidências da participação do Sr. Rafael Henrique na fase preparatória da contratação em tela, consoante aponta a Selog (peça 120, p. 19) . Embora o relatório de auditoria seja sucinto a este respeito, sua inclusão na Matriz de Responsabilização aponta como conduta a elaboração dos "termos de referência relativos às obras de reforma dos Hospitais Universitários HUWC e MEAC" (peça 45, p. 35-36) .
Inobstante, não há nos autos evidência da participação do Sr. Rafael Henriques de Araújo Neto na elaboração do Termo de Referência deficiente utilizado na Concorrência Nacional 30/2012, o que impediria a aplicação de sanção com lastro na audiência realizada. 
A mesma conclusão não se aplica à Sra. Suely Beserra de Castro, ex-Chefe da Divisão de Engenharia e Arquitetura, Fiscal de Obras dos Hospitais Universitários, requisitante da licitação (peça 19, p. 1) e subscritora do termo de referência da obra (peça 21, p. 12) . 
As justificativas apresentadas pela gestora (peças 71-72 e 80) não se mostraram suficientes para afastar a responsabilidade que lhe é atribuída quanto à irregularidade 'b' supra, consoante exame empreendido pela Selog (peça 120, p. 17-19) .
Nesta esteira, ao contrário do alegado, a suposta exiguidade de prazo estabelecido pelas pastas ministeriais quando da disponibilização dos recursos não pode ser utilizada como justificativa para albergar contratação desprovida dos elementos mínimos necessários. A situação em epígrafe é claro exemplo dos riscos a que se expõe uma contratação sem os elementos descritivos necessários para viabilizar sua execução.
O atendimento de normas específicas para edificação de estabelecimentos assistenciais de saúde, RDC-50 MS, além de normas específicas para determinadas áreas de uma unidade hospitalar (Banco de Leite, da Nutrição Parenteral, entre outras) é exigência preexistente à licitação, que poderia e deveria ter sido considerada por ocasião da elaboração dos projetos balizadores do certame.
Quanto à alegação da ocorrência de supostos transtornos na elaboração da planilha orçamentária em razão de muitos materiais utilizados em hospitais ainda não constarem em tabelas referenciais, como Sinapi, Seinfra/CE e Sicro (peça 80, p. 8-9) , a gestora não trouxe aos autos a necessária comprovação quanto aos efetivos reflexos sobre o processo de planejamento da referida obra.
A despeito de o surgimento de adaptações e correções de projetos serem circunstância frequente em reformas prediais, não se pode afastar o elevado nível de modificações contratuais, no Contrato 12/2012, o qual só alcançou 6,73% de execução física, enquanto as alterações alçaram o patamar de 47,14% do valor original (peça 45, p. 6) , muito próximo do máximo previsto no art. 65, §1º, da Lei 8.666/1993.
De mais a mais, as constatações apontadas nos diários de obra emitidos até a paralisação dos serviços pela empresa Edcon (peças 56-62 e 109-111 do TC-Processo 029.137/2016-0) infirmam os argumentos da responsável, destacando-se as seguintes (peça 45, p. 13) :
a) a construtora está impossibilitada de iniciar o serviço, pois o orçamento está incompatível com o projeto;
b) replanilhamento com prejuízo ao andamento da obra e à sua conclusão, de forma a paralisá-la nas suas atividades;
c) definição, somente durante a execução dos serviços, no sentido de que as demolições deveriam ocorrer nos sábados, domingos e feriados, ante os transtornos aos consultórios em funcionamento;
d) concreto contemplado para superestrutura é de 25 MPA (orçamento) , enquanto o projeto solicitava concreto de 30 MPA;
e) dados iniciais que não constam em projeto serão quantificados e fornecidos pela construtora para compor o replanilhamento; e
f) os projetos entregues inicialmente necessitaram de compatibilizações, adequações, modificações e especificações para atender à real necessidade da MEAC, como também a inexistência de alguns projetos e/ou que não se compatibilizaram com a planilha de quantidade e preços. 
Todas estas circunstâncias contribuíram para o abandono e a paralização das obras pela empresa executora dos serviços, com pedido de rescisão contratual, ocasionando prejuízos ao atendimento hospitalar e, em última instância, ao interesse público. 
Com efeito, acolho a proposta instrutória no sentido de aplicar a multa estatuída no artigo 58, inciso II, da Lei Orgânica à Sra. Suely Beserra de Castro em razão da insuficiência de detalhamento e inconsistências dos projetos relacionados à Concorrência Pública Nacional CPN 30/2012.
No que se refere às irregularidades sintetizadas na alínea "c" do item 8 supra (adoção da concorrência em detrimento do pregão e realização de três concorrências concomitantes, resultando em baixa competitividade - item III.3 do relatório de auditoria à peça 45) , foram promovidas as audiências dos Srs. Florentino de Araújo Cardoso Filho, ex-Superintendente, e Adolfo Bruno Férrer Bezerra de Menezes, ex-Gerente Administrativo.
Examinadas as justificativas apresentadas pelos responsáveis às peças 85 e 87, a Selog propõe acolhê-las (peça 120, p. 20-29) , no mesmo sentido do exame anteriormente conduzido pela Sec-CE (peça 89, p. 19-20) .
Novamente endosso a proposta da Selog. 
Primeiramente, ressalto, por um lado, a inviabilidade da adoção do pregão para a contratação de obras de engenharia e, por outro, a dificuldade de enquadramento do objeto em questão como serviços comuns de engenharia, o que poderia suscitar a adoção do pregão. 
Assim, ainda que consideremos a data de aprovação da Súmula TCU 257, em 28/4/2010, anterior ao certame em tela, com abertura dos primeiros envelopes agendada para 19/11/2012 (peça 2, p. 3) , é forçoso reconhecer a ausência de culpabilidade, a este respeito, dos gestores envolvidos. Ademais, a positivação da distinção entre serviços de engenharia comuns e especiais somente veio a ocorrer em setembro de 2019, por meio do Decreto 10.024/2019, favorecendo a tese de que, ainda que fosse cabível o pregão, a situação não sugeriria a efetivação de qualquer censura legal por parte desta Corte.
 Isto porque o objeto do certame envolve obra de reforma, que compreende a execução, de forma concomitante ou concatenada, de diversos serviços de engenharia, como aponta a Selog, saltando aos olhos a complexidade do gerenciamento de todas as frentes de serviços ao mesmo tempo, com base em cronograma pré-estabelecido.
Em outro giro, afigura-se irregular a adoção do regime de execução por empreitada global, em detrimento da por preço unitário, para uma reforma. 
Tal incorreção teria sido, inclusive, apontada em impugnação ao edital oferecida por empresa interessada (peça 45, p. 24, itens 123-124) , tendo sido rejeitada pelo Presidente da Comissão de Licitação, em razão de que a Administração teria disponibilizado, juntamente com o edital, todos os elementos necessários (projetos, orçamentos e especificações técnicas) para que os licitantes pudessem elaborar suas propostas de preços de acordo com o objeto da licitação, aditando que os licitantes deveriam realizar visita técnica para o conhecimento das obras.
Torna-se despiciendo destacar a insegurança gerada pela adoção de tal regime em um cenário de falhas nos projetos, resultando em ampla variação dos quantitativos inicialmente previstos (supressões e acréscimos) , com alteração do preço final, contribuindo para os pedidos de rescisão e o abandono da obra.
Inobstante, é forçoso registrar que a jurisprudência deste Tribunal, à época, era controversa, não delineando com a clareza necessária as implicações do uso desse regime, tendo sido paradigmático o estudo apreciado pelo Acórdão 1977/2013-TCU-Plenário, posteriormente à licitação em tela.
Em outro giro, superadas tais questões, entendo que a realização concomitante das três concorrências não constitui irregularidade capaz de ensejar a aplicação de sanção aos gestores envolvidos.
Com efeito, proponho sejam acolhidas as razões de justificativas dos Srs. Florentino de Araújo Cardoso Filho, ex-Superintendente, e Adolfo Bruno Férrer Bezerra de Menezes, ex-Gerente Administrativo, em relação às ocorrências sintetizadas na alínea "c" do item 8 supra. 
No que diz respeito à irregularidade sintetizada na alínea "d" do item 8 supra (pagamento do item Administração Local da Obra como item fixo mensal, em detrimento do faturamento proporcional à execução da obra - item III.4 do relatório de auditoria à peça 45) , registro que foi efetivamente pago o valor de R$ 320.905,47 a tal título (correspondente a 38,27% do total contratado para este item, que foi de R$ 838.595,34 - peça 120, p. 29-30) , sendo que o valor total executado do contrato chegou a apenas 6,73%, resultando em indícios de superfaturamento de R$ 264.468,00 (resultante da diferença do valor pago com aquele devido pela aplicação do avanço da obra sobre o valor total do item) .
Por este motivo, foram promovidas as audiências dos Srs. Florentino de Araújo Cardoso Filho e José Luciano Bezerra Moreira, ex-superintendentes, Adolfo Bruno Férrer Bezerra de Menezes, ex-Gerente Administrativo, e Rafael Henrique de Araújo Neto, Coordenador de Obras e Projetos da UFC e Fiscal de Obras dos Hospitais Universitários, da Sra. Suely Beserra de Castro, ex-Chefe da Divisão de Engenharia e Arquitetura e Fiscal de Obras dos Hospitais Universitários, bem como a oitiva da empresa Edcon. 
Após exame das manifestações recebidas (peças 70, 71, 76, 80, 85 e 87) , a Selog propõe rejeitar as justificativas prestadas pelos agentes públicos, à exceção do Sr. José Luciano Bezerra, mas, excepcionalmente, deixar de aplicar-lhes multa (peça 120, p. 29-48) .
Igualmente, acolho tal proposta instrutória. 
Primeiramente, vale destacar que o Sr. José Luciano Bezerra assumiu o cargo apenas em 9/5/2014 (peça 9, p. 25) , quando a obra já se encontrava paralisada, e todos os pagamentos relacionados à administração local já haviam sido consumados. Nesse sentido, o último pagamento da Administração Local da referida obra ocorreu em 18/3/2014, referente a fevereiro/2014 (peça 120, p. 46) .
Quanto aos demais responsáveis, é forçoso reconhecer que, apesar do flagrante descompasso entre o percentual executado da obra e os pagamentos de administração local, não se pode afastar a situação de lentidão em sua execução, em grande parte atribuída às falhas nos projetos e orçamentos vinculados à licitação e às condições de execução da obra.
Nesta esteira, havia cláusula contratual exigindo a manutenção de equipe mínima durante o período da obra (peça 3, p. 9, itens 5.1 e 5.2; peça 4, p. 4, itens 28 e 29) e não houve apontamentos por parte da equipe de auditoria de que os referidos serviços não haviam sido prestados. Nesse sentido, a unidade técnica aponta que não restou evidenciado que a empresa tenha reduzido o ritmo da obra para se beneficiar com os pagamentos de Administração Local (peça 120, p. 46) , tampouco inexiste crítica quanto a eventual sobrepreço do serviço.
A Selog aponta, também, que o critério de pagamento da administração local de modo proporcional à execução financeira contratual restou consolidado na jurisprudência desta Corte a partir do entendimento exarado no item 9.3.2.2 do Acórdão 2622/2013-TCU-Plenário, posteriormente à contratação em tela. 
Ademais, destaco que, considerando a execução concomitante de três obras pela mesma empresa, a UFC adotou a unificação das administrações locais, levando em consideração as equipes coincidentes, controlando o rateio das rubricas da administração local dos diversos contratos, o que demonstra a boa-fé dos gestores envolvidos neste ponto específico.
Com efeito, considerando todos as circunstâncias supramencionadas, acolho a proposta instrutória no sentido de rejeitar as justificativas dos Srs. Florentino de Araújo Cardoso Filho, ex-superintendente, Adolfo Bruno Férrer Bezerra de Menezes, ex-Gerente Administrativo, e Rafael Henrique de Araújo Neto, Coordenador de Obras e Projetos da UFC e Fiscal de Obras dos Hospitais Universitários, e da Sra. Suely Beserra de Castro, ex-Chefe da Divisão de Engenharia e Arquitetura e Fiscal de Obras dos Hospitais Universitários, abstendo-me, excepcionalmente, de lhes aplicar a sanção estatuída no artigo 58 da Lei Orgânica.
Neste sentido, entendo que os elementos constantes dos autos não sugerem sua conversão em tomada de contas especial, considerando-se que a empresa recebeu o pagamento pela administração local em razão de serviços prestados, inexistindo indicativos de que a equipe mínima não tenha ficado na obra durante os onze meses em que ocorreram os pagamentos, bem como em razão da conclusão de que empresa não teria dado causa às paralisações das obras, originadas em regra pelos ajustes nos projetos. 
III
No que se refere à atual situação do Contrato 12/2012, a Selog conseguiu identificar que, após Parecer emitido pela Procuradoria Federal junto à UFC, em 7/11/2017, no qual concluiu-se que não havia mais que se falar em contratos a serem rescindidos por parte da UFC com a empresa Edcon, cabendo à UFC e à Ebserh declararem a resolução dos contratos, por solução de continuidade (peça 113, p. 2-13, Parecer 927/2017/DICONS/PFUFC/PGF/AGU) , o Reitor da UFC, Prof. Henrique de Holanda Campos, em 20/11/2017 (peça 113, p. 15-16) , lavrou Despacho declarando a resolução dos Contratos 12/2012, 15/2012 e 16/2012, por solução de continuidade, bem como reconhecendo a ausência de culpa da empresa EDCON COMÉRCIO E CONSTRUÇÕES LTDA, pelo retardo de execução das respectivas obras.
Quanto à situação das obras paralisadas, ante a determinação constante do Despacho de peça 91 (página 3, item 18) , a Selog aponta, a partir de elementos constantes do TC Processo 029.137/2016-0 (peça 166 daqueles autos) , com data de 24/7/2017, no sentido de que:
"o tema foi objeto de audiência pública na Justiça Federal no Estado do Ceará, conforme Processo nº 0801501-31.2017.4.05.8100 [Ação Civil Pública], tendo sido firmado compromisso junto à Excelentíssima Juíza Cintia Menezes Brunetta de que a UFC iria inventariar as obras parcialmente executadas, contratar os projetos básicos e executivos necessários à conclusão dessas obras e, posteriormente, discutir com a Ebserh a estratégia para a conclusão dessas e de outras obras paralisadas no HUWC. 
Ademais, restou acordado que, até a próxima audiência, agendada para o dia 22 de agosto de 2017, a UFC apresentaria informações acerca da finalização/rescisão dos contratos com as empresas Borges Carneiro e Edcon, conforme consignado na cópia anexa da ata da referida audiência". 
Em resposta à diligência realizada por esta Corte, a Superintendência dos Hospitais Universitários da UFC, integrante do Complexo Hospitalar UFC/Ebserh, informou, mediante expediente de 20/5/2019 (peça 99) , que a Secretaria de Saúde do Estado do Ceará teria se comprometido com a Ebserh a custear as contratações dos escritórios de projetos, a aquisição de mobiliário e equipamentos médico-hospitalares, bem como da execução das próprias obras (peça 99, p. 9) , o que está de acordo com matéria publicada no portal da Ebserh (peça 114) .
Com efeito, referidas obras encontram-se paralisadas desde 2014, não havendo indicativos de avanços nesse sentido, a despeito da possibilidade de destinação de recursos para viabilizar o planejamento da continuidade das obras.
Entendo, sobretudo considerando-se a gravidade da atual crise de saúde pública em que vivemos, que se torna imperioso que o tema seja adequadamente endereçado pelas autoridades competentes, no sentido de examinar a viabilidade da continuidade da obra.
De qualquer maneira, observo que a questão está sendo acompanhada pelo Poder Judiciário Federal, instalado naquela localidade, de sorte que me abstenho de propor qualquer deliberação nesse sentido.
Por fim, no que se refere às propostas de determinação e recomendações lançadas por ocasião do relatório de auditoria em janeiro de 2017 (peça 45, p. 29) , acolho a análise da Selog (peça 120, p. 48-49) no sentido do seu atual descabimento, tendo em vista a descontinuidade da avença em epígrafe e a celebração de contrato de gestão com a Ebserh.
Ante o exposto, manifesto-me por que o Tribunal aprove o acórdão que ora submeto à deliberação deste Colegiado.
TCU, Sala das Sessões Ministro Luciano Brandão Alves de Souza, em 9 de setembro de 2020.
AUGUSTO SHERMAN CAVALCANTI 
Relator